ACORDAO-COMPLETO-2253015

ACÓRDÃO 5154/2019 ATA 22/2019 - PRIMEIRA CÂMARA

VISTOS, relatados e discutidos estes autos de prestação de contas anuais, referentes ao exercício de 2011, da Empresa Brasileira de Hemoderivados e Biotecnologia – Hemobrás;
ACORDAM os Ministros do Tribunal de Contas da União, reunidos em Sessão da 1ª Câmara, ante as razões expostas pelo Relator, em:
9.1. acolher as razões de justificativa apresentadas por Marcos Arraes de Alencar e Rômulo Maciel Filho e, com fundamento nos arts. 1º, inciso I, 16, inciso II e 23, inciso II, da Lei 8.443, de 1992, julgar regulares com ressalvas as respectivas contas, dando-lhes quitação 
9.2. com fundamento nos arts. 1º, inciso I, 16, inciso I, 17 e 23, inciso I, da Lei 8.443, de 1992, julgar regulares as contas dos responsáveis arrolados nos autos, dando-lhes quitação plena;
9.3. com fundamento no art. 18 da Lei 8.443/1992 e art. 208, § 2º, do Regimento Interno/TCU, determinar à Hemobrás que:
9.3.1. proceda à apuração dos pagamentos efetuados indevidamente a título de taxa de administração na execução do Termo de Cooperação 83/2010, firmado entre a Hemobrás e a Fundação Oswaldo Cruz (Fiocruz) , tendo como agente executor do projeto a Fundação para o Desenvolvimento Científico e Tecnológico em Saúde (Fiotec) , e adote as medidas administrativas cabíveis no sentido de obter a restituição dos valores, instaurando, se necessário, tomada de contas especial, e informe a este Tribunal no prazo de sessenta dias, a contar da ciência, sobre as providências adotadas; 
9.3.2. promova, junto ao IBMP, no prazo de cento e oitenta dias, a recuperação, com correção monetária, dos valores retidos a título de IRPJ e CSLL quando do Contrato 29/2011 e seu aditivo, uma vez que foram inseridos indevidamente pelo contratado como custo contratual;
9.3.3. promova junto ao IBMP a recuperação do valor de R$ 159.008,15 (cento e cinquenta e nove mil, oito reais e quinze centavos) , referente a ISS lançado a maior como custo pelo instituto como comprovação da aplicação do recurso recebido no âmbito do Contrato 29/2011, com correção monetária, devendo informar ao Tribunal, em cento e oitenta dias, o resultado de tal providência;
9.3.4. adote medidas que assegurem a estruturação de seus controles internos, inclusive por meio de edição de normativos, de modo a evitar ocorrências semelhantes às havidas no Contrato 29/2011, devendo informar o resultado em item específico do seu próximo relatório de gestão;
9.4. com fundamento no art. 5º da Resolução TCU 265/2014, determinar à Hemobrás que no prazo de 60 (sessenta) dias, contados da ciência, nos termos da determinação contida no subitem 1.5.1 do Acórdão 4462/2009-TCU-Primeira Câmara, cumpra as exigências do Decreto 5.482/2005 e da Portaria Interministerial CGU/MPOG 140/2006, que o regulamenta, de forma que sejam disponibilizadas, no seu respectivo sítio de Transparência Pública na Internet, as informações sobre execução orçamentária e financeira, licitações, contratos, convênios, despesas com passagens e diárias, além de outros conteúdos que vierem a ser exigidos pela legislação (subitem 23.2 da instrução da peça 35) , esclarecendo que o descumprimento de determinação do Tribunal, salvo motivo justificado, bem como a sua reincidência, enseja a aplicação de multa prevista no § 1º e inciso VII, do art. 58, da Lei 8.443/1992 ao responsável e a irregularidade das suas contas, nos termos do § 1º, do art. 16, da citada Lei;  
9.5. dar ciência à Hemobrás, com fundamento no art. 7º da Resolução-TCU 265/2014, das seguintes impropriedades identificadas nestas contas ordinárias: 
9.5.1. falta de registros, no Comprasnet/Siasg, das informações referentes aos Contratos 22/2010 e 29/2010, em descumprimento ao art. 19, § 3º, da Lei 12.017, de 12/8/2009 (LDO 2010) ; publicação no DOU de 10/12/2012 de extrato do Contrato 37/2012, celebrado em 16/2/2012, extrapolando o prazo limite estabelecido no parágrafo único do art. 61 da Lei 8.666, de 1993; divergência e imprecisão na definição do objeto do Contrato 37/2012 no Siasg e no DOU; 
9.5.2. ausência de informações, no Relatório de Gestão, dos indicadores institucionais desenvolvidos para medir os produtos, serviços e resultados alcançados pela gestão no exercício, devidamente acompanhados de explanação sobre as suas fórmulas de cálculo, considerando a sua utilidade e mensurabilidade, tais como: Plasma qualificado, Produção da Cola de Fibrina, Cobertura das necessidades do Ministério da Saúde em hemoderivados com produtos Hemobrás e índice de descarte de plasma recebido na indústria, em descumprimento à Decisão Normativa-TCU 108, de 24/11/2010, e Portaria-TCU 123, de 12/5/2011; 
9.5.3. adoção de projeto básico deficiente, na contratação do Instituto de Biologia Molecular do Paraná (IBMP) , mediante dispensa de licitação 84/2011 (Contrato 29/2011) , sem a definição de todos os elementos necessários e suficientes, com nível de precisão adequado, para caracterizar todos os serviços a serem executados, e ausência, no processo licitatório, de estudos ou planilhas orçamentárias que demonstre a composição de todos os custos unitários para a contratação, contrariando o disposto no art. 6º, inciso IX, e art. 7º, § 2º, inciso II, da Lei 8.666, de 1993; 
9.5.4. inserção no rol de responsáveis dos integrantes do Conselho Fiscal, em desacordo com o art. 10, inciso III, da IN TCU 63/2010;
9.5.5. ausência de manifestação do procurador jurídico titular ou de seu substituto, quando dos pareceres relativos ao Contrato 29/2011 e seu Termo Aditivo, em afronta ao art. 38, parágrafo único, da Lei 8.666/1993, c/c art. 15, VI, “a”, e art. 56, II, do Regimento Interno da Hemobrás;
9.5.6. descumprimento dos seguintes princípios do controle interno, quando da condução do Contrato 29/2011: segregação de funções, controle sobre as transações e aderência às normas legais, em afronta à IN-SFC 1/2001;
9.6. dar ciência ao Ministério da Saúde e à Hemobrás, com fundamento no art. 7º da Resolução-TCU 265/2014, sobre a possibilidade de conflito de interesse em relações de suas instituições subordinadas com entidades privadas, a exemplo do verificado com o Contrato 29/2011, firmado com IBMP, que afronta a atual Lei 12.813/2013 em seus artigos 3º, 4º e 5º;
9.7. juntar cópia do presente acórdão ao TC 008.99/2011-6, com vistas a incluir os seguintes assuntos como item de verificação no próximo acompanhamento: 
9.7.1. análise de eventuais aditamentos ao Contrato 035/2011, celebrado entre a Hemobrás e a empresa Concremat Engenharia e Tecnologia S/A, ou de possíveis novos contratos celebrados pela Hemobrás para supervisão das obras da fábrica de hemoderivados, dado que o prazo de construção poderá se alongar até 2018 ou 2021, o que implicará elevação do percentual do gasto em relação ao custo total da obra (subitem 23.6 da instrução da peça 35) ;
9.7.2. aferição do valor das contratações consideradas pela Hemobrás no cálculo dos custos do empreendimento da Hemobrás, projetados em R$ 540 milhões, conforme o Relatório de Gestão 2011, ou R$ 855 milhões, segundo o Relatório de Gestão 2012 ‒ incluindo construção da fábrica em Goiana/PE, transferência de tecnologia e equipamentos ‒ , enquanto que o valor dos contratos até então firmados somam R$ 1,2 bilhão, e levando-se em conta que o Decreto 7.867, de 19/12/2012, aprovou o Programa de Dispêndios Globais (PDG) de 2013 da Hemobrás no valor de R$ 869.545.486,00, sendo que desse total, R$ 331.343.052,00 destinam-se aos investimentos na construção da fábrica, na aquisição de equipamentos e na transferência de tecnologia ‒ dispêndios de capital (subitem 23.7 da instrução da peça 35) ;
9.8. considerar cumprida a determinação do objeto do subitem 9.1 do Acórdão 905/2012-TCU-Plenário;
9.9. Determinar à SecexSaúde que, após decorridos os prazos fixados por este acórdão, caso não tenham sido adotadas medidas efetivas com vistas ao cumprimento dos subitens 9.3.1, 9.3.2 e 9.3.3, instaure processo de tomada de contas especial para identificação dos responsáveis e recuperação das importâncias devidas.

Prestação de contas anuais, referentes ao exercício de 2011, da Empresa Brasileira de Hemoderivados e Biotecnologia  Hemobrás;

Primeira Câmara

Empresa Brasileira de Hemoderivados e Biotecnologia (Hemobrás).

3. Interessados/Responsáveis:
3.1. Responsáveis: Antônio Carlos Figueiredo Nardi (XXX.827.348-XX); Antônio Carlos dos Santos Figueira (XXX.396.994-XX); Carlos Augusto Grabois Gadelha (XXX.047.737-XX); Crescencio Antunes da Silveira Neto (XXX.185.245-XX); Frederico da Costa Amâncio (XXX.722.774-XX); Helvecio Miranda Magalhães Junior (XXX.966.446-XX); Jarbas Barbosa da Silva Junior (XXX.884.394-XX); Jose Agenor Alvares da Silva (XXX.694.036-XX); Jose Augusto Barreto (XXX.171.135-XX); José Gilberto Scandiucci Filho (XXX.460.938-XX); Luiz de Melo Amorim Filho (XXX.039.664-XX); Marco Antonio Cavalcanti Batista (XXX.829.334-XX); Marcos Arraes de Alencar (XXX.836.984-XX); Mozart Julio Tabosa Sales (XXX.149.363-XX); Noel Dorival Giacomitti (XXX.481.369-XX); Odilon Neves Junior (XXX.832.056-XX); Paula Bicudo de Castro Magalhães (XXX.873.861-XX); Reinaldo Felippe Nery Guimaraes (XXX.351.637-XX); Romulo Maciel Filho (XXX.718.264-XX).

13.1. Ministros presentes: Benjamin Zymler (na Presidência), Walton Alencar Rodrigues (Relator) e Vital do Rêgo.
13.2. Ministro-Substituto convocado: Marcos Bemquerer Costa.
13.3. Ministros-Substitutos presentes: Augusto Sherman Cavalcanti e Weder de Oliveira.

WALTON ALENCAR RODRIGUES

Trata-se do processo de contas anuais, referente ao exercício de 2011, da Empresa Brasileira de Hemoderivados e Biotecnologia – Hemobrás. À peça 35 foi formulada instrução de mérito sobre as contas (peça 35) , mas diante de apontamento no Relatório de Auditoria de Gestão da CGU sobre irregularidades no Contrato 29/2011 sem que houvesse um embasamento documental permitindo encaminhamento seguro sobre o tema, a SecexSaúde diligenciou a Hemobrás com vistas à realização de análise sobre o processo que culminou com a assinatura daquele contrato.
Em nova instrução (peça 57) , transcrita parcialmente a seguir, foram identificadas irregularidades, naquela contratação, que resultaram na audiência de Rômulo Maciel Filho, presidente da Hemobrás, e Marcos Arraes de Alencar, diretor de administração e finanças e presidente substituto daquela empresa. 
“6.	Esta instrução, além de analisar os procedimentos adotados no Contrato 29/2011, atenderá comando do Acórdão 905/2012-TCU-Plenário, analisando os controles internos envolvidos na relação entre a Hemobrás e o IBMP. 
7.	Quanto ao contrato, a CGU constatou as primeiras irregularidades na auditoria de gestão sobre estas contas, que foram objeto de diligência por esta Diretoria. Após, a CGU, em auditoria específica no respectivo termo aditivo, efetuou novas conclusões e recomendou apuração pela Hemobrás, que concluiu pela vantagem na contratação e pela má formação processual. 
8.	No entanto, a análise constante desta instrução detectou várias irregularidades durante sua vigência, que se deu de 2011 a 2013, sendo que as irregularidades ocorridas em 2012 e 2013 decorreram da assinatura do contrato em 2011, com projeto básico inadequado e sem justificativa do preço contratado. 
9.	A conclusão é pela proposta de audiência dos responsáveis. Não se propõe a imputação de débito devido à falta de parâmetro seguro para tal, causada pela principal irregularidade detectada no contrato: projeto básico inadequado, sem definição de etapas da execução e os correspondentes custos associados, bem como ausência de justificativa de preços.
10.	Quanto aos fatos contratuais ocorridos em 2012 e 2013, cabe lembrar que nesses exercícios a Hemobrás foi desobrigada de apresentar prestação de contas anuais, ficando incumbida apenas de elaborar seu Relatório de Gestão, conforme DN-TCU 124/2012 e DN-TCU 132/2013, que abrangem nova sistemática e critérios para a prestação de contas das unidades jurisdicionadas.
11.	Quanto à análise dos controles internos da relação entre a Hemobrás e o IBMP, ficaram restritos à relação mais enfática e atual, o Contrato 29/2011. A conclusão foi pelo descumprimento dos três princípios do controle interno (segregação de funções, controle sobre as transações e aderência às normas legais) e dos princípios constitucionais de legalidade, economicidade, eficácia e eficiência.
12.	Apesar de o IBMP ser uma renomada instituição de pesquisa, sem fins lucrativos e que serve ao desenvolvimento da ciência brasileira, em prol da vida de brasileiros, as normas que regem a utilização de recursos públicos devem ser cumpridas. 
Conclusão da CGU
13.	Em sua auditoria sobre o Contrato 29/2011, a CGU concluiu que ‘a unidade gestora deve adotar medidas corretivas com vistas a elidirem os pontos ressalvados’ (peça 46, p. 40) , que foram três, elencados a seguir, com as respectivas providências adotadas pela Hemobrás.
a)	Celebração de termo aditivo sem justificativa plausível (peça 46, p. 2) . Após extensas justificativas da Hemobrás e reavaliação pela CGU, essa recomendou (peça 46, p. 16) :
a.1)	Que a Hemobrás efetue o levantamento de atividades e serviços não previstos originariamente no Contrato 29/2011, as quais destinam-se a produtos diversos daqueles relacionados no objeto inicialmente definido, de modo a apurar se os respectivos valores perfazem o montante de R$ 1.060.030,00;
a.2)	Na hipótese de verificação da existência de diferença entre o valor dispendido com a execução de atividades novas e o montante adicional fixado por meio do primeiro termo, efetuar a cobrança desses valores junto ao IBMP, acrescido das devidas atualizações;
a.3)	Que a Hemobrás apure responsabilidade pela celebração de termo aditivo com acréscimo de valor sem justificativas técnicas consistentes, e sem a previsão de obtenção de produtos novos, decorrentes da prestação de serviços pelo IBMP. 
b)	Inexistência de evidências de atuação da fiscalização no acompanhamento da execução do contrato (peça 46, p. 16) . Após justificativas da Hemobrás e reavaliação pela SFC, essa recomendou (peça 46, p. 20) a adoção de providências no sentido de promover uma efetiva fiscalização dos contratos, inclusive quanto aos aspectos econômico-financeiros, o que foi acatado pela empresa (peça 46, p. 43) .
c)	Pagamentos antecipados e desproporcionais às atividades realizadas (peça 46, p. 20) . Após extensas justificativas da Hemobrás e reavaliação pela SFC, essa recomendou o que está a seguir (peça 46, p. 40) . Quanto ao primeiro item, a Hemobrás discordou em parte, mas acatou a recomendação. Quanto ao segundo, remeteu à retrocitada comissão de servidores (peça 46, p. 43 e 50-62 e 69-73) .
c.1)	a adoção, como referencial para promover a remuneração de futuros contratos, dos valores correspondentes aos custos incorridos com pessoal e demais insumos;
c.2)	a promoção dos ajustes necessários à adequação da remuneração da contratada aos reais custos das atividades já executadas, apurando os valores pagos a maior e buscando adotar providências tendo em vista o ressarcimento ao erário.
14.	Em seu Plano de Providências, a Hemobrás acatou parte das recomendações da CGU e remeteu a outra parte à apuração de comissão de servidores (peça 46, p. 42-43) , analisada mais ao final.
Informações obtidas no sítio eletrônico do IBMP
15.	O IBMP foi criado em 1999 por meio de uma parceria entre a Fundação Oswaldo Cruz (Fiocruz) e o Governo do Paraná, com a finalidade de desenvolver pesquisa aplicada, desenvolvimento tecnológico e inovação e, mais recentemente, produção industrial de insumos e kits diagnósticos para saúde. O Instituto desenvolve ciência de excelência, com publicações no Brasil e no exterior e formou mais de cem mestres e doutores. 
16.	Em 2006, foi firmado um acordo de cooperação técnico-científica entre o Ministério da Saúde (MS) , Fiocruz, Hemobrás, Instituto de Tecnologia do Paraná (Tecpar) e IBMP para a implantação do teste molecular NAT na hemorrede brasileira para controlar o HIV e o HCV (hepatite C) .
17.	O Tecpar é empresa pública, vinculada à Secretaria de Estado da Ciência, Tecnologia e Ensino Superior do Paraná, criada em 1940, atuando em pesquisa, desenvolvimento tecnológico e inovação, oferecendo soluções tecnológicas às empresas e produzindo biológicos, imunobiológicos e medicamentos para o setor público. 
18.	Em 2007, a Fiocruz decidiu pela institucionalização do IBMP, assumindo suas instalações e patrimônio no campus do Tecpar, inaugurando, em 2009, a Fiocruz Paraná, que é o Instituto Carlos Chagas (ICC) .
19.	No mesmo dia de criação do ICC foi assinado outro acordo de cooperação entre o MS, Governo do Paraná, Fiocruz, Tecpar e IBMP, criando um Consórcio Tecnológico operado pelo IBMP, que assumiu a recém-inaugurada Planta de Desenvolvimento e Produção de Insumos para Diagnóstico, com recursos da Finep, Tecpar, Hemobrás, Fiocruz e MS.
20.	A planta teve origem em um plano estratégico do IBMP para a nacionalização de novas tecnologias e dispõe de laboratórios modernos em condições de boas práticas de fabricação. O IBMP passou a promover projetos de desenvolvimento tecnológico e inovação, especialmente para atender demandas do MS.
21.	Desses fatos, percebe-se que, apesar de o ICC ter sido criado com o patrimônio do IBMP, este não deixou de existir e ambos possuem como endereço o mesmo prédio no Tecpar, conforme o Sistema CNPJ.
Informações obtidas no despacho desta Diretoria (peça 36) 
22.	Equipe do TCU efetuou o seguinte alerta, quando de auditoria realizada pela Secex-PR no IBMP (TC Processo 003.330/2010-9) , em fevereiro de 2010, abordando a relação entre a Fiocruz e o IBMP:
Não obstante ser digna de homenagem a inovação na indústria biotecnológica que o IBMP tem oferecido à sociedade, causa preocupação a estruturação sistêmica em que as relações financeiras IBMP - FIOCRUZ - HEMOBRÁS têm ocorrido. Ao mesmo tempo em que o IBMP atua como entidade privada (apresentando-se como empresa para o fornecimento de produtos ao setor público) , de outro turno é inescapável visualizar que o grau de relacionamento entre os reais dirigentes do instituto e as fundações públicas contratantes contribui para uma expectativa de risco elevado nessas relações - máxime em se pensando o quão vultosas são as quantias envolvidas -, exsurgindo a necessidade de um sistema de controles internos de mesma magnitude por parte dos entes públicos.
23.	A auditoria teve como origem pesquisa sobre ajustes firmados por órgãos e entidades da administração pública com ONGs dirigidas por servidores públicos e resultou no Acórdão-TCU-Plenário 905/2012, que deliberou pela necessidade de avaliação dos controles internos da Hemobrás em suas relações comerciais com o IBMP. Relevante retomar os achados e a conclusão da equipe de fiscalização para melhor compreensão do que será adiante abordado neste processo de contas:
Achados
- processo de instalação embrionária da Fiocruz no Paraná por intermédio do Instituto de Biologia Molecular do Paraná (IBMP) , às custas de recursos humanos próprios da FIOCRUZ, resultando na atual institucionalização via Instituto Carlos Chagas (ICC) mas, não obstante a sedimentação dessa transição por conta do Convênio n. 42/2008, o que se constata é a continuidade das atividades do IBMP, completamente configurado e robustecido por meio de recursos públicos, apto a operar como pessoa privada no mercado da indústria biotecnológico-farmacêutica, máxime em razão do suporte financeiro e de recursos humanos da FIOCRUZ;
- ausência de uma configuração de consistência jurídica ao consórcio celebrado com o IBMP para operacionalização da Planta de Insumos e Diagnósticos para Saúde, a fim de se garantir o princípio da continuidade do serviço público, conforme art. 175, parágrafo único, inciso IV, CF;
- ausência de informações a que permitissem o rastreamento eletrônico dos recursos transferidos pela Empresa Brasileira de Hemoderivados e Biotecnologia - Hemobrás. Também os diversos acordos de cooperação mencionados, embora conste como notícia em todos os portais dos órgãos envolvidos, não foi possível encontrar as publicações oficiais. (4.1) 
Conclusão
52.	 O nó górdio da questão é que o IBMP - que originariamente tratava-se de embrião da Fiocruz no Paraná – de fato serviu para o processo de institucionalização da Fiocruz no Paraná: por meio dos Convênios Fiocruz n. 25/2003 (SIAFI 479909) e Fiocruz n. 042/2008 (n. original 25442057200800042, SIAFI 624347) o IBMP recebeu vultosos recursos para seu custeio e instalação definitiva daquela fundação no Paraná, resultando na criação do Instituto Carlos Chagas - ICC (nova unidade da FIOCRUZ no Paraná) . Mas, não obstante essa instalação do ICC, o IBMP adquiriu vida própria, descartando aquela visão embrionária inicial, conforme os relatos acima.
53. Em outras palavras, com a criação do ICC, todo o pavilhão e as várias salas e equipamentos que eram utilizados pelo IBMP passaram para o ICC. Esperava-se, então, que o IBMP chegasse ao seu fim, mas, o que ocorreu foi o contrário: por detrás desse pavilhão foi erguida uma moderníssima fábrica de insumos biotecnológicos, construída e equipada com recursos públicos federais e estaduais, conforme se apurou.
 (...) 
55. Não obstante ser digna de homenagem a inovação na indústria biotecnológica que o IBMP tem oferecido à sociedade, causa preocupação a estruturação sistêmica em que as relações financeiras IBMP – FIOCRUZ – HEMOBRAS têm ocorrido. Ao mesmo tempo em que o IBMP atua como entidade privada (apresentando-se como empresa para o fornecimento de produtos ao setor público) , de outro turno é inescapável visualizar que o grau de relacionamento entre os reais dirigentes do instituto e as fundações públicas contratantes contribui para uma expectativa de risco elevado nessas relações - máxime em se pensando o quão vultosas são as quantias envolvidas -, exsurgindo a necessidade de um sistema de controles internos de mesma magnitude por parte dos entes públicos.
Diligência do TCU
24.	A diligência efetuada após despacho desta Diretoria possuiu cinco itens, respondidos por meio do encaminhamento de cópia do Contrato 29/2011:
	Solicitações
	Respostas

	1 - Cópia do Contrato 29/2011, bem como cópia integral do procedimento administrativo que antecedeu a sua celebração, firmado mediante dispensa de licitação com o Instituto de Biologia Molecular do Paraná (IBMP) , indicando, em especial, o parecer elaborado pela Procuradoria Jurídica.
	Foi enviada cópia do processo administrativo relativo ao Contrato 29/2011 (peças 40 a 45) , que contém um parecer jurídico sobre o contrato (peça 42, p. 15) e outro sobre sua prorrogação (peça 44, p. 35) .

	2 - Documento que designou o (s) fiscal (is) de contrato e eventual (is) relatório (s) produzido (s) , mencionando expressamente, se o caso, a inexistência desses documentos.
	No processo do Contrato 29/2011 constam as portarias que nomearam os fiscais (peça 42, p. 48; peça 43, p. 69 e 83) , mas não consta nenhum relatório elaborado por eles nem foi mencionada a inexistência dos relatórios (peças 39-41) , ao contrário do requerido.

	3 - Documentos que demonstrem a execução do objeto do contrato.
	No processo do Contrato 29/2011 constam documentos que apontam para a execução do objeto, os quais serão tratados adiante.

	4 - Informações que seriam prestadas pelo IBMP, a partir de requisição da Hemobrás (mencionada no e-mail datado de 28/6/2012 enviado à CGU) para que a contratada ‘forneça, tal como o faria em uma situação de inexigibilidade, os preços praticados em outras contratações (documentações essas que serão anexadas aos autos) no intuito de demonstrar de maneira cabal e inequívoca que não houve e nem haverá qualquer tipo de prejuízo econômico ao erário’, isso se tais informações não estiverem contempladas na resposta à alínea ‘a’ supra.
	A Hemobrás não encaminhou nenhum documento a respeito.
Ainda assim, efetuou-se nova solicitação, via e-mail, mas novamente nenhum documento a respeito foi encaminhado, apenas outros documentos.

	5 - A relação dos pagamentos efetuados em decorrência do mencionado contrato (acompanhada dos documentos que a subsidiou) .
	No processo do Contrato 29/2011 constam as notas fiscais e devidos processos de pagamentos.

Resolução RDC-Anvisa 17/2010
25.	O Contrato 29/2011 tinha como objetivo que o IBMP assessorasse a Hemobrás quanto ao cumprimento das normas legais envolvidas na construção das instalações para a produção dos hemoderivados e biotecnologia.
26.	Hemoderivados são medicamentos derivados do sangue, mais especificamente do plasma contido no sangue, e são utilizados no tratamento de doenças graves. 
27.	Para sua fabricação, assim como de outros medicamentos, deve ser assegurada a qualidade dos padrões exigidos pela legislação e a principal norma que trata dessa garantia de qualidade é a Resolução da Diretoria Colegiada (RDC) da Agência Nacional de Vigilância Sanitária (Anvisa) 17/2010.
28.	Ela visa ‘estabelecer os requisitos mínimos a serem seguidos na fabricação de medicamentos para padronizar a verificação do cumprimento das Boas Práticas de Fabricação de Medicamentos de uso humano durante as inspeções sanitárias’.
29.	A RDC determina que o responsável pela qualidade dos medicamentos é o fabricante, que deve assegurar a garantia da qualidade e as Boas Práticas de Fabricação de Medicamentos, não colocando em risco os pacientes. Quem efetua a certificação de BPF (CBPF) é a Anvisa.
30.	O registro dos hemoderivados exige um Plano Mestre de Validação, contemplando os procedimentos gerais das atividades de validação. O registro é concedido após inspeção pela Anvisa, abrangendo:
a)	validação dos processos produtivos;
b)	validação de limpeza;
c)	validação dos sistemas computadorizados;
d)	qualificação de equipamentos.
31.	Antes da inspeção, pode haver uma auditoria realizada por especialistas externos que deve comprovar a capacidade do fabricante em atender aos padrões das boas práticas. A norma esclarece que qualificação é utilizada para equipamentos, utilidades e sistemas enquanto validação é aplicada a processos, sendo que a qualificação é parte da validação.
32.	Para a validação ‘deve haver um sistema eficiente e apropriado, incluindo estrutura organizacional e da documentação, pessoal suficiente e recursos financeiros para a realização da validação no prazo previsto’. 
Certificado de Boas Práticas de Fabricação (CBPF) 
33.	O início das operações do B01 se deu em setembro de 2012, após a obtenção da autorização de funcionamento junto à Anvisa, e o Contrato 29/2011 encerrou-se em 22/3/2013, sendo que seu objetivo era o cumprimento das normas legais envolvidas na construção das instalações para a produção dos hemoderivados e biotecnologia.
34.	Em informações obtidas junto à Anvisa (peça 55) verificou-se que a autorização de funcionamento não depende do CBPF, mas de uma licença sanitária emitida pela autoridade sanitária local, e que a Hemobrás pode solicitar o CBPF às empresas fornecedoras de hemoderivados, e assim o faz, segundo documentos encaminhados pela Anvisa.
35.	A RDC 17/2010 determina que o fabricante deve assegurar a garantia da qualidade e as Boas Práticas de Fabricação de Medicamentos, não colocando em risco os pacientes. A Hemobrás ainda não fabrica medicamentos, apenas manipula o plasma remetido à França, que retorna sob a forma de medicamento, a saber, os hemoderivados.
36.	Segundo a Anvisa, a Hemobrás, como empresa pública, poderia obter gratuitamente o certificado de boas práticas referente ao armazenamento e distribuição do insumo, sem manipula-lo, mas essa certificação não é uma prática no mercado.
37.	Segundo os últimos esclarecimentos da Hemobrás (peça 56) : 
A Contratação foi dividida em duas etapas, cujos objetivos eram a Mobilização de Mão de Obra para Operação da Câmara Fria e a Assessoria na Implantação das BPF.
Foi também registrado pela equipe técnica que esta segunda etapa não envolvia certificação, e sim a assessoria na elaboração, revisão e implantação de procedimentos, treinamento de pessoal, realização de auditoria para Diagnóstico e identificação da aderência às normas, quais sejam, RDC 17/2010, RDC 204/2006, RDC 32/2010 e RDC 58/2010.
38.	A Hemobrás despendeu R$ 5,3 milhões de recursos públicos objetivando o cumprimento das normas, mas não obteve o instrumento garantidor desse cumprimento, aquele que vai homologar as qualificações e validações e que vai comprovar mediante a sociedade, dona dos recursos dispendidos, o cumprimento das boas práticas em seus processos. 
Contrato com o LFB
39.	Para a construção da fábrica e transferência de tecnologia a Hemobrás contratou a empresa francesa Laboratório Francês de Biotecnologia (LFB) , por meio do Contrato 22/2007 (peça 53) . ‘Transferência de tecnologia’ é a aquisição do conhecimento de fabricação dos hemoderivados.
40.	Pela cláusula sexta do contrato, item 1.11, era obrigação da Hemobrás ‘viabilizar a qualificação e validação dos equipamentos, processos, sistemas e produtos, de acordo com o plano-mestre de validação e nos protocolos fornecidos pelo LFB’.
41.	A cláusula sétima desse contrato, item 1.1.3, especifica como obrigação do LFB ‘fornecer documento contendo o plano geral (plano mestre e protocolos) de validação das instalações, equipamentos, processo, produtos, a ser aplicado pela Hemobrás’, além de participar da equipe de qualificação e validação. 
42.	O IBMP prestou assessoria à Hemobrás para obtenção da qualificação e validação da B01, que deveria possuir um plano mestre fornecido pelo LFB, que não foi localizado no processo do Contrato 29/2011. Também não foi verificada a participação de pessoas do LFB. De qualquer forma, essa comprovação deverá ser apresentada no processo do Contrato 22/2007.
Procedimentos anteriores ao contrato
43.	Inicialmente, cabe esclarecer que as obras da fábrica da Hemobrás iniciaram em junho/2010 e o Bloco B01 entrou em operação em setembro/2012, destinado à recepção, triagem e estocagem do plasma humano recolhido em hemocentros espalhados por todo o Brasil e matéria-prima dos medicamentos derivados do sangue que serão produzidos. 
44.	Atualmente, com a fábrica ainda em construção, sua única operação é o manuseio do plasma para remessa ao Laboratório Francês de Biotecnologia (LFB) , que produz os hemoderivados para o Brasil, laboratório que foi contratado para transferir a tecnologia de fabricação dos principais hemoderivados à Hemobrás.
45.	A contratação do IBMP buscou auxiliar a Hemobrás em tornar plenamente funcional a B01, iniciando a etapa executiva da transferência de tecnologia pelo LFB quanto à construção e operacionalização da fábrica. Inicialmente, foi necessário estruturar o Sistema de Qualidade da B01, base de todas as operações, e formar a equipe para a execução das tarefas iminentes.
46.	Segundo a Hemobrás, o IBMP surgiu como parceiro que possuía conhecimento em start up da planta de produção na área de produtos para a saúde, cuja complexidade e exigências regulatórias são muito próximas da atividade a ser desenvolvida na B01.
47.		Em 2009, o IBMP inaugurou sua planta de produção de insumos para diagnósticos na área de biologia molecular. Em 2010, recebeu o Certificado de Boas Práticas de Fabricação (CBPF) relativo a produtos para a saúde. Em outubro/2011, firmou o Contrato 29/2011, formalizando sua assessoria técnica e apoio à gestão operacional.
48.	Tal contratação se deu mediante dispensa de licitação com base no art. 24, XIII, da Lei 8.666/1993: ‘contratação de instituição brasileira incumbida regimental ou estatutariamente da pesquisa, do ensino ou do desenvolvimento institucional, (...) , desde que a contratada detenha inquestionável reputação ético-profissional e não tenha fins lucrativos’.
49.	O contrato teve como objetivo o cumprimento das normas legais envolvidas na construção das instalações para a produção dos hemoderivados e biotecnologia (peça 42, p. 20) e como objeto a prestação de serviço de apoio logístico e operacional à implantação e funcionamento da B01 (peça 42, p.35) , incluindo:
a)	a prestação de serviços de gestão operacional da Câmara Fria;
b)	a prestação de serviço tecnológico para a qualificação e validação de área, equipamentos e processos de acordo com as normas brasileiras de vigilância sanitária;
c)	a capacitação técnica para a operação da Câmara Fria. 
50.	O processo administrativo iniciou-se com o projeto básico apresentado pela Hemobrás, em 14/9/2011 (peça 41, p. 2-9) , e, uma semana após, em 21/9/2011, foi entregue a proposta do IBMP para a prestação dos serviços (peça 41, p. 11-14) , trabalho tido como complexo, tanto que foi objeto de dispensa de licitação.
51.	Após, houve as justificativas para a dispensa de licitação, a escolha da empresa e a aceitação do preço ofertado (peça 41, p. 88-89) , seguidos pelo parecer da Assessoria Jurídica da Hemobrás sobre a dispensa de licitação (peça 42, p. 15-16) , que assinalou pendências de cunho formal. 
52.	Novamente, constam o mesmo projeto básico da Hemobrás (peça 42, p. 18-25) e a mesma proposta do Instituto (peça 42, p. 26-29) , sendo que o projeto básico foi apenas rubricado, sem identificação. O Contrato 29/2011 foi assinado em 28/10/2011 (peça 42, p. 34-43) . 
Cronologia dos fatos
53.	A verificação dos atos e fatos relativos ao Contrato 29/2011 pela CGU e as respectivas informações prestadas pela Hemobrás ocorreram na ordem a seguir, ressaltando que as peças 50, 51 e 52 são, cronologicamente, intermediárias às peças 45 e 46:
a)	28/10/2011 - foi assinado o Contrato 29/2011;
b)	24/8/2012 - a CGU concluiu seu Relatório de Auditoria Anual sobre as contas da Hemobrás de 2011 (peça 6, p 1-53 e 53-166) ;
c)	17/9/2012 – a Hemobrás obteve sua Autorização de Funcionamento quanto a insumos farmacêuticos e medicamentos, sem incluir fabricação (peça 54) , e iniciou-se o funcionamento do B01;
d)	27/12/2012 - a CGU iniciou auditoria sobre o Contrato 29/2011 (peça 50, p. 4-17) ;
e)	14/2/2013 - a Hemobrás prestou informações iniciais (peça 50, p. 18-34) ;
f)	22/3/2013 - é efetuado o último pagamento do contrato;
g)	23/5/2013 - a CGU apresentou sua conclusão sobre o Contrato 29/2011 (peça 51) ;
h)	7/6/2013 - a Hemobrás prestou novas informações (peça 52) ;
i)	27/6/2013 – a Hemobrás apresentou as planilhas de custos (peça 51, p. 23-39) ;
j)	20/9/2013 - a CGU apresentou nova e semelhante conclusão (peça 46, p. 2-41) ;
k)	Sem data – a Hemobrás apresentou seu Plano de Providências (peça 46, p. 42-43) ;
l)	28/1/2014 - a Hemobrás, acatando recomendação da CGU, criou comissão de servidores para verificar a contratação (peça 46, p. 44-45) ;
m)	17/10/2014 - os gestores do contrato, atendendo à comissão de servidores, emitiram relatório sobre as atividades relativas ao Contrato 29/2011 (peça 46, p. 50-62) ;
n)	31/10/2014 - a comissão de servidores conclui seu relatório (peça 46, p. 69-73) .
54.	A citada comissão de servidores foi composta por: Marilusa C.S., gerente de licitações e contratos, André G.C., assessor jurídico, e Dália M.C., técnica especializada.
55.	Os gestores do contrato que assinaram o relatório de atividades foram: Bruna C.A., pela Gerência de Garantia de Qualidade, Antônio E.S.L., pela Gerência de Incorporação Tecnológica e Processos, e Marcelo C.P., pela Gerência de Engenharia e Automação.
56.	A dispensa de licitação foi embasada no art. 24, XIII, da Lei 8.666/1993:
Na contratação de instituição brasileira incumbida regimental ou estatutariamente da pesquisa, do ensino ou do desenvolvimento institucional, ou de instituição dedicada à recuperação social do preso, desde que a contratada detenha inquestionável reputação ético-profissional e não tenha fins lucrativos.
Responsabilizações
57.	Para embasar as responsabilizações que serão efetuadas a seguir, verificou-se que a Hemobrás foi criada pela Lei 10.972/2004, tendo seu Estatuto aprovado pelo Decreto 5.402/2005 e seu Regimento Interno (RI) aprovado pela Resolução 8/2011-CADM. 
58.	Pelo art. 20 do Estatuto da Hemobrás, compete ao presidente, entre outras:
a)	dirigir as atividades operacionais e administrativas;
b)	presidir as reuniões da Diretoria;
c)	manter o Conselho de Administração informado sobre as atividades da Hemobrás;
d)	assinar: contratos, ajustes e convênios; títulos ou documentos emitidos em decorrência de obrigações contratuais, bem como cheques e outras obrigações de pagamento;
e)	praticar os demais atos inerentes às suas funções.
59.	Já o art. 11 do RI define competência vaga ao presidente: ‘gerir as atividades de gabinete, jurídicas, assuntos institucionais, internacionais, parlamentares e regulatórios, comunicação, marketing, eventos, responsabilidade socioambiental, planejamento, escritório de projetos, garantia da qualidade e gestão de pessoas da Empresa’.
60.	Quanto às competências da Diretoria de Administração, o Estatuto não as define, apenas define, de forma genérica, as competências dos todos diretores, em seu art. 21: ‘orientar, coordenar, desenvolver e fiscalizar a execução das atividades relacionadas à sua área de competência’. 
61.	Já o RI, art. 27, especifica as competências da Diretoria de Administração: 
Coordenar as atividades de administração, econômicas, financeiras, orçamentárias, patrimoniais e contábeis da Empresa e a gestão da infraestrutura corporativa necessária da Empresa, incluindo a cadeia de suprimento de materiais e de serviços, os espaços físicos e as instalações, bem como a tecnologia de informação e comunicação.
62.	Também é o RI que define as três gerências vinculadas a essa Diretoria, entre elas a Gerência de Licitações e Contratações, que possui entre suas competências:
a)	executar as atividades de licitações e contratações;
b)	executar os procedimentos licitatórios para contratação de serviços;
c)	elaborar editais e demais instrumentos convocatórios públicos dos certames;
d)	elaborar contratos e termos aditivos de serviços, inclusive, e, quando for o caso, os decorrentes de contratação direta;
e)	promover a coleta de assinaturas nos contratos e termos aditivos;
f)	encaminhar os assuntos pertinentes para análise e decisão do diretor.
Tributos
63.	Para facilitar a análise a seguir, efetuou-se uma segmentação do valor total do contrato, R$ 5.300.271,83:
a)	R$ 3.346.097,06 – despesas da contratação
b)	R$ 752.069,74 – despesas administrativas rateadas
c)	R$ 1.041.503,42 – impostos, exceto IR e CSLL
d)	R$ 307.415,77 – IR (4,8%) + CSLL (1%) 
64.	O IBMP incluiu como custo direto da contratação os tributos IRPJ e CSLL, num total de R$ 307.415,77, e a Hemobrás não se opôs. A jurisprudência do TCU é farta em não aceitar esse procedimento, por tratar-se de impostos diretos e personalísticos, conforme a Súmula 254/2010:
O IRPJ – Imposto de Renda Pessoa Jurídica – e a CSLL – Contribuição Social sobre o Lucro Líquido – não se consubstanciam em despesa indireta passível de inclusão na taxa de Bonificações e Despesas Indiretas – BDI do orçamento-base da licitação, haja vista a natureza direta e personalística desses tributos, que oneram pessoalmente o contratado.
65.	Além disso, a Hemobrás reteve os dois impostos, sendo que o IBMP é isento dos mesmos, conforme o art. 15, § 1º, da Lei 9.532/1997. 
66.	Conforme o art. 1º da IN-SRF 480/2004, que trata da retenção de tributos pelos entes da União, a prestadora de serviços isenta desses deve informar tal condição no documento fiscal, procedimento não adotado pelo IBMP e, pior, aceito pela Hemobrás, que reteve tais valores, como pode ser percebido na nota fiscal de maior valor do contrato (peça 42, p. 51) .
67.	Tanto o setor contábil da Hemobrás quanto o do IBMP permitiram essas irregularidades, sendo que a Hemobrás ainda arcou com 20% dos custos da contabilidade do IBMP, a título de despesas administrativas indiretas, ou seja, mesmo com duas contabilidades houve erro contábil, endossado pelo diretor administrativo e financeiro. 
68.	Portanto, cabe audiência a Marcos A.A., à época diretor de administração e finanças e presidente substituto, por ter aprovado o Plano de Trabalho sem o detalhamento dos custos, em afronta ao art. 6º, IX, e ao art. 7º, § 2º, II, ambos da Lei 8.666/1993, o que permitiu a inserção, como custos, de tributos diretos e personalísticos, em afronta Súmula-TCU 254/2010. 
69.	A mesma audiência deve abranger também a retenção dos tributos IRPJ e CSLL, os quais o IBMP era isento, em afronta ao art. 15 da Lei 9.532/1997. A responsabilização está vinculada às competências da Diretoria de Administração (§§ 57-62) .
70.	Por ocasião do mérito, caberá também determinação à Hemobrás para que promova, junto ao IBMP, a recuperação, com correção monetária, dos valores retidos a título de IRPJ e CSLL quando do Contrato 29/2011 e seu aditivo, uma vez que foram inseridos indevidamente pelo contratado como custo contratual.
Justificativa dos preços
Despesas administrativas
71.	Quando a contratação se dá com base no art. 24, XIII, da Lei 8.666/1993 é admitida a inclusão de recursos para fomento da contratada. O Voto do Relator (item 39) do Acórdão-TCU-Plenário 3.019/2012 considerou que o art. 24, XIII, é dispositivo ‘destinado ao incremento, pelo Estado, de instituições que se enquadrem nas definições ali contidas’.
72.	No mesmo sentido, o Relatório do Relator no Acórdão-TCU-Plenário 657/1997 (item 5.2.1) :
‘A nosso ver, o propósito do art. 24, inc. XIII, do Estatuto é estimular as instituições que menciona, favorecendo-lhes a obtenção de contratos com o serviço público como forma de ajudar-lhes no seu auto-custeio. Com isso, o Estado estará estimulando, em cumprimento aos mandamentos constitucionais, ainda, que por via indireta, as ações voltadas para o ensino, a pesquisa e o desenvolvimento institucional. Nesse sentido, pouco importa o objeto específico da contratação, desde que seja compatível com os objetivos sociais da instituição contratada e possa ser satisfatoriamente prestado com sua própria estrutura’.
73.	Ainda, o Acórdão-TCU-2ª Câmara 887/2010: ‘A contratação decorrente da referida norma não está orientada pela maior vantagem econômica do Estado, de forma que os preços não serão determinantes na escolha, desde que sejam demonstrados e não se revelem excessivamente dissonantes em relação ao mercado’.
74.	A doutrina também possui o mesmo entendimento, conforme Jorge Ulisses Jacoby Fernandes (‘Contratação Direta Sem Licitação’, 5ª Edição, 2004, Editora Brasília Jurídica, p. 421) :
O inciso ora em estudo vem representando, efetivamente, importante fonte de recursos para essas instituições. A Folha de São Paulo anunciou, recentemente, que a Universidade de Brasília, através da prestação de serviços, consultorias, convênios e desenvolvimento de projetos tem conseguido angariar o equivalente a 1/3 dos recursos que recebe do orçamento da União, com a vantagem de que essa fonte não sofre contingenciamentos. Enquanto a Universidade proporciona aos seus estudantes e pesquisadores a oportunidade de aplicar os conhecimentos teóricos, recebe os recursos e os aplica desenvolvendo e qualificando ainda mais os setores envolvidos. 
A oportunidade oferecida pela Lei de Licitações deve ser aproveitada como uma solução concreta e eficaz à sobrevivência de instituições que desenvolvem trabalhos de relevante importância ao progresso do País, desde que sejam fielmente observados os requisitos legais.
75.	A Lei 8.666/1993 restringe as ONGs que podem ser incluídas nesse artigo, justamente porque é uma forma de o Estado obter sua economicidade e vantajosidade e, simultaneamente, fomentar o ensino e a pesquisa de instituição brasileira com inquestionável reputação ético-profissional.
76.	Ao invés de contratar uma empresa, cujo lucro seria dividido entre os sócios, contrata-se, pelo mesmo preço, uma instituição de pesquisa, cujo fomento será revertido à capacitação e desenvolvimento da ONG. No caso do IBMP, revertido à saúde da sociedade.
77.	As ONGs (associações) não possuem como finalidade o lucro ou uma atividade econômica, características das empresas, no entanto, para atingir seus fins, podem exercer atividade econômica e devem almejar resultado positivo, de forma a arcar com sua manutenção e desenvolvimento.
78.	Segundo o art. 12, § 3º, da Lei 9.532/1997, que trata da legislação tributária, ‘considera-se entidade sem fins lucrativos a que não apresente superávit em suas contas ou, caso o apresente em determinado exercício, destine referido resultado, integralmente, à manutenção e ao desenvolvimento dos seus objetivos sociais’.
79.	Caso o instrumento assinado fosse convênio, ao invés de contrato, poderiam ser aceitas despesas administrativas até o limite de 15%, para caso extremo, determinação que consta do art. 39, parágrafo único, da Portaria-MPOG/MF/CGU 127/2008 e posterior art. 52, parágrafo único, da Portaria-CGU/MF/MP 507/2011:
Os convênios celebrados com entidades privadas sem fins lucrativos, poderão acolher despesas administrativas até o limite de 15% (quinze por cento) do valor do objeto, desde que expressamente autorizadas e demonstradas no respectivo instrumento e no plano de trabalho. 
80.	Como o convênio não possui fim lucrativo, as despesas administrativas incluídas devem ser necessárias e proporcionais ao cumprimento do objeto, observação disposta no posterior Decreto 8.244/2014, art. 11-A, III.
81.	No caso de contrato baseado no art. 24, XIII, da Lei 8.666/1993, o parâmetro utilizado para o preço global é o preço de mercado, podendo incluir, como fomento, o pagamento de despesas administrativas, mesmo que sem vínculo com o objeto do contrato, pois, afinal, trata-se de apoio à manutenção/custeio da ONG, como entende o TCU.
82.	As despesas rateadas pelo IBMP, R$ 752.069,74, significaram 14% do total do contrato. No termo original foram 15,5% e no termo aditivo, 8,9% (peças 52, p. 31 e 38) , ou seja, utilizando o parâmetro de 15% dos convênios, o rateio de 14% se mostra razoável, até porque considerou-se que nenhuma das despesas administrativas rateadas possuiu vínculo com o contrato.
83.	O percentual de rateio do termo aditivo foi menor do que o do termo original, possivelmente, porque o valor do termo aditivo foi estabelecido de forma a não ultrapassar o limite de 25%, como será visto adiante. 
84.	O rateio das despesas foi endossado pela Hemobrás sem nenhuma justificativa do percentual utilizado ou esforço para parametrizá-lo. Na apresentação desse pelo IBMP consta apenas o título ‘Critério de rateio IBMP’, mas com conteúdo em branco (peça 52, p. 31 e 38) . Esses demonstrativos também não foram anexados ao processo antes da contratação.
85.	O art. 6º, IX, da Lei 8.666/1993 define projeto básico como o conjunto de elementos necessários e suficientes, com nível de precisão adequado, para caracterizar o serviço ou complexo de serviços objeto da licitação, elaborado com base nas indicações dos estudos técnicos preliminares, que assegurem a viabilidade técnica e que possibilite a avaliação do custo e a definição dos métodos e do prazo de execução, devendo conter: elementos constitutivos com clareza, soluções técnicas suficientemente detalhadas,  tipos de serviços e orçamento detalhado do custo.
86.	O art. 7º, § 2º, II, da Lei 8.666/1993 exige orçamento detalhado em planilhas que expressem a composição de todos os seus custos unitários. 
87.	O art. 26, § único, III, da Lei 8.666/1993 exige justificativa de preço para o caso de dispensa de licitação, sendo que o preço é apresentado mediante sua composição devidamente detalhada, conforme os artigos 6º e 7º acima. 
88.	Como a composição foi mal elaborada, omitindo despesas fundamentais de serem justificadas, logicamente, a justificativa de preço omitiu fato relevante, havendo infração ao artigo 26 citado. 
89.	Portanto, cabe audiência a Marcos A.A., à época diretor de administração e finanças e presidente substituto, por ter aprovado o Plano de Trabalho sem incluir as despesas a serem rateadas, em afronta ao art. 6º, IX, art. 7º, § 2º, II, art. 26, parágrafo único, III, da Lei 8.666/1993. A responsabilização está vinculada às competências da Diretoria de Administração (§§ 57-62) .
Outras despesas
90.	O Projeto Básico fixou o custo total do serviço em R$ 4.240.241,83, com base nos seguintes valores globais (peça 42, p. 21-23) :
a)	pagamento de R$ 848.048,37 por uma ‘reunião de abertura e diagnóstico das necessidades’;
b)	dez pagamentos de R$ 318.018,14 referentes à: qualificação (quatro meses) , validação (dois meses) , especialização da equipe técnica (três meses) e implantação dos procedimentos e acompanhamento inicial (um mês) ;
c)	pagamento de R$ 212.012,09 pela ‘implantação dos procedimentos e acompanhamento inicial’ (um mês e meio) .
91.	Verifica-se na alínea ‘b’ acima a ocorrência de serviços diferentes com um mesmo valor e, nos itens ‘b’ e ‘c’, um mesmo serviço (implantação dos procedimentos e acompanhamento inicial) com valores bem diferentes: R$ 318.018,14 por um mês e R$ 212.012,09 por um mês e meio. A falta de detalhamento dos custos das atividades impossibilita avaliação das razões dessas ocorrências.
92.	Os dez pagamentos de R$ 318.018,14 apresentam mesmo custo para serviços distintos, o que não é razoável. Já os serviços do contrato e de seu termo aditivo são os mesmos, mas apresentam valores diferentes: R$ 318.018,14 no termo original e R$ 265.007,50 no aditivo. 
93.	Durante toda a vigência do contrato, o corpo técnico era o mesmo e as atividades semelhantes e de mesma natureza, mas o preço do serviço caiu 17%, de R$ 318.018,14 para R$ 265.007,50. 
94.	A validação da câmara fria envolvia ‘área, equipamentos, processos e capacitação técnica’, sendo que os três primeiros itens já deveriam estar detalhados quando de seu projeto de engenharia, mas nenhum detalhamento constou do Projeto Básico. 
95.	O próprio presidente substituto, Marcos A.A., justificou o preço ofertado: ‘o valor cotado pelo Instituto encontra-se dentro do esperado para as características singulares deste tipo de contratação’ e ‘informo, ainda, que os preços apresentados pelo IBMP estão de acordo com os praticados no mercado’ (peça 41, p. 88-89) . 
96.	Se houve essa afirmação é porque, presume-se, houve uma comparação, a qual deveria constar do procedimento licitatório, todavia, não consta do processo nem foi encaminhada ao TCU, mesmo após duas diligências que demandaram essa informação específica. Não há elementos no procedimento administrativo para a contratação para que se pudesse concluir que o valor cotado ‘encontra-se dentro do esperado’. Qual a referência comparativa para se fazer tal afirmação? Não há nos autos. O presidente substituto se responsabilizou e assinou o contrato. 
97.	No transcorrer do contrato foi excluído o serviço de validação dos sistemas computadorizados, que estava no abrangente escopo, mas não houve redução do preço. Não foi possível aferir essa redução porque o plano de trabalho não estava suficientemente detalhado e quantificado.
98.	Pelos pagamentos, todos os serviços foram prestados na perfeita conformidade, sem nenhum ajuste de valores. Como não há detalhamento dos custos, seria impossível para o fiscal do contrato atestar um cumprimento parcial de qualquer serviço. 
99.	Na prorrogação do contrato, a Hemobrás efetuou cotação junto a quatro empresas (peça 44) : Focum (p. 1-3) , Omag (p. 4-5) , TSA (p. 6-7) e Soloqual (p. 8-9) , sendo que apenas a Focum encaminhou orçamento, apesar de a Omag atuar na qualificação e validação de câmaras frias hospitalares, conforme seu sítio na internet. Ou seja, era possível efetuar cotação de preços quando do termo original.
100.	Quando dessa prorrogação, o IBMP citou em seu relatório: ‘a Hemobrás demandou ao IBMP a permanência de todo o corpo técnico envolvido no projeto com vistas à manutenção das operações da Câmara Fria B01, bem como de todos os sistemas que suportam tais operações’ (peça 43, p. 92) . No entanto, os serviços macros também se mantiveram os mesmos (peça 44, p. 93, e peça 41, p. 12) .
101.	No entanto, no processo não havia a prévia informação de quantas pessoas estiveram envolvidas, quais as especialidades, quanto tempo se dedicaram e quanto custaram. Somente em derradeiro trabalho de apuração, por uma comissão de servidores da Hemobrás, que se deu em atendimento a recomendação da CGU, é que apareceram planilhas mais descritivas de despesas.
102.	Quem encaminhou o Projeto Básico à diretoria da Hemobrás, sem o detalhamento necessário, foi Bruna C., gerente de garantia da qualidade, em 14/9/2011 (peça 41, p. 1) , mesmo dia em que Marcos, A.A., presidente substituto, aprovou o Projeto (peça 41, p. 10) .
103.	A falta de detalhamento do Projeto Básico implicou em outras irregularidades, como será visto no transcorrer da instrução.
104.	Por exemplo, tornou-se inviável a comparação dos preços orçados com o mercado, tais como: quantidade de profissionais e horas trabalhadas por cada um, passagens aéreas, diárias e táxi. Também, ficou impossível a comprovação da execução das atividades, integral ou parcialmente.
105.	O art. 6º, IX, da Lei 8.666/1993 define projeto básico como o conjunto de elementos necessários e suficientes, com nível de precisão adequado, para caracterizar o serviço ou complexo de serviços objeto da licitação, elaborado com base nas indicações dos estudos técnicos preliminares, que assegurem a viabilidade técnica e que possibilite a avaliação do custo e a definição dos métodos e do prazo de execução, devendo conter: elementos constitutivos com clareza, soluções técnicas suficientemente detalhadas,  tipos de serviços e orçamento detalhado do custo.
106.	O art. 7º, § 2º, II, da Lei 8.666/1993 exige orçamento detalhado em planilhas que expressem a composição de todos os seus custos unitários. 
107.	No transcorrer do contrato foi excluído o serviço de validação dos sistemas computadorizados, mas não foi possível aferir o impacto dessa exclusão no valor do contrato, pois o plano de trabalho não estava suficientemente detalhado e quantificado.
108.	Entre os relatórios emitidos pelo IBMP, alguns não possuem timbre, conclusão e identificação de seus autores ou assinaturas e outros são finalizados repentinamente, impossibilitando concluir se havia mais alguma página e inviabilizando a comprovação de quem realizou os trabalhos (peça 43, p. 17 e 32, e peça 44, p. 91) .
109.	Como não houve detalhamento dos custos, não foi possível verificar uma compatibilidade entre os preços dos serviços com o mercado. O detalhamento só foi incluído ao processo em 27/6/2013, após o término da vigência do contrato, em 23/3/2013, o que é uma irregularidade em face dos artigos 6º e 7º mencionados. 
110.	Quanto à responsabilidade pelo projeto básico sem o detalhamento dos custos, dadas as circunstâncias observadas no transcorrer do processo, apesar desse ter sido elaborado pela gerente de garantia da qualidade, pode-se eximi-la de responsabilidade, pois houve o domínio completo do processo por parte do presidente substituto, que, inclusive, aprovou o projeto básico no mesmo dia que o recebeu. Também, foi quem emitiu a nota de empenho como ordenador de despesas (peça 42, p. 4) . 
111.	Segundo o inciso VII do art. 18 do Estatuto da Hemobrás, compete à Diretoria Executiva, em regime de colegiado, autorizar a realização de acordos, contratos e convênios. Segundo o art. 21 do mesmo instrumento compete aos diretores:
a)	sem prejuízo das atribuições a eles conferidas pelo Conselho de Administração, auxiliar o Presidente na direção e coordenação das atividades da Hemobrás;
b)	orientar, coordenar, desenvolver e fiscalizar a execução das atividades relacionadas à sua área de competência;
c)	participar das reuniões da Diretoria, concorrendo para assegurar a definição de políticas a serem adotadas pela Hemobrás e relatando os assuntos da respectiva área de responsabilidade.
112.	O art. 26, III, da Lei 8.666/1993 determina que o processo de dispensa seja instruído com justificativa do preço. A contratação também estava sujeita ao princípio da economicidade, art. 37 da Constituição Federal, e da proposta mais vantajosa para a administração pública, art. 3º da Lei 8.666/1993. Ainda, a Súmula-TCU 250 exige, para a dispensa de licitação baseada no art. 24, XIII, da Lei 8.666/1993, a comprovada compatibilidade com os preços de mercado.
113.	Portanto, cabe audiência a Marcos A.A., à época diretor de administração e finanças e presidente substituto, por ter ratificado e homologado a dispensa de licitação e por ter emitido a nota de empenho à contratação sem comprovação da compatibilidade dos preços contratados com os de mercado e sem projeto básico detalhando os custos por atividade. 
114.	Cabe também audiência ao presidente da Hemobrás à época, Rômulo M.F., que assinou o contrato sem a justificativa do preço e sem a comprovação da compatibilidade dos preços com o mercado. 
115.	As irregularidades afrontam o art. 3º e art. 26, § único, III, da Lei 8.666/1993, ao art. 37 da Constituição Federal e à Súmula-TCU 250, e as responsabilizações estão vinculadas às competências do presidente e da Diretoria de Administração (§§ 57-62) .
Comparativo do preço
116.	Conforme os termos do Contrato 22/2007, a transferência de tecnologia pelo LFB envolve toda a fábrica, que possui dezessete blocos, por 48 meses e valor original de R$ 8,5 milhões (1/10/2007) , que atualizados pelo Sistema Débito do TCU, até 31/5/2016, resultam em R$ 14.646.350,00. O LFB também receberá 5% de royalties durante dez anos a partir da produção da fábrica. 		Suas obrigações contratuais são amplas, entre elas (peça 53, p. 48-49) :
a)	avaliar, em conjunto com a Hemobrás, as empresas de engenharia candidatas à construção da fábrica e suas propostas técnicas;
b)	prestar assistência técnica para a construção da fábrica;
c)	fornecer o plano-geral (plano-mestre e protocolos) de validação das instalações, equipamentos, processo e produtos;
d)	participar da equipe de qualificação e validação;
e)	prestar a assistência técnica na compra de equipamentos;
f)	fornecer o plano mestre de validação das instalações (pelo item 1.1.3 da cláusula sétima) , equipamentos e processos, além de participar da equipe de qualificação e validação. 
117.	Por outro lado, o contrato com o IBMP envolveu apenas o bloco B01, por dezessete meses e valor original de R$ 5,3 milhões (28/10/2016) , que atualizados na forma acima resultam em R$ 7.330.960,00, ou seja, em torno de 50% do valor do contrato com o LFB, para apenas um bloco. 
118.	A obrigação contratual do IBMP foi assessorar a Hemobrás quanto ao cumprimento das normas relativas ao B01, ação que necessitava do plano mestre fornecido pelo LFB, mas esse não consta anexado ao processo do contrato.
119.	O bloco B01, com 2.700 m2, trata de armazenamento e triagem do plasma, mas não é o mais importante, havendo o B02, com 13.050 m2, destinado ao fracionamento do plasma em medicamentos (coração da fábrica) e o B03, com 10.782 m2, destinado à liofilização (desidratação) . Quanto custará a assessoria à validação dos processos executados nesses dois blocos?
120.	O LFB recebeu R$ 305 mil/mês para assessorar diversos serviços em toda a fábrica, enquanto o IBMP recebeu R$ 431 mil/mês para serviço restrito e apenas quanto ao B01. Não foram comparados os serviços prestados, mas é notória uma obrigação maior pelo LFB, assim como o recebimento de um pagamento a mais quando do funcionamento da fábrica. 
121.	Essa superficial comparação de valores ressalta a gravidade da ausência do embasamento do preço quando da contratação do IBMP. O embasamento visa garantir vantagem para a Administração, mas a direção da Hemobrás não agiu com a cautela esperada, ao dar continuidade à licitação, com preço não embasado, e ignorando a jurisprudência do TCU indicada pela área jurídica da empresa (Acórdão 50/2007 – vide item 124 adiante) , o que impediu a comprovação de que a contratação tenha se dado por preço justo, fato que justifica a proposta de audiência a respeito.
Justificativa pela escolha do IBMP
122.	No sítio do IBMP não consta caracterizada a experiência para assessoria à certificação de plantas industriais, o que foi confirmado pelo fato de, após efetivada a contratação, o instituto ter alegado não estar capacitado para a parte do serviço relativa aos sistemas computadorizados.
123.	A empresa M&D Consultoria (www.consultoriamd.com.br) , contratada pelo IBMP para prestar curso a funcionários da Hemobrás, fornece, além de treinamentos, serviços de ‘suporte em elaboração de protocolos de qualificação e validação e execução de testes de qualificação e validação’ em diversas áreas, inclusive presta serviço de observância às normas da Anvisa (peça 43, p. 76-78) . 
124.	Apesar de o próprio IBMP ter especificado os serviços que realizaria, antes do 4º pagamento informou que não possuía expertise em validação de sistemas computadorizados e que tal serviço não estava previsto no escopo contratado (peça 42, p. 96) , sendo que essa validação faz parte do cumprimento da RDC 17/2010, arts. 570 a 590. 
125.	Se não detinha essa experiência, tal validação deveria ter sido claramente excluída do termo do contrato, o que poderia inviabilizar a contratação ou reduzir seu valor ou permitir o surgimento de outros fornecedores do serviço. Isso foi mais um fato comprometedor à justificativa pela dispensa de licitação.
126.	A Hemobrás deveria repactuar o preço ou rescindir o contrato, conforme determina o art. 65, I, b, e art. 78 da Lei 8.666/1993, que trata do não cumprimento de cláusulas contratuais ou do cumprimento irregular delas, mas tendo em vista tratar-se de uma parceria, como alegou a Hemobrás para a dispensa de licitação, no mínimo deveria haver uma repactuação, desconsiderando a infração ao art. 78.
127.	No caso da repactuação do valor do contrato por exclusão do serviço, esse fato ocorreu em 2012, fora do regime de competência destas contas, mas originário de um projeto básico mal detalhado, irregularidade objeto de audiência proposta ao final desta instrução.
128.	O diretor administrativo e financeiro da Hemobrás, que substituía o presidente, justificou a escolha do IBMP por ser instituição de pesquisa, sem fins lucrativos, com condições de atender prontamente às situações necessárias e com capacidade técnica (peça 41, p. 89) . 
129.	Verificou-se que o Instituto foi selecionado já no Projeto Básico, no qual consta: ‘Para tanto, foi escolhido o IBMP’ (peça 42, p. 20) , sendo que essa peça deveria definir os serviços. O procedimento infringe o art. 7º, § 2º, I, da Lei 8.666/93, que determina a contratação após a conclusão do projeto básico. Nesse caso, o próprio projeto já sinalizou o contratado.
130.	A Hemobrás deveria solicitar a outras empresas orçamentos para a realização de auditoria com vistas ao cumprimento das normas, no entanto, fixou-se nos valores genéricos apresentados pelo IBMP (peça 42, p. 27) , que, por ser experiente na área, poderia e deveria ter detalhado os custos.
131.		O entendimento do TCU a respeito é farto, como demonstram: Decisão-Plenário 278/1996 (Relatório do Ministro Relator) , Decisão-Plenário 686/1998 (Voto do Ministro Relator) e Decisão-Plenário 751/2002 (Voto do Ministro Relator) .
132.	Portanto, cabe audiência a Marcos A.A., à época diretor de administração e finanças e presidente substituto, por ter ratificado e homologado a dispensa de licitação com indicação do contratado já projeto básico, e ao presidente da Hemobrás à época, Rômulo M.F., que assinou o contrato com essa irregularidade, em afronta ao art. 7º, § 2º, I, da Lei 8.666/93. A responsabilização está vinculada às competências da Diretoria de Administração (§§ 57-62) .
Pareceres jurídicos
133.	O parecer jurídico sobre o contrato, Parecer 093/2011-PJ, intitulado ‘Análise de procedimento de dispensa de licitação’ (peça 42, p. 15-16) , inicia-se:
Preliminarmente e, somente à título de conhecimento quanto ao entendimento dos órgãos de controle a respeito do tema, salientamos entendimento do TCU, no Acórdão 50/2007-TCU-Plenário, quanto a fundamentação legal utilizada: (sublinhado no original) 
1.	A contratação direta com fundamento no art. 24, XIII, da Lei de Licitações deve ocorrer quando houver nexo entre esse fundamento, a natureza da instituição contratada e o objeto ajustado, além da compatibilidade entre o preço pactuado e o preço de mercado. (sublinhou-se) 
2.	Os instrumentos contratuais devem explicitar os preços a serem pagos pelos itens de serviços efetivamente executados, a fim de garantir que os mesmos sejam compatíveis com os preços de mercado. 
134.	Apesar de o citado art. 26 da Lei 8.666/93, em seu parágrafo único, III, exigir que o processo seja instruído com a justificativa de preço, no texto do parecer não há referência explícita a essa necessidade, pelo contrário, reduz sua importância, utilizando de forma sublinhada a expressão ‘somente à título de conhecimento’.
135.	Quanto as outras pendências, a Procuradoria descreve cada medida corretiva a ser adotada e de forma incisiva, utilizando a conjugação verbal ‘deverá’ quanto às correções. 
136.	Os dois últimos parágrafos do parecer assim assinalam: 
Assim sendo, uma vez cabalmente regularizado o procedimento, caracterizando assim o procedimento de dispensa de licitação, restará o reconhecimento e a ratificação da situação conforme artigo 26, caput, da Lei 8.666/93.
Isso posto, remeto os autos a GA e, posteriormente, à GCL para as diligências pertinentes, sendo certo que a aprovação do procedimento em questão estará condicionada ao cumprimento de todas as observações contidas no presente pronunciamento.  (sublinhou-se) 
137.	O parecer relacionou as correções necessárias, mas não incluiu a principal, a necessidade de balizamento dos preços, restringindo-se a citar a ementa do Acórdão-TCU-Plenário 50/2007, ou seja, apesar do título do parecer, não houve a análise esperada do procedimento de licitação. 
138.	Quando da prorrogação do contrato, o novo parecer conclui claramente que ‘consta dos autos justificativa técnica para a pretensa contratação, bem como a proposta comercial da contratada e pesquisa de mercado demonstrando a vantajosidade na prorrogação’ (peça 44, p. 35) . Ambos os pareceres foram assinados pela mesma assessora jurídica, Jaqueline N.S.R., advogada cedida pela Fiocruz. 
139.	Ou seja, quando da prorrogação do contrato a assessora jurídica observou claramente a presença da pesquisa de mercado, mas não foi objetiva ao apontar essa ausência de pesquisa de marcado quando do termo original, sendo que a pesquisa era essencial na fase da contratação, que desencadeia todos os demais procedimentos.
140.	No item 5 do parecer também consta que ‘o projeto básico encontra-se regular’, o que não correspondia à realidade, pois não houve um detalhamento dos custos que permitisse o acompanhamento da execução do contrato. 
141.	Apenas a título de informação, destaca-se entendimento do Supremo Tribunal Federal sobre a classificação de pareceres das procuradorias, conforme o Mandado de Segurança 24.584-1/DF: 
a)	quando a consulta é facultativa, a autoridade não se vincula ao parecer proferido, sendo que seu poder de decisão não se vincula ao parecer proferido, sendo que seu poder de decisão não se altera pela manifestação do órgão consultivo; 
b)	quando a consulta é obrigatória, a autoridade não se vincula a emitir o ato tal como submetido à consultoria, com parecer favorável ou contrário, e se pretender praticar o ato de forma diversa da apresentada à consultoria, deverá submetê-lo a novo parecer; 
c)	quando a lei estabelece a obrigação de decidir à luz de parecer vinculante, essa manifestação de teor jurídico deixa de ser meramente opinativa e o administrador não poderá decidir senão nos termos da conclusão do parecer ou, então, não decidir.
142.	A contratação em tela possuiu duas irregularidades básicas e conexas: ausência do balizamento do preço total e ausência do detalhamento dos custos. Trata-se de contratação de alto valor e um posicionamento mais claro da assessoria jurídica poderia ter impedido a forma como foi efetivada. 
143.	Não havia complicações ou divergências de entendimentos quanto à exigência da justificativa de preço, bastaria o parecer apontá-la, e deveria fazê-lo claramente, pois era crucial.
144.	Cabe destaque ao recente caso em que o Departamento de Trânsito do Distrito Federal estava adquirindo motos por meio de dispensa de licitação por adesão a ata de preços e tendo efetuado três consultas. A Procuradoria-Geral do Distrito Federal recomendou a realização de outros orçamentos, inclusive abrangendo modelos diferentes.
145.	A importância do parecer é tal que é exigido pela Lei 8.666/1993, art. 38, parágrafo único, quando da aprovação da minuta de contratos. A jurisprudência do TCU também é clara quanto ao assunto, conforme os julgados a seguir:
a)	Acórdão-Plenário 3.126/2012:
Representação. Responsabilidade. Contratação direta. O consultor jurídico é responsabilizado quando emite parecer referendando contratação por inexigibilidade de licitação sem a presença dos pressupostos necessários para o uso do instituto. Multa.
b)	Acórdão-Plenário 899/2012:
Relatório de Auditoria. Responsabilidade. Contratação direta. O consultor jurídico pode ser responsabilizado quando não aborda com a devida propriedade a justificação de preços na contratação direita, apresentando, apenas, parecer singelo. Responsabilidade do gestor e do parecerista jurídico. Multa.
146.	Há também os Votos do Acórdão-Plenário 1.801/2007, Acórdão 994/2006-TCU-Plenário 289/1.996. 
147.	O TCU também trata da responsabilidade solidária nos casos de erro grosseiro e parecer desarrazoado (Acórdão-Plenário 2.199/2008) ou com fundamentação insuficiente (Acórdão-1ª Câmara 2.109/2009) .
148.	Após a assinatura do contrato, o procurador titular participou da primeira reunião entre a Hemobrás e o IBMP (peça 42, p. 57-58) , no entanto, o mesmo não participou dos dois pareceres à contratação, eventos mais importantes. 
149.	O parecer da assessora deveria ser endossado pelo procurador, que possuía a competência legal para isso, tanto que a numeração do documento inclui a sigla ‘PJ’, ou seja, Procuradoria Jurídica, e quem representa esse setor é o procurador jurídico, não a assessora que assinou os dois pareceres. 
150.	No caso de ausência do titular por motivo de viagem a trabalho, licença ou férias, a assessora deveria assinar como substituta, dando transparência ao processo. O endosso do procurador a um parecer reforça-o, mas sua ausência, principalmente em uma contratação de grande monta, impediu a avaliação da matéria por mais de uma pessoa, ainda mais sendo essa pessoa a titular da unidade responsável.
151.	O TCU também possui entendimento sobre a responsabilidade quando da delegação de competência, conforme o Voto do Acórdão-2ª Câmara 2.994/2015:
22. A propósito, vale aqui pontuar que a jurisprudência desta Corte é forte no sentido de que o instrumento da delegação de competência não retira a responsabilidade de quem delega, visto que remanesce a responsabilidade no nível delegante em relação aos atos do delegado (v.g. Acórdão 56/1992-TCU-Plenário; Acórdão 54/1999-TCU-Plenário; Acórdão 153/2001-TCU-Segunda Câmara) . Cabe, por conseguinte, à autoridade delegante a fiscalização dos atos de seus subordinados, diante da culpa in eligendo e da culpa in vigilando.
152.	Também, segundo a Revista do TCU, janeiro/abril 2008, p. 9:
Há de se diferenciar delegação de competência de assessoramento. Um gestor que investe um subordinado da capacidade de praticar atos administrativos, mantém a responsabilidade por esses mesmos atos. Já o assessoramento, diz respeito à escolha de subordinados para auxílio à tomada de decisões, contudo, mantendo o superior a integral responsabilidade pelas decisões tomadas.
153.	O artigo 1º do Decreto 83.937/1979, que regula a delegação de competência, dispõe que essa visa ‘acelerar a decisão dos assuntos de interesse público ou da própria administração’ e o parágrafo único do art. 2º do mesmo diploma, dispõe que ‘A delegação de competência não envolve a perda, pelo delegante, dos correspondentes poderes’, ou seja, se há poderes, há deveres.
154.	Segundo o art. 15, VI, a, do Regimento Interno da Hemobrás, que é de 2011, a Procuradoria Jurídica é competente para analisar, prévia e conclusivamente, os contratos. O art. 56, II, do mesmo regimento incumbe ao procurador jurídico, entre outras funções, ‘dirigir, comandar e controlar as atividades e projetos sob responsabilidade de sua unidade administrativa’. 
155.	O art. 26, § 1º, do estatuto da Hemobrás rege que ‘o Procurador-Geral será nomeado pelo Presidente da Hemobrás entre brasileiros residentes no País, dotado de notórios conhecimentos e experiência, idoneidade moral e reputação ilibada’. O procurador era cedido pela Advocacia Geral da União (AGU) e exerceu sua função entre 3/12/2009 a 21/3/2012 (peça 48) , sendo que o primeiro parecer foi de 24/10/2011.
156.	Segundo o Supremo Tribunal Federal e seus Mandados de Segurança 24.073/2002 e 24.631-6/DF, de 2007, a responsabilização de procurador que manifesta sua opinião em parecer depende de demonstrada má-fé, com culpa grave ou erro grosseiro. 
157.	A forma como foi emitido o parecer da Procuradoria Jurídica contribuiu para a ocorrência das seguintes irregularidades no Contrato 29/2011: 
a)	aprovação do Plano de Trabalho sem o detalhamento dos custos, em afronta ao art. 6º, IX, e ao art. 7º, § 2º, II, ambos da Lei 8.666/1993, o que permitiu a inserção, como custos, de tributos diretos e personalísticos, em afronta Súmula-TCU 254/2010;
b)	aprovação do Plano de Trabalho sem incluir as despesas a serem rateadas, em afronta ao art. 6º, IX, art. 7º, § 2º, II, art. 26, parágrafo único, III, da Lei 8.666/1993;
c)	ratificação e homologação da dispensa de licitação e emissão da nota de empenho à contratação sem comprovação da compatibilidade dos preços a serem contratados com os de mercado, em afronta ao art. 3º e art. 26, parágrafo único, III, da Lei 8.666/1993, ao art. 37 da Constituição Federal e à Súmula-TCU 250;
d)	ratificação e homologação da dispensa de licitação com indicação prévia do contratado por meio do projeto básico apresentado, em afronta ao art. 7º, § 2º, I, da Lei 8.666/93.	
158.	No entanto, falha de controle interno naquela Procuradoria, a ausência de segregação de funções, impediu apurar eventual responsabilização em seu âmbito. 
159.	Independentemente disso, a responsabilidade maior pelo feito recai sobre o presidente da Hemobrás e seu diretor de administração e finanças, pois os procedimentos que deveriam ter sido adotados na contratação em tela são claros, textuais, na Lei 8.666/93, conforme tratado em outros itens. 
160.			Porém, visando inibir ocorrências futuras como a ora relatada, cabe dar ciência à Hemobrás sobre ausência de manifestação do procurador jurídico titular ou de seu substituto, quando dos pareceres relativos ao Contrato 29/2011 e seu Termo Aditivo, em afronta ao art. 38, parágrafo único, da Lei 8.666/1993, c/c art. 15, VI, ‘a’, e art. 56, II, do Regimento Interno da Hemobrás.
Objetivo e objeto
161.	O Contrato 29/2011 tinha como objetivo e objeto:
a)	objetivo: o cumprimento das normas legais envolvidas na construção das instalações para a produção dos hemoderivados e biotecnologia (peça 42, p. 20) ;
b)	objeto: a prestação de serviço de apoio logístico e operacional à implantação e funcionamento da Câmara Fria B-01, incluindo (peça 42, p.35) : prestação de serviços de gestão operacional da Câmara Fria; prestação de serviço tecnológico para a qualificação e validação de área, equipamentos e processos de acordo com as normas brasileiras de vigilância sanitária; e capacitação técnica para a operação da Câmara Fria. 
162.	Na proposta de serviços do IBMP, constam, entre outros serviços (peça 41, p. 12) :
a)	Prestar assessoria para implantação do sistema de qualidade da Hemobrás;
b)	Prestar assessoria para elaboração de documentos e procedimentos para qualificação e operação da área, bem como dos equipamentos que compõe a Câmara Fria – B01;
c)	Assessorar a Hemobrás nas etapas de qualificação e validação da área, dos equipamentos e processos, de acordo com as normas brasileiras de qualidade e vigilância sanitária. 
163.	O contrato vigeu de 28/10/2011 a 22/3/2013 e o início das operações do B01 se deram em setembro/2012, com a chegada do primeiro caminhão com bolsas de plasma.
164.	Quanto ao objeto, não havia como saber qual seria o ‘serviço de apoio logístico e operacional’ e qual sua dimensão: quantas pessoas seriam empregadas, qual a qualificação delas, quantas horas cada uma trabalharia, qual a tarefa de cada uma, qual o salário de cada uma, qual o conteúdo programático da capacitação. Ou seja, antes da contratação não houve qualificação nem quantificação de cada tarefa, mesmo assim foi orçado um valor.
Exclusão de serviços
165.	O detalhamento das atividades de auditoria foi elaborado pelo IBMP quando da reunião de abertura, em 9/11/2011 (peça 42, p. 67-69) . Mais à frente, em 10/2/2012, a Hemobrás produziu outro cronograma, no qual as tarefas foram aparentemente reduzidas de 37 para 25 (peça 42, p. 95-99) . Como não houve uma devida justificativa, estranha-se a redução de tarefas sem correspondente redução do valor do contrato. 
166.	No novo cronograma, o período de execução das tarefas foi reduzido, aproximadamente, de onze meses para cinco meses. O 1º cronograma acabaria em dezembro/2012 e o 2º antecipou o término para junho/2012, também, sem uma devida justificativa das tarefas que já haviam sido cumpridas e daquelas que foram subtraídas. 
167.	Todas essas mudanças não implicaram em nenhum impacto no valor do contrato, que findou em dezembro/2012 e foi prorrogado para março/2013, sem que constasse outro cronograma que englobe o período de junho/2012 a março/2013.
168.	Segundo relatório do IBMP (peça 43, p. 72) :
Após a qualificação/validação da Câmara Fria B01, bem como, de todos os componentes do sistema a equipe do IBMP em conjunto com a Hemobrás iniciou os processos de revisão e complementação de todas as documentações com vistas a receber a primeira auditoria. Para que os sistemas e processos mantenham-se em operação diversos profissionais do IBMP ficaram lotados na unidade B01.
169.	No processo não constavam quantos e quais profissionais o IBMP disponibilizou para a gestão operacional nem por quanto tempo. Durante os serviços, o IBMP informou, em documento datado de 10/2/2012, que ‘não possui expertise em validação de sistemas computadorizados. Para realização desse tipo de atividade seria necessária a contratação de consultor externo, o que não está previsto no escopo contratado’ (peça 42, p. 96) .
170.	O objetivo da contratação foi ‘o cumprimento das normas legais envolvidas na construção das instalações para a produção dos hemoderivados e biotecnologia’ e um dos objetos era a ‘prestação de serviço tecnológico para a qualificação e validação de área, equipamentos e processos de acordo com as normas brasileiras de vigilância sanitária’. 
171.	A validação dos sistemas computadorizados é uma das quatro partes do processo de validação (§ 30) , ou seja, era percentual relevante na contratação. Essa validação faz parte do cumprimento da RDC 17/2010 (§§ 25-32) , arts. 570 a 590, portanto, o objetivo não foi cumprido em sua totalidade. No sítio do Comprasnet, verificou-se todos os contratos da Hemobrás de 2011 a 2015, sendo que nenhum possuiu objeto semelhante a ‘validação dos sistemas computadorizados’.
172.	O art. 75 da Lei 8.666/1993 determina que ‘os ensaios, testes e demais provas exigidas por normas técnicas oficiais para a boa execução do objeto do contrato correm por conta do contratado’, ou seja, a boa execução do objeto era o cumprimento das normas e a validação da câmara fria e a validação dos sistemas computadorizados fazia parte dos ‘testes e demais provas’.
173.	O Instituto alegou que a contratação de um consultor externo não estava prevista, mas nenhuma outra contratação individual estava prevista, como é o caso do pessoal para a gestão operacional da câmara fria. Foram especificados apenas os serviços-macro a serem contratados.
174.	O serviço foi contratado por um preço global, independentemente de se definir contratações desse ou daquele especialista. A validação da câmara fria não ocorreria se não houvesse a validação dos sistemas computadorizados. Sequer foi avaliado quanto sairia um eventual consultor contratado. Também não foi explicitado se essa redução de atividades foi decorrente de alteração de rotinas, com adoção de procedimentos mais modernos, e o mais importante, sem impacto na qualidade do serviço prestado.
175.	Caberia audiência a Marcos A.A., à época diretor de administração e finanças e presidente substituto, que permitiu a redução de atividade contratada sem repactuação de preços, em afronta ao art. 65, I, b, da Lei 8.666/93, implicando, a partir dos elementos colhidos, em dano ao erário. No entanto, a irregularidade ocorreu em 2012, não podendo haver responsabilização nestas contas. 
176.	Poderia ser autuada uma Tomada de Contas Especial, mas a falta de valoração detalhada dos serviços contratados impossibilitou quantificar o valor do serviço excluído e que poderia ser ressarcido. Ademais, o dano foi consequência da assinatura de um contrato mal especificado e detalhado, questão objeto de proposta de audiência nesta Instrução.
177.	Como a Hemobrás foi dispensada de prestar contas nos exercícios de 2012 e 2013, seria o caso de autuar representação sobre esse fato, entretanto, como já dito, tal irregularidade é decorrente de outra, apurada nestas contas, e o Tribunal poderá sopesar essa consequência no caso de responsabilização dos gestores, caso suas razões de justificativas não sejam acolhidas no contraditório proposto.
Não cumprimento do objetivo
178.	No encerramento do Contrato 29/2011 não consta nenhum documento referente ao cumprimento do objetivo ou objeto. Quanto ao objetivo, a auditoria final do IBMP resultou em um incompleto plano de ação para as não-conformidades.
179.	O extenso Relatório de Auditoria do IBMP (peça 45, p. 8-43) foi o documento que, de certa forma, permitiu demonstrar a ‘prestação de serviço tecnológico para a quantificação e validação de área, equipamentos e processos’, mesmo assim a falta de detalhamentos no início e no transcorrer da contratação não permitiu a necessária transparência.
180.	Em seguida ao Relatório de Auditoria, o IBMP apresentou o Plano de Ação, que nada mais foi do que a transcrição das não-conformidades do relatório, sem nenhum preenchimento de ação corretiva, indicação de responsável, setores envolvidos e prazo (peça 45, p. 49-83) .
181.	O objetivo do plano de ação era definir as atividades a serem executadas para tratamento das não-conformidades e oportunidades de melhoria, bem como estabelecer prazos e responsáveis por cada uma das atividades, visando ainda facilitar o gerenciamento e acompanhamento dos processos. Ou seja, o Plano foi recebido, e pago, de forma incompleta.
182.	Não há provas documentais do real cumprimento do objetivo. O art. 73, I, b, da Lei 8.666/1993 exige que o objeto do contrato seja recebido mediante termo circunstanciado, por seu fiscal ou comissão designada. Isso não ocorreu no contrato em tela, mas, conforme os relatórios do IBMP, foram prestados os serviços de gestão operacional e capacitação técnica para a operação da câmara fria. 
183.	A comissão gestora do contrato era composta por três membros: Antônio E.S.L., gerente de incorporações tecnológicas e processos, Marcelo C.P., gerente de engenharia e automação e Marcos A.A., diretor de administração e finanças e presidente substituto.
184.	Opta-se por excluir de responsabilização os dois primeiros membros, em razão de as notas atestadas possuírem discriminação vaga e semelhante, diferenciando-se apenas por ‘mês 06’, ‘mês 07’ e assim por diante. 
185.	Complementarmente, esses membros eram subordinados à autoridade do presidente substituto, que acompanhou o contrato desde o início, em todas as fases, com atuação destacada em relação aos demais.
186.	Caberia audiência a Marcos A.A., à época diretor de administração e finanças e presidente substituto, que recebeu o objeto do contrato sem termo circunstanciado, em afronta ao art. 73, I, b, da Lei 8.666/93, e com assunção de dano ao erário não quantificável (§§ 165-177) . 
187.	No entanto, a irregularidade ocorreu em 2013 não pode haver responsabilização nestas contas. Dessa forma, caberia representação, mas declina-se, uma vez que a irregularidade é decorrência de outras mais graves já apuradas nestas contas. De qualquer forma, o Tribunal poderá sopesar tal irregularidade como consequência das irregularidades originárias de modo que se faça o impacto na gradação de aplicação de eventual multa, caso haja a responsabilização dos gestores a partir do contraditório proposto. 
Termo original do contrato
188.	O Contrato 29/2011 resume-se em doze parcelas, sendo a primeira de R$ 848.048,37, outras dez de R$ 318.018,14, e a última de R$ 212.012,06, mais quatro parcelas de um aditivo, cada uma de R$ 265.007,50. 
 (...) 
Detalhamento das despesas
216.	As planilhas com custos foram anexadas ao processo somente em 27/6/2013 (peça 51, p. 23-39) , sendo que o contrato foi encerrado em 22/3/2013. As mesmas apresentam valores globais, ou seja, atestam que não houve um acompanhamento da evolução das despesas em cada pagamento.
217.	As planilhas também possuem o mesmo formato de cabeçalhos, mesmo formato de elaboração e, aparentemente, mesma fonte. Nenhuma está datada. Podem ter sido elaboradas em um mesmo momento.
218.	Algumas planilhas referem-se ao termo original (peça 52, p. 23-32) e outras, ao termo aditivo (peça 52, p. 33-39) . Duas delas possuem cabeçalhos com as expressões “previsão” e “previsão 2013” (peça 52, p. 36-37) .
219.	As planilhas referentes ao termo original envolvem os meses de janeiro a dezembro de 2012 e, as do termo aditivo, de janeiro a março de 2013. Porém, a 1ª parcela do termo original foi paga em novembro de 2011 e a 1ª parcela do termo aditivo foi paga em dezembro de 2012. Portanto, as planilhas não refletem a realidade dos pagamentos, indicando serem apenas de planejamento.
220.	Outra prova disso é a planilha referente a passagens e hotelaria do pessoal do IBMP (peça 52, p. 36) , na qual consta, entre a relação de servidores, as denominações “auditor”, “auditor líder”, “especialista”, ou seja, indicando que ainda não havia uma definição desses. Não constam a data de embarque, o fornecedor, os números da nota fiscal e fatura, e a data da emissão. As tarifas são as mesmas.
221.	Uma planilha sobre serviços terceirizados (peça 52, p. 24) , indicou os itens: “estudo de mercado para avaliação e contratação de equipe para o projeto”, “curso de segurança NR-10” e “curso boas práticas de fabricação”. Somente o último desses constou do Projeto Básico e seu valor, acusado pela citada planilha, foi de R$ 9.200,00. No entanto, o 1º dos itens, no valor de R$ 106.000,00, com a empresa Brain Trade, não constou do Projeto Básico. 
222.	As planilhas sobre recursos humanos (peça 52, p. 25-26 e 34-35) trazem salários a partir de janeiro de 2012, mas a 1ª parcela do contrato, a maior, foi paga em 17/11/2011, ou seja, não envolveu recursos humanos. Os totais mensais são diferentes a cada mês, sendo que o menor valor é menos da metade do maior, no entanto, os valores das faturas dos serviços prestados, via de regra, foram iguais. 
223.	Assim, as planilhas que a comissão de servidores apresentou como prova da vantagem da contratação não permitem essa conclusão, além de não refletirem as despesas de fato realizadas.
224.	A prestação de contas do contrato se deu por produtos: simples relatórios entregues pela contratada. No entanto, não basta que os gestores tenham acompanhado a execução do contrato, trata-se de recursos públicos, envolvendo a obrigação da transparência na contratação, execução e prestação de contas.
225.	Verificou-se nos pagamentos 9º e 10º do termo original e 1º e 2º do termo aditivo, quatro pagamentos pelo mesmo serviço, “planejamento de auditoria” e “plano de auditoria”, sendo que o resultado de um planejamento de auditoria é um plano de auditoria.
226.	Nos pagamentos 9º e 10º também foram pagos, respectivamente, “preparação de curso” e “curso BPF”, sendo que a preparação do curso, ao que parece, tratou de preparar o escopo, selecionar os professores e a empresa que o ministraria e o curso, ao que parece, tratou da contratação da empresa, mas não está claro nos autos.
227.	A mesma falta de detalhamento ocorreu nos pagamentos 3º e 4º do termo aditivo, “relatório de auditoria” e “plano de ação”, sendo que o plano só repetiu as não-conformidades do relatório. A 12ª parcela do termo original apresentou um relatório que apenas relacionou as atividades já realizadas, ou seja, um pagamento sem serviço. 
228.	No entanto, deve-se considerar que durante toda a contratação houve a manutenção de pessoal para a operação da B01, não quantificado detalhadamente durante o processo.
229.	Também não foi devidamente justificado o primeiro pagamento de R$ 848.048,37, treze dias após a assinatura do contrato. O Projeto Básico especifica “reunião de abertura e diagnóstico das necessidades para operacionalização da câmara fria”, com duração de duas horas e prazo de execução de “até cinco dias contados da data de assinatura do contrato” (peça 41, p. 5-7) .
230.	A proposta do IBMP denomina esse produto, a reunião, como “mobilização dos recursos e execução dos serviços” (peça 41, p. 13) . Todos os demais produtos estão denominados “execução dos serviços”.
231.	As planilhas anexadas nem citam essa maior despesa do contrato, referente a exatos 20% do termo original. Sua provável razão é pela elaboração do Plano de Trabalho, já que a Hemobrás não possuía conhecimento na área, mesma razão para a dispensa de licitação dirigida ao IBMP, já que o serviço deveria ser pago. 
232.	A falta de detalhamento dos custos permitiu a inclusão de despesa vultosa a título de reunião. Legalmente, a Hemobrás poderia ter contratado o IBMP para elaborar o Plano de Trabalho.
233.	Ficou claro que a organização processual não cumpriu as regularidades e legalidades básicas exigidas, fato também constatado pela CGU, por duas vezes, e pela própria comissão de servidores da Hemobrás. Não há no processo da contratação nenhum relatório dos fiscais do contrato nem menção a qualquer documento que cumprisse essa finalidade. 
Termo aditivo do contrato
234.		A vigência do contrato com o IBMP se encerraria em 27/10/2012, mas em 1/10/2012 a Hemobrás buscou um termo aditivo, justificando que (peça 43, p. 91) : 
‘2. Ocorre que durante a realização do serviço, observou-se a necessidade de adequação de procedimentos, geração de registros, bem como da aplicação de novos treinamentos, o que ocasionará a posterior realização de nova auditoria para a finalização do projeto. 
3. Tais serviços tratam de serviços novos, inicialmente não previstos no contrato inicial, mas que não decorrem de falta de planejamento, mas sim de fatos supervenientes indispensáveis para a conclusão da operacionalização da B01 dentro das características exigidas pelo Contrato de Transferência de Tecnologia’.  
235.	No processo administrativo não consta nenhum projeto básico novo, nenhuma alteração do projeto básico do termo original e nenhum documento que solicita a cotação de preço às empresas. A proposta do IBMP é que traz as informações que caberiam a um projeto básico (peça 43, p. 92-95) : justificativas para o aditivo, descrição do objeto, finalidade, prazo de execução e atividades a serem executadas.
236.	Nessa proposta do IBMP estão relacionados, ipsis litteris, os mesmos serviços constantes da proposta do Instituto ao contrato original (peça 41, p. 12) , sem adicionar nenhum novo serviço. Então, diferentemente do que a Hemobrás justificou, a prorrogação foi apenas de prazo e valor.
237.	A própria justificativa do aditivo pelo IBMP já traz o valor da prorrogação, estipulado exatamente no limite legal de 25% para aditivos (art. 65, § 1º, da Lei 8.666/93) . Como o valor do contrato foi de R$ 4.240.241,83, o IBMP ofertou R$ 1.060.030,00, ou seja, 24,999%.
238.	O aditivo compôs-se de quatro parcelas de R$ 265.007,50, sendo três com o título “execução dos serviços” e a última, “entrega do relatório final”. Essas parcelas foram menores do que as parcelas do termo inicial, R$ 318.018,14, mas, pelo processo, referem-se aos mesmos serviços.
239.	Antes de aditivar o contrato, a Hemobrás realizou cotação de preços em 15/10/2012 (peça 44, p. 1-10) , recebendo uma proposta do IBMP no dia seguinte, 16/10/2012, no valor de R$ 1.060.030,00 (peça 43, p. 92-95) , e outra da empresa Focum Validação, em 18/10/2012, no valor de R$ 2.550.000,00 (peça 44, p. 3) . As demais empresas consultadas declinaram, mas há outras empresas do ramo que talvez pudessem cotar preços: www.swell.eng.br, www.consultoriamd.com.br e www.veco.com.br.
240.	O contrato com o IBMP foi prorrogado em 26/10/2012 por mais cinco meses (peça 44, p. 38-39) , após parecer positivo da Assessoria Jurídica (peça 44, p. 35) .
241.	Cabe destacar a semelhança entre a proposta da Focum para o termo aditivo e a do IBMP quando do termo original (peça 42, p. 26-29) , contendo a mesma estrutura textual, os mesmos índices, o mesmo conteúdo, a mesma estrutura do quadro de atividades, os mesmos símbolos... 
242.	Outra coincidência é que na proposta de preço do IBMP para o contrato original, consta a expressão “doze parcelas”, similarmente ao Cronograma de Desembolso da Focum para a prorrogação, no qual consta também o termo “doze”.
243.	Dividindo-se a proposta da Focum, R$ 2.550.000,00, por doze, resulta em R$ 1.062.500,00, ou seja, 25,0575% do valor do contrato original, infimamente acima do limite legal de 25%, mas acima. 
244.	Não faz sentido uma empresa ter trabalho em preparar uma oferta de preço e cota-lo infimamente acima do limite, o suficiente para ser desclassificada. E, coincidência que ambas as empresas tenham cotado preços com diferenças percentuais próximas de zero.  
245.	Outra estranheza é o fato de a Focum ser uma sociedade empresarial e o IBMP ser uma instituição privada, constituída sem a finalidade de lucro e isenta do pagamento de alguns impostos, e mesmo assim ambas cotaram valores muito próximos.
246.	Concluindo, há fortes indícios de ajuste prévio, onde a Focum estaria na posição de “coelho”, atuando somente para validar o preço cotado pelo IBMP, significando burla à proposta mais vantajosa para a administração, ferindo o art. 3º da Lei 8.666/1993, entendimento bem explorado no Relatório do Acórdão-TCU-Plenário 1.793/2011, § 4, itens 69 e 88. A Hemobrás não buscou uma cotação de preços que oferecesse de forma transparente a seleção de proposta mais vantajosa.
247.	Caberia audiência ao diretor de administração e finanças e presidente substituto à época, Marcos A.A., que assinou a prorrogação contratual considerando essa cotação ajustada e sem buscar uma terceira cotação, mas como a irregularidade ocorreu em 2012 não pode haver responsabilização nestas contas. Dessa forma, caberia representação, mas declina-se, uma vez que a irregularidade é decorrência de outras mais graves já apuradas nestas contas. De qualquer forma, o Tribunal poderá sopesar a irregularidade no caso de responsabilização dos gestores quanto às irregularidades originárias.
1ª parcela (aditivo) 
248.	Em 26/12/2012 foi paga a NF 27, no valor de R$ 265.007,50 (peça 44, p. 83) , mesmo dia do pagamento da NF 26, anterior. O relatório do IBMP cita apenas o planejamento para a auditoria, já citado quando do 9º e 10º pagamentos (peça 44, p. 71-75) . O atesto foi dado pelos três componentes da comissão gestora do contrato (peça 44, p. 70) , mas não foi localizado o “pague-se”.
2ª parcela (aditivo) 
249.	Em 25/1/2013 foi paga a NF 31, no valor de R$ 265.007,50 (peça 44, p. 93) , referente ao Plano de Auditoria, detalhando o cronograma da auditoria a ser realizada de “21 a 25/1/2013” (peça 44, p. 87-91) . O atesto foi dado pelos três componentes da comissão gestora do contrato (peça 44, p. 86) e o “pague-se” por Marcos A.A.
250.	Segundo os documentos encaminhados, o objeto desse pagamento é coincidente com o de outros anteriores, pois o resultado de um planejamento de auditoria, já pago por duas vezes, é um plano de auditoria, que foi pago novamente, ou seja, o mesmo serviço foi pago três vezes. O indevido é perceptível pelo cronograma apresentado, uma tabela com quatro linhas e quatro colunas, elaborada por “quatro profissionais altamente qualificadas e experientes para a realização da auditoria”, afirmação à página 72 da peça 44.
3ª parcela (aditivo) 
251.	Em 28/2/2013 foi paga a NF 35, no valor de R$ 265.007,50 (peça 45, p. 45) , referente ao relatório da auditoria (peça 45, p. 8-43) , que teve como objetivo “um levantamento da conformidade do Sistema da Qualidade em cumprimento às boas práticas de armazenagem e distribuição para o processamento do plasma” e concluiu que, apesar da evolução nas atividades implantadas, houve pendências que necessitavam de um plano de ação para as não-conformidades. 
252.	Ou seja, houve pagamento pelo planejamento de auditoria (1ª parcela) , pela execução de auditoria (2ª parcela) e pelo relatório de auditoria (3ª parcela) , todos no mesmo valor. Deveria ter havido um único pagamento pelo serviço de auditoria, cujo produto seria o relatório. O atesto foi dado por somente um membro da comissão gestora do contrato, Marcos A.A., diretor de administração e finanças (peça 45, p. 4) , o mesmo que assinou o “pague-se”.
4ª parcela (aditivo) 
253.	Em 22/3/2013 foi paga a NF 40, no valor de R$ 265.007,50 (peça 45, p. 90) , referente a um Plano de Ação. 	O atesto foi dado por dois dos três membros da comissão gestora do contrato: Antônio E.S.L., gerente de incorporações tecnológicas e processos e Marcelo C.P., gerente de engenharia e automação (peça 44, p. 47) . O “pague-se” foi de Marcos A.A.
254.	O Plano de Ação foi uma tabela com cinco colunas, sendo que somente a coluna “Evidências” foi preenchida, as demais estão em branco: “Ação corretiva / oportunidade de melhoria”, “Responsável e setor”, “Setores envolvidos” e “Prazo com data” (peça 45, p. 48-83) .
255.	Os documentos encaminhados sugerem um pagamento indevido, pois o plano restringiu-se a repetir as não-conformidades do relatório de auditoria.
Encerramento
256.	A contratação se encerra com esse último pagamento, sem conter mais nenhum documento.
Atestos dos serviços
257.	O primeiro pagamento, que consumiu 20% do valor do contrato, teve o atesto efetuado por um fiscal nomeado após a emissão da nota fiscal, ou seja, não possuía responsabilidade com a atividade enquanto a mesma estava sendo executada. 
258.	Das dezesseis parcelas do contrato e seu aditivo, em pelo menos doze (2ª a 8ª e 11ª parcelas do termo original e 2ª a 4ª parcelas do termo aditivo) o diretor de administração e finanças, Marcos A.A., participou tanto do atesto quanto da autorização dos pagamentos, os chamados “pague-se”. 
259.	Do 10º pagamento em diante, foi constituída uma comissão gestora do contrato, composta por três membros, entre eles, Marcos A.A, que também assinava as ordens de pagamento e assinou a prorrogação do contrato.
260.	Ou seja, não houve segregação de funções, quem assina o contrato é quem atesta seu cumprimento e quem autoriza o pagamento.
261.	A segregação de funções é princípio básico de controle interno, essencial para a sua efetividade, derivado do princípio da moralidade administrativa, ínsito no art. 37, caput, da Constituição Federal. Consiste na separação de atribuições ou responsabilidades entre diferentes pessoas, especialmente nas funções de autorização, execução, atesto/aprovação, registro e revisão ou auditoria. 
262.	A IN-SFC 1/2001 que “define diretrizes, princípios, conceitos e aprova normas técnicas para a atuação do Sistema de Controle Interno do Poder Executivo Federal”, em sua Seção VIII, item 3-IV, define a segregação de funções como “a estrutura das unidades/entidades deve prever a separação entre as funções de autorização/aprovação de operações, execução, controle e contabilização, de tal forma que nenhuma pessoa detenha competências e atribuições em desacordo com este princípio”.
263.	A situação em tela está além da segregação de funções, é o próprio desmando na entidade, pois são atos realizados por um diretor substituto do presidente, que assina contrato em seu nome.
264.	O art. 67 da Lei 8.666/1993 determina que “a execução do contrato deverá ser acompanhada e fiscalizada por um representante da Administração especialmente designado” e seu § 1o, que tal representante anotará em registro próprio todas as ocorrências relacionadas com a execução do contrato. Nas primeiras parcelas não houve um acompanhamento ou fiscalização do contrato por um fiscal designado.
265.	A cláusula décima do contrato trata da fiscalização de sua execução, ressaltando as responsabilidades dos servidores nomeados fiscais, entre elas, acompanhar, fiscalizar, emitir pareceres e atestar a execução (peça 42, p. 40) .
266.	O TCU, em diligência, solicitou “documento que designou o (s) fiscal (is) de contrato e eventual (is) relatório (s) produzido (s) , mencionando expressamente, se o caso, a inexistência desses documentos”. A Hemobrás não encaminhou nenhum relatório parcial, o que comprova a não atuação efetiva dos mesmos (§ 24) .
267.	O Acórdão-TCU-1ª Câmara 3.102/2011, em caso análogo sobre a atuação de fiscais de contrato, também abordou a questão:
‘9.14. alertar à Anvisa acerca das seguintes impropriedades detectadas nestas contas:
9.14.9. divergência entre o servidor designado por portaria para acompanhar e fiscalizar a execução dos contratos e o servidor que efetivamente atesta as notas fiscais, a exemplo do que ocorreu no Contrato n.º 13/2006, no período de 5/3/2007 a 2/7/2007, desrespeitando o disposto no artigo 67 da Lei 8.666/93’;
268.	Caberia audiência a Marcos A.A., à época diretor de administração e finanças e presidente substituto, por não ter seguido o princípio da segregação de funções e por ter pago parcelas do contrato sem o atesto de um fiscal especialmente designado, em afronta ao art. 37, caput, da Constituição Federal e ao art. 67, caput e § 1º, da Lei 8.666/1993.
269.	No entanto, a audiência não será proposta devido ao princípio da competência do exercício. Em 2011 só foi paga uma parcela do contrato, a primeira, em 17/11/2011, e seu atesto foi dado em 17/11/2011 por um fiscal nomeado em 16/11/2011, após a emissão da nota, em 10/11/2011, Antônio C.G.M., “gerente de planejamento”.
Subcontratação
270.	O item 11.1 do Contrato 29/2011 tratou da subcontratação: “É vedado à contratada subcontratar total ou parcialmente o objeto deste contrato sem prévia e expressa autorização da Hemobrás” (peça 42, p. 40) .
271.	A subcontratação não estava prevista nos documentos anteriores ao contrato: Proposta de Prestação de Serviços (peça 41, p. 11-14) e Projeto Básico (peça 42, p. 18-25) . O tema surgiu quando da ata da 1ª Reunião (peça 42, p. 66) , relativo a “treinamento e acompanhamento”, mas sem especificar valor. No entanto, conforme citado no item Detalhamento das Despesas (§ 216) , foram três subcontratações:
	Uma planilha sobre serviços terceirizados (peça 52, p. 24) , indicou os itens: “estudo de mercado para avaliação e contratação de equipe para o projeto”, “curso de segurança NR-10” e “curso boas práticas de fabricação”. Somente o último desses constou do Projeto Básico e seu valor, acusado pela citada planilha, foi de R$ 9.200,00. No entanto, o 1º dos itens, no valor de R$ 106.000,00, não constou do Projeto Básico. 
272.		O serviço subcontratado “estudo de mercado para avaliação e contratação de equipe para o projeto” não consta em documento processual anterior ao contrato nem posterior, constando apenas na Planilha sobre Serviços Terceirizados, que não possui data, assinatura ou timbre, impossibilitando de conhecer qualquer autorização prévia e expressa. 
273.	Também não consta nenhuma cotação de preços ou embasamento para seu valor, ou seja, é uma subcontratação sem cotação de preços dentro de uma contratação também sem cotação. O valor refere-se a 2,5% do termo original do contrato, de R$ 4.240.241,83, desconsiderando aqui o termo aditivo porque o serviço foi pago quando da 10ª parcela.
274. 	Apesar da insuficiência de informações, percebe-se que a contratação se deu em 2011, pois, conforme a Planilha sobre Serviços Terceirizados, houve a entrega de três produtos, nas seguintes datas: 25/11/2011, 04/01/2012 e 01/02/2012. 
275.	No detalhamento dos serviços a serem prestados, definidos após a reunião de abertura, consta que o IBMP disponibilizaria até três cursos contratados com empresa terceirizada, com tema de livre escolha da Hemobrás, de acordo com as necessidades, incluindo as passagens e diárias dos professores (peça 42, p. 66) . Mais à frente foi definido que seria apenas um curso com um máximo de 24 horas (peça 42, p. 97) .
276.	Não faz sentido contratar um serviço tão vago, sem a definição se seriam um ou três cursos, que tipo de cursos seriam, qual o valor, qual a duração e quantas seriam as diárias e passagens. Houve uma despesa com objeto indefinido.
277.	O curso contratado foi o de Boas Práticas de Fabricação, especialidade do IBMP, com duração de dois dias e ministrado por um único professor (peça 43, p. 86) . Não se localizou no processo uma comprovação do valor pago pelo curso ou pelas diárias e passagens. 
278.	Consta em documento do IBMP sua sugestão para que a empresa “CEP Cursos” ministrasse o curso de Boas Práticas de Fabricação à equipe técnica, mas a Hemobrás solicitou a “MD Consultoria”, por fim contratada. A Hemobrás também decidiu quanto aos professores e escopo do curso (peça 43, p. 72-73) . 
279.	No sítio da CEP Cursos (www.cepcursos.com) , Centro de Educação Profissional, verifica-se que a empresa trabalha com cursos e treinamentos “nas mais diversas áreas do conhecimento científico”, inclusive química/bioquímica, saúde e medicina.
280.	No sítio da M&D Consultoria (www.consultoriamd.com.br) verifica-se que a empresa fornece, além de treinamentos, serviços de “suporte em elaboração de protocolos de qualificação e validação e execução de testes de qualificação e validação” em diversas áreas. Em sua “proposta comercial”, consta que ela também presta serviço de observância às normas da Anvisa (peça 43, p. 76-78) . 
281.	A proposta comercial da M&D anexada aos autos do contrato não contém preços, que é a finalidade de uma proposta comercial. Esse valor deveria estar discriminado no projeto básico, mas como não o foi, impossibilitou saber se foi estimado a maior. 
282.	A subcontratação era autorizada pela cláusula 11ª do contrato, desde que houvesse a prévia e expressa autorização da Hemobrás (§ 270) , que não foi o que ocorreu em duas das três subcontratações. De qualquer forma, precisaria ter seus limites expressamente definidos, conforme o art. 72 da Lei 8.666/1993 e voto condutor do Acórdão 1151/2011-TCU-Segunda Câmara: "a subcontratação é regra de exceção, somente admitida quando não se mostrar viável sob a ótica técnica e/ou econômica a execução integral do objeto por parte da contratada, e desde que mediante autorização formal do ente contratante". 
283.	Ainda, a jurisprudência desta Corte é no sentido de que contratações diretas possuam maiores limitações para a realização de subcontratação. 	As três subcontratações foram procedidas com irregularidades, sob a responsabilidade do diretor de administração e finanças, responsável pelos detalhes técnicos da contratação. 
284.	As subcontratações sem cotação de preços ferem também:
a)	o art. 6º, IX, e ao art. 7º, § 2º, II, ambos da Lei 8.666/1993, que trata de aprovação do Plano de Trabalho sem o detalhamento dos custos;
b)	o art. 3º e art. 26, parágrafo único, III, da Lei 8.666/1993, o art. 37 da Constituição Federal e a Súmula-TCU 250, que tratam de contratação sem comprovação da compatibilidade dos preços a serem contratados com os de mercado.
285.	Portanto, cabe audiência a Marcos Arraes de Alencar por permissão a subcontratações sem detalhamento de custos no Plano de Trabalho e sem comprovação de proposta mais vantajosa para a administração e sem a compatibilidade dos preços a serem contratados com os de mercado, em afronta ao art. 3º, art. 6º, IX, art. 7º, § 2º, II, e art. 26, parágrafo único, III, todos da Lei 8.666/1993, ao art. 37 da Constituição Federal e à Súmula-TCU 250. A responsabilização está vinculada às competências da Diretoria de Administração (§§ 57-62) .
Comissão de servidores
286.	Por demanda da CGU, a Hemobrás constituiu comissão de servidores com o objetivo de levantar as atividades e serviços não previstos no termo aditivo, apurando se os respectivos valores equivaliam ao termo aditivo (peça 46, p. 67-71) . 
287.	Adicionalmente, a comissão verificou a regularidade e legalidade dos pagamentos com relação aos objetivos do contrato, por meio de avaliação documental e visita ao IBMP, concluindo que: 
a)	não houve desvirtuamento do objeto contratado;
b)	o valor do termo aditivo teve relação com o período de disponibilização do pessoal do IBMP;
c)	as ações relativas ao termo original foram executadas em conformidade com o plano de ação;
d)	para o termo aditivo, houve cotação de preços com várias empresas;
e)	o relatório final dos gestores envolvidos demonstra a execução a contento das ações contratadas;
f)	a contratação foi vantajosa para a Hemobrás, pois a cooperação entre os signatários é anterior à constituição do consórcio tecnológico do Paraná, o que permitiu a minimização de custos, ante a ausência de finalidade lucrativa do IBMP;
g)	a documentação disponibilizada pelo IBMP foi satisfatória e comprobatória para demonstrar a composição dos custos envolvidos no termo aditivo.
288.	A comissão informou que na visita ao IBMP constatou os custos incorridos na contratação (peça 46, p. 72) , mas como será visto à frente, as planilhas apresentadas não apresentam credibilidade e não estavam anexadas quando do planejamento da contratação.
289.	A comissão cumpriu seu objetivo, de “levantar as atividades e serviços não previstos no contrato, apurando se os respectivos valores equivaliam ao termo aditivo”, mas não comprovou a afirmação de que “verificou a regularidade e legalidade dos pagamentos com relação aos objetivos do contrato, por meio de avaliação documental”.
290.	Discorda-se da conclusão da comissão de que a contratação foi vantajosa para a Hemobrás, com a minimização de custos, pois não está fundamentada em documentos ou justificativas dos fatos, apenas em planilhas contendo relações de despesas (peça 52, p. 23-39) . Quando da contratação não houve um comparativo com os preços do mercado, nem a comissão fez um esforço nesse sentido. 
291.	Se o projeto básico foi deficiente, se não havia detalhamento das tarefas com os respectivos custos, não havia base para que a referida comissão de servidores tenha chegado à conclusão de que a contratação foi vantajosa, pelo menos economicamente falando. Ao que parece, baseou-se tão somente no fato de o IBMP ser uma instituição sem fins lucrativos e, em razão disso, presumivelmente ter apresentado uma proposta de menor valor.
292.	A comissão de servidores recomendou (peça 46, p. 73) :
a)	Melhoria na instrução procedimental, de maneira ao esgotamento descritivo de ações e atividades;
b)	Realizar pesquisa de preços com o objeto mais semelhante daquele a ser contratado;
c)	Considerando a complexidade das atividades da Hemobrás, que capacite seu corpo administrativo para as contratações diretas e pesquisa de mercado, permitindo melhor instrução procedimental.
Contratação posterior ao 29/2011
293.	O Contrato 29/2011, tratava de mão-de-obra para a operacionalização da B01 e de consultoria. Após sua vigência, a Hemobrás contratou empresa para fornecimento de mão-de-obra para a operacionalização do B01 e B14, sendo que o B14 se refere a “reservatórios elevado e enterrado de água” com capacidade para um milhão de litros d’água.  
294.	O preço mensal do último contrato foi de R$ 230.574,60 (peça 46, p. 63-68) , contra pagamentos mensais de R$ 318.018,14 e R$ 265.007,50 do Contrato 29/2011, ou seja, 	a média das parcelas do Contrato 29/2011 foi 32% maior do que a parcela do contrato posterior.
295.	Nessa contratação de mão-de-obra houve a cotação com três empresas, obtendo valores que poderiam balizar a contratação da mão-de-obra para o serviço de operação da B01 no Contrato 29/2011, sem considerar o serviço de assessoria ao CBPF. A questão da falta de balizamento de preços é bem abordada nesta instrução, inclusive no item a seguir.
Controles da Hemobrás
296.	A Seção I do Decreto 5.402/2005 trata do Conselho de Administração e lhe atribui 25 competências, entre elas o de deliberar sobre a contratação de serviços. O Capítulo V do mesmo Decreto trata do Conselho Fiscal e lista suas dez competências, entre elas fiscalizar os atos administrativos.
297.	No entanto, ambos os conselhos só se reúnem duas vezes ao ano, uma periodicidade pequena para tantas competências, principalmente tratando-se de uma indústria complexa em formação, o que torna compreensível a não percepção sobre um contrato com uma instituição já parceira.
298.	O Capítulo VI do citado Decreto trata da Auditoria Interna da Hemobrás, citando quatorze competências, entre elas a fiscalização das atividades administrativas.
299.	A Seção II do Capítulo IV do mesmo Decreto trata da Diretoria Executiva, atribuindo-lhe competência, em colegiado, para autorizar a realização de acordos, contratos e convênios, conforme seu art. 18, VII. Não consta no processo do Contrato 29/2011 a autorização em colegiado.
300.	Quando da criação da Hemobrás, pelo Decreto 5.402/2005, não havia uma Diretoria de Administração e Finanças, apenas uma Diretoria Executiva. A Diretoria de Administração e Finanças e suas competências só foram criadas com o Regimento Interno da empresa, datado de 2011. 
301.	O art. 27 desse Regimento inclui entre as competências da Diretoria de Administração e Finanças a coordenação das atividades de administração e financeiras e a gestão da infraestrutura coorporativa necessária, incluindo a cadeia de suprimento de serviços.
302.	Ou seja, as ocorrências apontadas nesta instrução poderiam ter sido notadas pelos seguintes controles internos existentes na Hemobrás: três fiscais do contrato, comissão gestora do contrato, com três funcionários, Diretoria de Administração e Finanças, Auditoria Interna, Procuradoria Jurídica, Presidência, Conselho de Administração e Conselho Fiscal.  
303.	No entanto, somente uma funcionária atentou à necessidade de justificar a escolha do IBMP, a gerente de contratos e licitações (peça 41, p. 87) , mas, no mesmo dia, o presidente substituto efetuou uma justificativa e deu prosseguimento ao processo.
Controle interno da relação Hemobrás-IBMP
304.	O Acórdão 905/2012-TCU-Plenário determinou uma avaliação dos controles internos da Hemobrás em suas relações comerciais com o IBMP. Aqui, faz-se uma avaliação desses controles somente com relação ao Contrato 29/2011, objeto desta análise.
305.	Verificou-se no sítio da Hemobrás a existência de outras relações entre Hemobrás e o IBMP, algumas firmadas antes de 2011 e uma posterior: em 2013 foi firmada Parceria para o Desenvolvimento Produtivo (PDP) para a cola de fibrina, envolvendo laboratórios públicos e privados, entre eles a Hemobrás e o IBMP. A produção nacional deve iniciar em 2018.
306.	O Sistema de Controle Interno do Poder Executivo Federal é regido pela Instrução Normativa-SFC 1/2001, que define diretrizes, princípios, conceitos e aprova normas técnicas para sua atuação. Essa IN foi utilizada para a avaliação dos controles internos da Hemobrás com relação ao Contrato 29/2011.
Princípios do controle interno
307.	Consta no Anexo da referida IN, Capítulo VII, Seção VIII, Item 3-IV, os princípios que devem ser seguidos por um sistema de controle interno. No caso do Contrato 29/2011, podem ser utilizados três dos sete princípios:
a)	Segregação de funções: descumprido claramente, conforme já analisado. 
A estrutura das unidades/entidades deve prever a separação entre as funções de autorização/aprovação de operações, execução, controle e contabilização, de tal forma que nenhuma pessoa detenha competências e atribuições em desacordo com este princípio.
b)	Controles sobre as transações: descumprido.
Acompanhamento dos fatos contábeis, financeiros e operacionais, objetivando que sejam efetuados mediante atos legítimos, relacionados com a finalidade da entidade e autorizados por quem de direito.
c)	Aderência às diretrizes e normas legais: descumprido claramente, conforme já analisado.
Assegurar observância às diretrizes, planos, normas, leis, regulamentos e procedimentos administrativos, e que os atos e fatos de gestão sejam efetuados mediante atos legítimos, relacionados com a finalidade da entidade.
Princípios constitucionais
308.	O mesmo Anexo da referida IN, Capítulo III, Seção IV, Item 5, define os princípios constitucionais:
I. legalidade: Consiste na aderência dos atos e fatos de gestão praticados, aos normativos legais e técnicos que regem os mesmos.
II. economicidade: Expressa variação positiva da relação custo/benefício, na qual busca-se a otimização dos resultados na escolha dos menores custos em relação aos maiores benefícios. Revela a atenção da gestão com o bom uso qualitativo dos recursos financeiros, por definição, escassos, desde a adequação da proposta orçamentária das metas a serem atingidas, passando pela coerência com respeito aos preços de mercado, o desenvolvimento de fontes alternativas de receita e a obtenção dos menores custos por produto gerado.
III. eficácia: É o grau de atingimento das metas fixadas para um determinado objeto de uma ação em relação ao previsto, em um determinado período.
IV. eficiência: É a medida da relação entre os recursos efetivamente utilizados para a realização de uma meta, frente a padrões estabelecidos. Mede, então, a utilização dos recursos de que a unidade ou entidade dispõe para realizar um conjunto de ações e operações que visam atingir um propósito de trabalho previamente programado. A eficiência está associada ao uso dos recursos disponíveis em relação aos produtos e serviços finais elaborados.
309.	Os atos administrativos devem apresentar legalidade e terem resultados com eficiência, eficácia e economicidade. O princípio da legalidade foi infringido com relação a vários artigos da Lei 8.666/1993.
310.	As ocorrências apresentam descumprimento do princípio da economicidade, pela ausência de comparativos de preços quando do contrato e pela semelhança de preço com uma empresa quando do aditivo. 
311.	A ausência de atividades bem definidas e quantificadas também apresenta descumprimento a esse princípio, além de descumprimento aos princípios da eficiência e eficácia, uma vez que ficou impossibilitado a mensuração do grau de atingimento das metas, inclusive quanto aos recursos efetivamente utilizados.
312.	Ou seja, no caso específico dessa relação comercial entre a Hemobrás e o IBMP houve descumprimento de todos os princípios constitucionais.
Sistema de controle
313.	A Anexo da IN-SFC 1/2001, Capítulo VII, Seção III, Item 4, fixa critérios para avaliar um sistema de controle interno administrativo. Desses, extraíram-se os adequados a uma avaliação dos sistemas de controles internos da Hemobrás em relação ao Contrato 29/2011, considerando que tal sistema é composto por seis elementos: 
a)	Plano de Trabalho do contrato;
b)	pareceres jurídicos;
c)	fiscais do contrato;
d)	princípio da segregação de funções;
e)	setores da Hemobrás que despacharam no processo do contrato;
f)	áreas de controle da Hemobrás não vinculadas diretamente ao contrato (Auditoria Interna, Conselho de Administração e Conselho Fiscal) . 
314.	Os critérios de controle serão avaliados a seguir.
Capacidade do sistema de controle
315.	Os procedimentos adotados não proporcionaram segurança para que as atividades e operações se realizassem satisfatoriamente em termos de economia, eficiência e eficácia. 
316.	Não ficou comprovada economia quando do termo original do contrato e ainda houve uma prorrogação, demonstrando um valor extra para o mesmo objetivo. 	Não houve eficiência, pois houve prorrogação do contrato para o cumprimento do objetivo.
317.	Não houve eficácia, pois não consta um termo de aceite e o processo findou-se com um plano de ações corretivas, indicando o não cumprimento do objetivo, ou seja, o sistema de controle não se mostrou capaz.
Efetividade do sistema de controle
318.	Não houve efetividade quanto às operações que se processaram no sistema de controle do contrato. Os procedimentos formais não ocorreram como previsto e houve desvios nos objetivos do controle.
319.	Os fiscais iniciais do contrato não assinaram os atestos, exceto um, que assinou, mas foi nomeado após a emissão da nota fiscal. Não houve a segregação de funções quanto à assinatura do contrato, o atesto e o “pague-se” de várias notas fiscais. 
320.	O único controle que funcionou, parcialmente, foi a funcionária que acusou a necessidade de justificar a escolha do IBMP, nenhum dos demais controles da empresa atentou aos problemas da contratação.
321.	Ou seja, não houve efetividade do sistema de controle.
Objetivos do sistema de controle
322.	Havia um sistema de controle sobre o Contrato 29/2011, formalmente organizado e abrangendo todas as operações realizadas, permitindo avaliar a forma como os recursos foram utilizados e o cumprimento dos objetivos. 
323.	No entanto, no Plano de Trabalho não foram utilizados critérios idôneos para mensurar o devido acompanhamento do contrato nem foram adotados parâmetros adequados para a avaliação da efetividade, eficiência, eficácia e economicidade de seu resultado. 
324.	Ou seja, os objetivos do sistema de controle não foram alcançados.
Prevenção de impropriedades e irregularidades
325.	Os controles sobre o contrato continham procedimentos e mecanismos formais e legais para prevenir ou minimizar a probabilidade de impropriedades ou irregularidades, no entanto, foram descumpridos, tanto é que foi possível verificar as inúmeras ocorrências listadas ao longo desta instrução.
Conclusão sobre o sistema de controle
326.	A avaliação dos controles internos da Hemobrás em relação ao Contrato 29/2011 com o IBMP permite concluir que foram descumpridos os três princípios do controle interno: segregação de funções, controle sobre as transações e aderência às normas legais. Os controles não foram efetivos e seus objetivos não foram alcançados.
327.	A avaliação também demonstrou o descumprimento de princípios constitucionais de legalidade, economicidade e eficiência. Dessa forma, cabe dar ciência à Hemobrás sobre o descumprimento dos princípios a seguir, quando da condução do Contrato 29/2011: 
a)	princípios do controle interno: segregação de funções, controle sobre as transações e aderência às normas legais, em afronta à IN-SFC 1/2001; 
b)	princípios constitucionais: legalidade, economicidade, eficácia e eficiência, em afronta aos art. 37 e 70 da Constituição Federal.
Conflito de interesses
328.	Consta no processo da contratação uma relação de associados do IBMP referente a maio/2012 (peça 44, p. 12-15) , entre eles: ministro da Saúde, governador do Estado do Paraná, presidente da Fiocruz, alguns componentes do Governo do Estado do Paraná e alguns representantes da comunidade científica.
329.	Segundo ata de eleição do IBMP, também constante do processo, o Conselho de Administração seria composto por: presidente da Fiocruz, diretor da Biomanguinhos, diretor do Instituto Carlos Chagas, presidente da Tecpar e secretário do Estado do Paraná. 
330.	Não houve uma relação direta entre dirigentes da Hemobrás e o IBMP, mas as parcerias existentes fragilizam a relação contratual havida, inclusive pelo vínculo de ambas ao Ministério da Saúde. 
331.	É proibitivo que funcionários de entes públicos que direcionem recursos a uma instituição privada participem da direção dessa. É agravante tratar-se de dirigentes, ao invés de funcionários comuns, ou seja, possuem o poder de decisão e o conhecimento estratégico do órgão. 
332.	Apesar de o contrato envolver em um dos polos uma entidade sem fins lucrativos, esse acúmulo de funções diretivas enfraquece a isenção necessária na representação de um ente público. No caso de irregularidades, os fiscais teriam credibilidade comprometida, pois seu chefe estaria também na outra ponta da relação contratual. 
333.	A figura da parceria entre alguns dos entes citados não justifica a atuação dupla. O IBMP pode ser apoiado com recursos públicos por meio de convênios, mas sem confundir relações pessoais com institucionais. Equipe do TCU que realizou fiscalização em 2010 (§ 22) já tinha manifestado essa preocupação, in verbis:
 (...) Ao mesmo tempo em que o IBMP atua como entidade privada (apresentando-se como empresa para o fornecimento de produtos ao setor público) , de outro turno é inescapável visualizar que o grau de relacionamento entre os reais dirigentes do instituto e as fundações públicas contratantes contribui para uma expectativa de risco elevado nessas relações - máxime em se pensando o quão vultosas são as quantias envolvidas -, exsurgindo a necessidade de um sistema de controles internos de mesma magnitude por parte dos entes públicos. (destaques acrescidos) 
334.	O contrato vigeu entre 2011 e 2013, restando infringidos os princípios da impessoalidade e da moralidade, constantes do art. 37, caput, da CF/1988, do art. 116 da Lei 8.666/1993 e do art. 11 do Decreto 6.170/2007.
335.	Mesmo sendo editada após a assinatura do contrato, cabem considerações envolvendo a posterior Lei 12.813/2013, que dispõe sobre o conflito de interesses, de forma a demonstrar a fragilidade da parceria. O art. 3º dessa lei considera conflito de interesses “a situação gerada pelo confronto entre interesses públicos e privados, que possa comprometer o interesse coletivo ou influenciar, de maneira imprópria, o desempenho da função pública”. 
336.	O mesmo artigo considera informação privilegiada “a que diz respeito a assuntos sigilosos ou aquela relevante ao processo de decisão no âmbito do Poder Executivo federal que tenha repercussão econômica ou financeira e que não seja de amplo conhecimento público”.
337.	O art. 4º dessa mesma lei dispõe que “o ocupante de cargo ou emprego no Poder Executivo Federal deve agir de modo a prevenir ou a impedir possível conflito de interesses e a resguardar informação privilegiada” e que “a ocorrência de conflito de interesses independe da existência de lesão ao patrimônio público, bem como do recebimento de qualquer vantagem ou ganho pelo agente público ou por terceiro”.
338.	O art. 5º da Lei 12.813/2013 dispõe sobre as situações que configuram conflito de interesses no exercício do cargo no âmbito do Poder Executivo Federal:
I - divulgar ou fazer uso de informação privilegiada, em proveito próprio ou de terceiro, obtida em razão das atividades exercidas;
II - exercer atividade que implique a prestação de serviços ou a manutenção de relação de negócio com pessoa física ou jurídica que tenha interesse em decisão do agente público ou de colegiado do qual este participe;
III - exercer, direta ou indiretamente, atividade que em razão da sua natureza seja incompatível com as atribuições do cargo ou emprego, considerando-se como tal, inclusive, a atividade desenvolvida em áreas ou matérias correlatas;
IV - atuar, ainda que informalmente, como procurador, consultor, assessor ou intermediário de interesses privados nos órgãos ou entidades da administração pública direta ou indireta de qualquer dos Poderes da União, dos Estados, do Distrito Federal e dos Municípios;
V - praticar ato em benefício de interesse de pessoa jurídica de que participe o agente público, (...) , e que possa ser por ele beneficiada ou influir em seus atos de gestão;
 (...) 
VII - prestar serviços, ainda que eventuais, a empresa cuja atividade seja controlada, fiscalizada ou regulada pelo ente ao qual o agente público está vinculado. 
339.	Quando do mérito destas contas, cabe recomendar ao Ministério da Saúde e à Hemobrás que atentem a eventual conflito de interesse que pode haver em relações de suas instituições subordinadas com entidades privadas, a exemplo do verificado com o Contrato 29/2011, firmado com IBMP, que afronta a atual Lei 12.813/2013 em seus artigos 3º, 4º e 5º. 
CONCLUSÃO
340.	Inicialmente, cabe esclarecer que não se está questionando a reputação e o alto nível do IBMP com relação à biologia molecular e afinidades.
341.	Esta instrução restringiu-se ao determinado, examinar o Contrato 29/2011 e os controles internos da relação entre a Hemobrás e o IBMP, aqui abrangendo somente sobre o citado contrato. Do exame efetuado concluiu-se que não houve controles internos suficientes daquela empresa em relação ao Contrato 29/2011.
342.	Não é porque o IBMP é parceiro e instituição renomada que se possa atropelar os princípios constitucionais e demais normas que regem uma contratação com recursos públicos, atropelo capitaneado por Marcos A.A., que atuou durante toda a contratação em diversas posições.
343.	O orçamento da Hemobrás em 2011 foi de R$ 284.431.804,00 (peça 3, p. 30) , sendo que R$ R$ 66.035.739,00 foram despesas com a implantação da fábrica (peça 3, p. 26) e, desses, R$ 21.619.508,37 foram, basicamente, com a transferência de tecnologia pela empresa francesa LFB (peça 3, p. 31) . 
344.	Ou seja, o termo principal do Contrato 29/2011, de R$ 4.240.241,83, significou 1,5% do orçamento da Hemobrás de 2011 e 9,5% das despesas com a implantação da fábrica, excetuando a transferência de tecnologia. 
345.	É uma contratação que merecia maior atenção, mesmo com uma instituição parceira. Faltou transparência na utilização de recursos públicos de grande monta e faltaram ações garantidoras de uma boa contratação. O Plano de Trabalho possuía apenas os preços dos serviços, sem detalhar custos.
346.	Caso fosse o caso de débito, as próprias irregularidades impediriam uma quantificação exata deste. No entanto, ficou evidenciada a prática de ato de gestão antieconômico e com infração a normas legais
347.	Cabe destaque que os contratos da Hemobrás relativos a obras estão sendo acompanhados pelo TCU devido a problemas verificados, inclusive exigindo elaboração de plano de ação para sanar as ocorrências verificadas, como é o caso do acompanhamento objeto do TC-Processo 008.749/2011-6. 
348.	Esta análise detectou várias irregularidades durante a vigência do Contrato 29/2011, que se deu de 2011 a 2013. As irregularidades ocorridas em 2012 e 2013 decorreram da assinatura do contrato, em 2011, sem justificativa do preço contratado e com projeto básico inadequado. 
349.	Em 2012 e 2013 a Hemobrás não constituiu processo de contas de seus responsáveis, só elaborou o relatório de gestão, conforme DN-TCU 124/2012 e DN-TCU 132/2013, que abrangem nova sistemática e critérios para a prestação de contas das unidades jurisdicionadas.
350.	Em conclusão, propõe-se audiência dos responsáveis pelas irregularidades cometidas quando da contratação. 
PROPOSTA DE ENCAMINHAMENTO
351.	Diante do exposto, submetem-se os autos à consideração superior propondo, com fundamento nos arts. 10, § 1º, e 12, incisos I e III, da Lei 8.443/1992 c/c o art. 202, incisos I e III, do RI/TCU:
a)	audiência do Sr. Marcos Arraes de Alencar (CPF XXX.836.984-XX) , na condição de diretor de administração e finanças e presidente substituto da Hemobrás, para que, no prazo de quinze dias, apresente razões de justificativa quanto às seguintes irregularidades verificadas no Contrato 29/2011 (§§ 68, 69, 89, 113, 132 e 285) :
a.1)	aprovação do Plano de Trabalho sem o detalhamento dos custos, em afronta ao art. 6º, IX, e ao art. 7º, § 2º, II, ambos da Lei 8.666/1993, o que permitiu a inserção, como custos, de tributos diretos e personalísticos, em afronta Súmula-TCU 254/2010;
a.2)	aprovação do Plano de Trabalho sem incluir as despesas a serem rateadas, em afronta ao art. 6º, IX, art. 7º, § 2º, II, art. 26, parágrafo único, III, da Lei 8.666/1993;
a.3)	pagamentos havidos sem retenção dos tributos IRPJ e CSLL, dos quais o contratado era isento, em afronta ao art. 15 da Lei 9.532/1997;
a.4)	ratificação e homologação da dispensa de licitação e emissão da nota de empenho à contratação sem comprovação de proposta mais vantajosa para a administração e sem a compatibilidade dos preços a serem contratados com os de mercado, em afronta ao art. 3º e art. 26, parágrafo único, III, da Lei 8.666/1993, ao art. 37 da Constituição Federal e à Súmula-TCU 250;
a.5)	ratificação e homologação da dispensa de licitação com indicação prévia do contratado por meio do projeto básico apresentado, em afronta ao art. 7º, § 2º, I, da Lei 8.666/93;
a.6)	permissão a subcontratações sem detalhamento de custos no Plano de Trabalho e sem comprovação de proposta mais vantajosa para a administração e sem a compatibilidade dos preços a serem contratados com os de mercado, em afronta ao art. 3º, art. 6º, IX, art. 7º, § 2º, II, e art. 26, parágrafo único, III, todos da Lei 8.666/1993, ao art. 37 da Constituição Federal e à Súmula-TCU 250;
b)	audiência do Sr. Rômulo Maciel Filho (CPF XXX.718.264-XX) , na condição de presidente da Hemobrás, para que, no prazo de quinze dias, apresente razões de justificativa quanto à assinatura do Contrato 29/2011 antecedido das seguintes irregularidades (§§ 114 e 132) :
b.1)	ratificação e homologação da dispensa de licitação e emissão da nota de empenho à contratação sem comprovação da compatibilidade dos preços a serem contratados com os de mercado, em afronta ao art. 3º e art. 26, parágrafo único, III, da Lei 8.666/1993, ao art. 37 da Constituição Federal e à Súmula-TCU 250;
b.2)	ratificação e homologação da dispensa de licitação com indicação prévia do contratado por meio do projeto básico apresentado, em afronta ao art. 7º, § 2º, I, da Lei 8.666/93”.
Transcrevo a seguir trechos da instrução da Unidade Técnica (peça 75) referentes às análises das razões de justificativas apresentadas pelos gestores:
“EXAME TÉCNICO
Sr. Rômulo Maciel Filho (CPF XXX.718.264-XX) , na condição de Presidente da Hemobrás
17.	O responsável encaminhou suas razões de justificativa por meio de documento da peça 69. 
18.	Destaca que desde dezembro de 2015, em decorrência de decisão judicial, encontra-se afastado das funções de presidente da Hemobrás, o que teria dificultado a elaboração de sua resposta em razão da “ausência de acesso a elementos essenciais ao exercício do direito de manifestação e defesa dos atos (...) praticados e que têm relação com o objeto do presente procedimento”.
19.	Informa que atualmente exerce a Presidência da Hemobrás o Sr. Marcos Arraes de Alencar, instado a se manifestar no presente processo quanto a dois pontos sobre os quais também lhe cabe pronunciamento, bem como em relação a uma série de outros aspectos relacionados à contratação em questão.
20.	Assim, diz aderir, naquilo que não conflitar com a linha a seguir apresentada, às razões expostas pelo Senhor Marcos Arraes de Alencar em sua manifestação, “certamente subsidiado pelo corpo técnico da Hemobrás, que detém amplo acesso aos elementos documentais relacionados à contratação em análise”. Ainda assim, registra que, apenas com os elementos aos quais obteve acesso, formulou os seguintes argumentos pertinentes às irregularidades a seguir:
Ratificação e homologação da dispensa de licitação e emissão da nota de empenho à contratação sem comprovação da compatibilidade dos preços a serem contratados com os de mercado, em afronta ao art. 3º e art. 26, parágrafo único, III, da Lei 8.666/1993, ao art. 37 da Constituição Federal e à Súmula-TCU 250; 
21.	O responsável argumenta que o que lhe coube no processo em questão foi a assinatura do contrato, na condição de autoridade máxima da empresa, e que havia no processo de contratação um despacho do Diretor da área responsável que atestava que os valores praticados estavam dentro daqueles encontrados no mercado. Diz que tal fato foi apontado inclusive na instrução da peça 57:
95. O próprio presidente substituto, Marcos A.A., justificou o preço ofertado: ‘o valor cotado pelo Instituto encontra-se dentro do esperado para as características singulares deste tipo de contratação’ e ‘informo, ainda, que os preços apresentados pelo IBMP estão de acordo com os praticados no mercado’ (peça 41, p. 88-89) .
22.	Alega que, mesmo que se parta da premissa de que a instrução do processo poderia contar com elementos mais claros que demonstrassem a compatibilidade do preço com o mercado, na parcela da análise que lhe competia, considerando haver uma declaração do Diretor da área atestando a conformidade dos preços, não seria razoável exigir que desprezasse a afirmação da autoridade responsável pela área e determinasse a busca de mais elementos.
23.	Considera que não pode ser exigida conduta diversa, já que o requisito de que o preço fosse compatível com o de mercado estaria atendido com a declaração acima referida. Ademais, diz que, caso este Tribunal entenda oportuno, poderá determinar que a Hemobrás busque junto à entidade contratada, ainda que de forma extemporânea, a demonstração da compatibilidade do preço com o mercado, de modo que, ainda que se considere uma impropriedade processual, reste comprovado que não ocorreu prática de preço superdimensionado.
Ratificação e homologação da dispensa de licitação com indicação prévia do contratado por meio do projeto básico apresentado, em afronta ao art. 7º, § 2º, I, da Lei 8.666/93.
24. 	O responsável entende que o fato de ter havido menção, já no Projeto Básico, à pretensa entidade contratada, consistiria em irregularidade apenas formal, uma vez que já haveria sido detectada a necessidade de contratação daquela entidade por parte da área demandante, responsável pela elaboração do citado projeto.
25.	Registra não haver consenso entre juristas sobre a necessidade de elaboração de Projeto Básico em se tratando de contratações diretas e que no presente caso foi elaborado o projeto mas, por questão de economia processual, logo se informou a empresa que pretendia contratar diretamente, conforme autoriza a Lei 8.666/1993. 
26.	Assim, o responsável diz que a Hemobrás cumpriu a exigência legal de se formalizar o processo de contratação e “apenas declinou, por uma questão lógica e faticamente já conhecida, a entidade que seria contratada, caso o Projeto Básico fosse aprovado pelas autoridades competentes da empresa”. Reitera, no que se refere aos atos por ele praticados, que não se poderia exigir que houvesse a determinação de anulação de todo o procedimento, em razão de a área já haver indicado a entidade que pretendia contratar, “sendo suficiente concluir-se, para tanto, que o momento da análise realizada pelo Presidente da empresa dá-se ao cabo de todo o procedimento, quando, enfim, já seria conhecida, em qualquer caso, a empresa a ser contratada”. 
27.	Conclui que esse fato, por si só, não parece configurar qualquer irregularidade, já que a própria Lei 8.666/1993 permite a contratação realizada pela Hemobrás, nos termos em que foi concebida. Além disso, não se haveria de imputar qualquer responsabilidade pelo conhecimento prévio da contratada a alguém que somente atua quando já conhecida a empresa que celebrará o acordo.
Análise das razões de justificativa
28.	Quanto a “ratificação e homologação da dispensa de licitação em análise e emissão da nota de empenho referente à contratação sem comprovação da compatibilidade dos preços a serem contratados com os de mercado, em afronta ao art. 3º e art. 26, parágrafo único, III, da Lei 8.666/1993, ao art. 37 da Constituição Federal e à Súmula-TCU 250”, a alegação do responsável de que se baseou no despacho do Diretor da área responsável que atestava que os valores praticados estavam dentro daqueles encontrados no mercado não é suficiente para afastar a irregularidade de sua conduta, tendo em vista que, embora possa ter sido induzido a esse entendimento, deveria ter verificado que não constava a documentação referente a tais pesquisas de mercado nos autos. Não era necessário a busca de mais elementos, conforme afirmou em sua manifestação, e sim que se comprovasse a declaração mediante a juntada dos documentos relacionados para possibilitar o confronto com os preços propostos pelo IBMP. Essa comprovação não poderia ter sido negligenciada, sobretudo diante da materialidade da contratação.
29.	A jurisprudência desse Tribunal de Contas é farta no sentido de que a contratação direta de instituição sem fins lucrativos, com fulcro no art. 24, inciso XIII, da Lei 8.666/1993, somente é admitida nas hipóteses em que houver nexo efetivo entre o mencionado dispositivo, a natureza da instituição e o objeto contratado, além de comprovada a compatibilidade com os preços de mercado. Essa garantia de compatibilidade com os preços de mercado está consubstanciada na Súmula/TCU 250. No presente caso, apesar de observado nexo entre o objeto contratado e a natureza das atividades desenvolvidas pela instituição, não houve a comprovação de que os preços contratados são condizentes com aqueles praticados no mercado. 
30.	Também é clara a jurisprudência desta Corte no sentido de que a homologação de procedimento licitatório não é ato meramente formal, mas sim a aprovação das decisões tomadas pelos membros da comissão de licitação. A autoridade administrativa, ao apor a sua assinatura para homologar o certame, ratifica todos os atos da referida comissão, tornando-se por eles igualmente responsável. Entende ainda que pelos vícios ocorridos em procedimento licitatório cabe a responsabilização solidária da autoridade que homologa o certame, exceto se as irregularidades decorrerem de vícios ocultos, dificilmente perceptíveis na análise procedida por essa autoridade (Votos condutores dos Acórdão 2300/2013-TCU-Plenário e 1049/2014 - Plenário) .
31.	No caso em tela, conforme exposto, a irregularidade era facilmente perceptível, uma vez que em procedimento de dispensa de licitação também devem constar, no respectivo processo administrativo, elementos suficientes para comprovar a compatibilidade dos preços a contratar com os vigentes no mercado, conforme entendimento do Acórdão 1607/2014-TCU-Plenário. Por fim, ainda que este Tribunal entendesse oportuno determinar que a Hemobrás buscasse junto ao IBMP, mesmo que de forma extemporânea, a demonstração da compatibilidade do preço com o mercado, conforme sugerido pelo responsável, isso seria inviável em consequência da própria irregularidade detectada: plano de trabalho aprovado sem o detalhamento dos custos.
32.	Desse modo, considera-se que a existência de declaração de compatibilidade de preços realizada pelo Diretor de Administração e Finanças pode ser um atenuante para eventual aplicação de sanção, porém não exime a responsabilidade do responsável ao assinar o contrato, devendo ser rejeitadas as suas razões de justificativas quanto a esse ponto.
33.	Já em relação “ratificação e homologação da dispensa de licitação com indicação prévia do contratado por meio do projeto básico apresentado, em afronta ao art. 7º, § 2º, I, da Lei 8.666/93”, o entendimento do responsável de que não se poderia exigir que determinasse a anulação de todo o procedimento, em razão de a área já haver indicado a entidade que pretendia contratar, uma vez que o momento da análise realizada pelo Presidente se deu ao final de todo o procedimento, quando já conhecida a empresa a ser contratada, deve ser analisada com cautela. 
34.	Em Voto de julgado recente deste Tribunal (Acórdão 1157/2013-TCU-Plenário) , restou entendido que nas contratações diretas não há que se falar em direcionamento ilícito, pois a escolha do contratado é opção discricionária do gestor, desde que satisfeitos os requisitos estabelecidos no art. 26 da Lei 8.666/1993: justificativa do preço, razão da escolha do contratado e, se for o caso, caracterização da situação emergencial. Segue excerto do referido voto:
‘8. (...) trata-se aqui de contratação direta. Ora, a essência desse instituto é exatamente a escolha do futuro contratado pela administração. Trata-se de opção do legislador, com expresso amparo no art. 37, inciso XXI, da Constituição Federal, em que se entende que o interesse público será melhor atendido caso a administração efetue contratações sem a realização de prévia licitação.
9. Nessas situações, o princípio da isonomia tem a sua aplicação pontualmente afastada em prol de outros interesses públicos. (...) 
10. Em sendo assim, não vislumbro sentido em se falar em direcionamento ilícito para a realização de contratações diretas.
11. É certo que a situação motivadora da contratação direta deve ser devidamente evidenciada, a escolha da contratada deve ser justificada e os preços praticados devem ser os de mercado, sempre de acordo com o disposto nos incisos I, II e III do parágrafo único do art. 26 da Lei 8.666/1993.
12. Nessa linha, a existência de outras propostas de preços, além daquela contratada, possui por objetivo justificar o preço a ser contratado. Não há que falar, como aponta a unidade técnica, na realização de um procedimento de disputa para se averiguar a proposta mais vantajosa. Caso assim fosse, não se estaria falando de dispensa de licitação, mas de licitação propriamente dita.
13. É bem verdade que, caso a contratação não ocorra pela proposta de menor preço, o gestor deve justificar o preço praticado e demonstrar as razões de seu procedimento’.
35.	De fato, não seria razoável anular todo procedimento tendo em vista apenas a indicação prévia do IBMP, em função do princípio da razoabilidade e economicidade processual, desde que os demais requisitos para a contratação direta estivessem cumpridos. No caso em tela, essa indicação prévia se configura irregular ao se somar às demais irregularidades na contratação: ausência de detalhamento dos custos no plano de trabalho aprovado e ausência de comprovação da compatibilidade dos preços propostos com os preços de mercado à época. Esses fatos levam ao entendimento de que o IBMP já seria contratado, independentemente dos valores a serem por ele propostos.
36.	Quanto ao questionamento sobre a necessidade de elaboração de Projeto Básico em se tratando de contratações diretas, seguem os itens 9.2 do Acórdão 1111/2010-TCU-Plenário e 8.4 do Acórdão 30/2002-TCU-Plenário, respectivamente, que apontam essa necessidade, in verbis:
‘9.2. esclarecer ao consulente que é possível a realização de concurso para provimento de cargos ou empregos públicos, por meio da contratação direta de entidade detentora de notória especialização e inquestionáveis capacidade e experiência na matéria, com fundamento no art. 24, inciso XIII, da Lei n.º 8.666, de 1993, sem prejuízo da observância dos demais requisitos estabelecidos na Lei para a contratação direta, como a elaboração de projeto básico e de orçamento detalhado (art. 7º) , além da razão de escolha da instituição executante e a justificativa do preço contratado (art. 26) ’;
‘8.4 determinar à FUB que:
 (...) 
b) nos contratos que vier a celebrar com fundações de apoio por dispensa de licitação com base no inciso XIII do art. 24, da Lei nº 8.666/93, defina com clareza e precisão o objeto e projeto básico relativo à contratação, indicando, na oportunidade, os projetos de ensino, pesquisa, extensão ou de desenvolvimento institucional que serão apoiados pela contratada, conforme dispõem o art. 1º da Lei nº 8.958/94 e o art. 55, I, da Lei nº 8.666/93’;
37.	No que se refere, por fim, à informação de que a ausência de suporte técnico e dificuldade de acesso aos documentos que compõem o processo de contratação, em especial por estar afastado da Hemobrás, teriam sido entraves à manifestação do responsável, registra-se que para caracterizar prejuízo à ampla defesa e ao contraditório não é suficiente a mera alegação, mas devem ser efetivamente demonstradas as limitações enfrentadas, com a indicação do obstáculo ou dificuldade concreta que teria prejudicado ou inviabilizado a defesa do responsável. Além disso, destaca-se a audiência tem caráter pessoal, não cabendo ao responsável alegar que o Presidente atual teria melhores condições de defesa.
38.	Desse modo, propõe-se que as razões de justificativa do responsável em relação a “ratificação e homologação da dispensa de licitação com indicação prévia do contratado por meio do projeto básico apresentado, em afronta ao art. 7º, § 2º, I, da Lei 8.666/93” sejam rejeitadas. 
39.	Ante todo exposto, propõe-se que as contas do responsável sejam julgadas irregulares, com fulcro no art. 16, inc. III, “b” da Lei 8.443/1992 (Lei Orgânica do Tribunal de Contas da União) , e ainda, que seja aplicada a multa constante do art. 58, inciso I da mesma lei, por ter afrontado ao art. 3º; art. 7º, § 2º, I; e art. 26, parágrafo único, III, da Lei 8.666/1993; art. 37 da Constituição Federal e à Súmula-TCU 250.
Sr. Marcos Arraes de Alencar (CPF XXX.836.984-XX) , na condição de Diretor de Administração e Finanças e Presidente Substituto da Hemobrás
40.	O responsável encaminhou suas razões de justificativa por meio de documento da peça 73. Inicia sua defesa destacando as condições a ele impostas como Diretor Administrativo e Financeiro à época da assinatura do contrato.
41.	Com nomeação datada de 18/7/2011, diz que assumiu a função de Diretor de Assuntos Estratégicos na Hemobrás, passando a ser Diretor de Administração e Finanças em dezembro de 2011, área que até então contava com o auxílio tão somente de uma secretária. Na ocasião, não teria sido autorizada a contratação de assessores para composição de uma equipe técnica capacitada e que ficasse responsável pela análise minuciosa dos processos submetidos a Diretoria.
42.	Alega que o contrato em questão foi assinado poucos meses após a sua chegada na Hemobrás e que todo o processo foi conduzido pela Gerência de Licitações e Contratos, sob os cuidados da Gerente Marilusa Cunha. 
43.	Conforme registra, a referida gerente era pessoalmente encarregada de despachar questões relativas a este processo com a Diretoria de Administração e Finanças. Desse modo, alega surpresa ao verificar que as irregularidades apontadas estariam atreladas a sua atuação, ressaltando que não havia nenhuma equipe de assessoria para auxiliá-lo e que todo o processo foi conduzido por outra pessoa, de outra área. Entende que a sua participação como Diretor de Administração e Finanças teria sido pouca, resumindo-se ao pagamento de faturas e outras questões pertinentes à administração.
44.	O responsável registra ainda que desde a deflagração de operação da Polícia Federal (Operação Pulso) , a Hemobrás tem passado por grande reestruturação, tendo ocorrido a dispensa de inúmeros profissionais, entre esses, vários que participaram ativamente da elaboração do processo ora discutido. Isso teria resultado em maior dificuldade na localização do processo, bem como na busca de informações precisas sobre alguns aspectos.
45.	Destaca que, ao localizar o processo, foi constatado que sua composição está irregular, com páginas em falta e páginas enumeradas e rasuradas várias vezes, o que pode caracterizar adulteração ou manipulação dos autos. Sugere o encaminhamento de cópia dos autos a este Tribunal, bem como a oitiva de diversos funcionários que poderiam elucidar os fatos (peça 73, p. 2) .
46.	O responsável trouxe justificativas quanto às irregularidades a seguir listadas, relacionadas a aprovação do Plano de Trabalho e a ratificação e homologação da dispensa de licitação:
Aprovação do Plano de Trabalho sem o detalhamento dos custos, em afronta ao art. 6º, IX, e ao art. 7º, § 2º, II, ambos da Lei 8.666/1993, o que permitiu a inserção, como custos, de tributos diretos e personalísticos, em afronta SúmulaTCU 254/2010; 
Aprovação do Plano de Trabalho sem incluir as despesas a serem rateadas, em afronta ao art. 6º, IX, art. 7º, § 2º, II, art. 26, parágrafo único, III, da Lei 8.666/1993; 
Ratificação e homologação da dispensa de licitação e emissão da nota de empenho à contratação sem comprovação de proposta mais vantajosa para a administração e sem a compatibilidade dos preços a serem contratados com os de mercado, em afronta ao art. 3º e art. 26, parágrafo único, III, da Lei 8.666/1993, ao art. 37 da Constituição Federal e à Súmula-TCU 250; 
Ratificação e homologação da dispensa de licitação com indicação prévia do contratado por meio do projeto básico apresentado, em afronta ao art. 7º, § 2º, I, da Lei 8.666/93; 
47. 	Em relação a essas irregularidades, os principais argumentos apresentados foram:
a)	a Hemobrás era empresa pública recente e com muito a aprimorar em relação às práticas fabris e laboratoriais; possuía escassos recursos humanos à época da assinatura do Contrato 29/2011, composto em sua grande maioria por jovens de pouca experiência, o que somado à complexidade técnica exigida, acabou levando a falhas em alguns procedimentos adotados;
b)	o bloco B01, câmara fria destinada ao armazenamento do plasma, foi pioneiro na América Latina e, assim sendo, considera possível que tenham ocorridos deslizes nos processos que diziam respeito ao início de sua execução, mas com a intenção de acertar e de trazer para o Brasil uma das melhores tecnologias robotizadas e automatizadas;
c)	a necessidade de implantação e manutenção de sistema de qualidade na indústria farmacêutica não é simples, podendo o total de gastos apenas com a qualificação chegar a 25% do total da operação;
d)	a qualificação diz respeito não somente à complexidade nas exigências sanitárias e procedimentais, mas também à insuficiência de pessoal qualificado (considerando o ingresso mediante concurso público) , contingenciamento orçamentário, e demais aspectos que torna a contratação específica e complexa; 
e)	a raridade da disponibilidade dos prestadores de serviço e dos profissionais do mercado, seja pelo crescimento da demanda nacional, seja porque o Brasil ainda passa por uma maturação tecnológica, no campo da biotecnologia, fizeram a Hemobrás buscar parceiro entre as instituições que compõem o seu leque de relações tecnológicas, cuja experiência e consequentes parcerias poderiam oportunizar a concentração de um variado número de atividades em um único contrato e contratado;
f)	não havia como comparar preços de mercado pelo conjunto de atividades singulares e raras, “simplesmente porque não havia como comparar o incomparável”, diferente do termo aditivo em que as atividades eram menores, possibilitando o levantamento de propostas.
48.	Por fim, o responsável afirma que não houve qualquer prejuízo ao erário, nem tentativa de locupletamento, vez que todos os atos estariam dotados dos valores que norteiam a boa Administração Pública. Ademais, considera que o contrato foi executado de forma eficiente e vantajosa, tomando por base os resultados alcançados na qualificação do bloco B01, bem como levando-se em consideração as propostas de preços obtidas quando da elaboração do termo aditivo. Para corroborar o que se afirma, traz em anexo relatório que demonstraria a regularidade e a legalidade da contratação (item não digitalizável, v. peça 74) .
Pagamentos havidos sem retenção dos tributos IRPJ e CSLL, dos quais o contratado era isento, em afronta ao art. 15 da Lei 9.532/1997; 
49.	Quanto ao questionamento acerca do pagamento de tributos, traz em anexo documentação que comprovaria a devida retenção (item não digitalizável, v. peça 74) .
Permissão a subcontratações sem detalhamento de custos no Plano de Trabalho e sem comprovação de proposta mais vantajosa para a administração e sem a compatibilidade dos preços a serem contratados com os de mercado, em afronta ao art. 3º, art. 6º, IX, art. 7º, § 2º, II, e art. 26, parágrafo único, III, todos da Lei 8.666/1993, ao art. 37 da Constituição Federal e à Súmula-TCU 250;
50.	Acerca da ocorrência de subcontratação para ministrar curso de capacitação, registra que se deu pelo fato de a câmara de armazenamento exigir uma prévia capacitação antes mesmo de iniciar, de fato, suas atividades. Defende que justamente por não ter agenda disponível capaz de não comprometer o andamento da qualificação que a empresa indicada pelo IBMP não realizou o curso, levando a contratação de outra empresa, já contratada anteriormente pela Hemobrás.
51.	Considera, ante todo exposto, que tal contratação não causou qualquer tipo de prejuízo ao erário nem atentou quanto aos princípios norteadores da boa Administração Pública, pois o fim pretendido teria sido alcançado de forma vantajosa.
Análise das razões de justificativa
52.	Com relação às irregularidades listadas no item 46 desta instrução, relacionadas a aprovação do Plano de Trabalho, sem o detalhamento dos custos, o que permitiu a inserção, como custos, de tributos diretos e personalísticos, bem como sem incluir as despesas a serem rateadas; e a ratificação e homologação da dispensa de licitação sem a demonstração da compatibilidade dos preços a serem contratados com os de mercado, bem como com indicação prévia do contratado por meio do projeto básico apresentado; considera-se que os elementos trazidos aos autos pelo responsável não afastam as irregularidades apontadas.
53.	Os argumentos apresentados quanto à complexidade da contratação e à pouca experiência do corpo técnico à época não justificam a total ausência de detalhamento de custos e de demonstração da compatibilidade dos preços a serem contratados com os de mercado. Destaca-se que não foi o detalhamento de alguns itens que restou deficiente, mas de todos os serviços a serem realizados com os respectivos custos.
54.	Conforme registrado na instrução da peça 57, itens 163-164, o objeto licitado não foi definido de forma precisa e suficiente. A caracterização precisa, completa e adequada do objeto é condição essencial para a validade do processo licitatório, segundo disposição do art. 14 da Lei 8.666/1993. Essa falha na caracterização do objeto já é uma limitação para o detalhamento dos custos.
55.	Além disso, a instrução da peça 57, item 216, registrou que as planilhas com custos foram anexadas ao processo da contratação somente em 27/6/2013 (peça 51, p. 23-39) , após o fim do contrato em 22/3/2013, e apenas apresentam valores globais. A elaboração de uma planilha orçamentária de quantitativos e preços unitários que não contenha em detalhes todos os itens a serem contratados contraria o art. 7º, § 2°, inciso II, da Lei 8.666/1993. Essa impropriedade traz dificuldades para a gestão do contrato, na eventualidade de alteração quantitativa ou qualitativa de seu objeto por aditamento.
56.	O item 12.1.3 da peça 35 registrou diversas deficiências relacionadas aos procedimentos de controle na área de licitação, identificadas pela CGU, como: ausência de check-list e fluxograma que visem assegurar o cumprimento de todas as condicionantes legais vigentes; ausência de documentos com normas que formalizem as atividades e procedimentos relacionados ao setor de licitação; a maioria dos membros das comissões de licitações não são pertencentes ao quadro permanente da Hemobrás; e ausência de evidenciação que o setor de licitações realiza análises com o objetivo de identificar atividades críticas do processo licitatório. Destaca-se as dificuldades encontradas, durante o exame das presentes contas, para a obtenção de informações sobre o referido contrato e que o próprio responsável mencionou em sua defesa que ao localizar o processo em questão, constatou páginas em falta e páginas rasuradas várias vezes. Esse conjunto de evidências demonstram a fragilidade dos procedimentos e controles na área de licitação da Hemobrás.
57.	De acordo com o disposto no art. 26, parágrafo único, inciso III, da Lei 8.666/1993, é obrigatória, nos processos de licitação, dispensa ou inexigibilidade, a justificativa do preço, a qual se dá mediante a consulta dos preços correntes no mercado, daqueles fixados por órgão oficial competente ou, ainda, daqueles constantes do sistema de registro de preços. No caso de não ser possível obter esse número de cotações, é necessária a apresentação de justificativa adequada. Conforme já destacado, não constam do processo licitatório documentos que comprovem a realização de pesquisa de preços, nem mesmo justificativas para tanto.
58.	Com relação à “ratificação e homologação da dispensa de licitação com indicação prévia do contratado por meio do projeto básico apresentado, em afronta ao art. 7º, § 2º, I, da Lei 8.666/1993”, conforme mencionado nos itens 33-35, a gravidade da indicação prévia do IBMP no projeto básico decorre das irregularidades de ausência de detalhamento dos custos e de comprovação da compatibilidade dos preços propostos com os preços à época. 
59.	Ante todo exposto, a ausência de pesquisa de preços e de orçamento detalhado configura descumprimento de exigências legais, indo de encontro às normas vigentes e à jurisprudência desta Corte (Acórdão 3506/2009-TCU-Primeira Câmara, 1.379/2007-Plenário, 568/2008-1a Câmara, Acórdão 1279/2007-TCU-Plenário) .
60.	Conforme registrado na instrução da peça 57, a ausência de detalhamento de custos também resultou na inclusão pelo IBMP dos tributos IRPJ e CSLL como custo direto da contratação, num total de R$ 307.415,77, sem a oposição da Hemobrás. A jurisprudência do TCU é pacífica em não aceitar esse procedimento, por tratar-se de impostos diretos e personalísticos, que oneram pessoalmente o contratado, não podendo ser repassados à contratante, conforme a Súmula 254/2010. Além disso, a Hemobrás reteve os dois impostos, sendo que o IBMP é isento dos mesmos, conforme o art. 15, § 1º, da Lei 9.532/1997.
61.	Verificou-se, entretanto, que houve erro material na audiência do Sr. Marcos Arraes de Alencar quanto a esse ponto. O item da audiência se refere a “pagamentos havidos sem retenção dos tributos IRPJ e CSLL, dos quais o contratado era isento, em afronta ao art. 15 da Lei 9.532/1997”, sendo que o responsável trouxe documentação que comprovaria a retenção (item não digitalizável, v. peça 74) . 
62.	Contudo, a irregularidade não consistiu na ausência de retenção dos impostos, conforme os termos da audiência, mas na aprovação de Plano de Trabalho sem o detalhamento dos custos, em afronta ao art. 6º, IX, e ao art. 7º, § 2º, II, ambos da Lei 8.666/1993, o que permitiu a inserção, como custos, de tributos diretos e personalísticos, em afronta Súmula-TCU 254/2010 e na retenção dos tributos IRPJ e CSLL, os quais o IBMP era isento, em afronta ao art. 15 da Lei 9.532/1997 (v. peça 57, p. 10, itens 68-69.
63.	Apesar do exposto, entende-se não caber a realização de nova audiência em relação a esse item, uma vez a irregularidade é decorrência de outra mais grave (Plano de Trabalho sem detalhamento dos custos) . De qualquer forma, o Tribunal poderá sopesar tal irregularidade na gradação de aplicação de eventual multa, caso haja a responsabilização do gestor. 
64.	Já em relação à determinação proposta na instrução da peça 57, “	promova, junto ao IBMP, a recuperação, com correção monetária, dos valores retidos a título de IRPJ e CSLL quando do Contrato 29/2011 e seu aditivo, uma vez que foram inseridos indevidamente pelo contratado como custo contratual”, considera-se que deve ser mantida, uma vez que esses custos foram suportados indevidamente pela Hemobrás e lhes devem ser restituídos.   
65.	Por fim, no que se refere à “permissão a subcontratações sem detalhamento de custos no Plano de Trabalho e sem comprovação de proposta mais vantajosa para a administração e sem a compatibilidade dos preços a serem contratados com os de mercado, em afronta ao art. 3º, art. 6º, IX, art. 7º, § 2º, II, e art. 26, parágrafo único, III, todos da Lei 8.666/1993, ao art. 37 da Constituição Federal e à Súmula-TCU 250”, consoante o Voto condutor do Acórdão 3193/2014-TCU-Plenário, a entidade contratada por dispensa de licitação, com base no art. 24, inciso XIII, da Lei 8.666/93, deve comprovar indiscutível capacidade para a execução do objeto pactuado por meios próprios e de acordo com as suas finalidades institucionais, sendo regra a inadmissibilidade de subcontratação. A justificativa apresentada pelo responsável de que a subcontratação se deu pelo fato de a câmara de armazenamento exigir uma capacitação antes mesmo de iniciar, de fato, suas atividades e que não possuía agenda disponível a fim de não comprometer o andamento da qualificação, não é suficiente para afastar a irregularidade.
66.	Cabe mencionar ainda que a documentação juntada como item não digitalizável (v. peça 74) não traz elementos novos capazes de afastar as irregularidades apontadas. Desse modo, propõe-se que as razões de justificativa do Sr. Marcos Arraes de Alencar sejam rejeitadas, destacando que o item da audiência que trata de “pagamentos havidos sem retenção dos tributos IRPJ e CSLL, dos quais o contratado era isento, em afronta ao art. 15 da Lei 9.532/1997” deve ser considerado insubsistente em virtude de erro material. 
67.	Ante todo exposto, propõe-se ainda o julgamento pela irregularidade das contas do responsável com fulcro no art. 16, inc. III, “b” da Lei 8.443/1992 e a aplicação da multa constante do art. 58, inc. I da Lei Orgânica deste Tribunal, por ter afrontado o art. 3º; art. 6º, IX; art. 7º, § 2º, I e II; art. 26, parágrafo único, III, todos da Lei 8.666/1993; art. 37 da Constituição Federal; as Súmulas TCU 250 e 254/2010; e o art. 15 da Lei 9.532/1997.
68.	Cabe ressaltar que, após consulta ao sítio da empresa estatal, constata-se que ainda não foi plenamente atendida pela Hemobrás a determinação exarada por meio do Acórdão 4462/2009-TCU-Primeira Câmara (Prestação de contas - Exercício 2007) , nos seguintes termos: 
‘1.5. Determinação: 
1.5.1. à Empresa Brasileira de Hemoderivados e Biotecnologia - Hemobrás para o cumprimento das exigências do Decreto 5.482/2005 e da Portaria Interministerial CGU/MPOG n.º 140/2006 que o regulamenta, de forma que sejam disponibilizadas, no seu respectivo sítio de Transparência Pública na Internet, as informações sobre execução orçamentária e financeira, licitações, contratos, convênios, despesas com passagens e diárias, além de outros conteúdos que vierem a ser exigidos pela legislação’.
68.1	No sítio oficial da Hemobrás, ao se clicar no ícone “acesso à informação”, tem-se algumas informações referentes à empresa pública, como Relatórios de Administração, informações sobre o Plano Purianual, convênios, corpo funcional, entre outras. Contudo, nota-se que não são apresentadas as informações (de forma direta e acessível) sobre licitações e contratos realizados pela Hemobrás, havendo apenas o redirecionamento para a página do ComprasNet. Diante dessa situação, considerando o tempo decorrido desde o Acórdão 4462/2009-TCU-Primeira Câmara, exarado em 2009, propõe-se que seja realizada novamente determinação à Hemobrás, com fulcro no art. 5º da Resolução TCU 265/2014 (autoriza reiteração de determinação anteriormente proferida pelo Tribunal apenas no âmbito das contas) , de modo que, com isso, seja efetivamente dada transparência à atuação da estatal e se permita o controle social pelos cidadãos.
CONCLUSÃO
69.	Esta instrução teve por objetivo analisar, no âmbito da prestação de contas anual do exercício de 2011 da Hemobrás, as razões de justificativas apresentadas pelos responsáveis Sr. Rômulo Maciel Filho, na condição de Presidente da Hemobrás e Sr. Marcos Arraes de Alencar, na condição de Diretor de Administração e Finanças e Presidente Substituto da Hemobrás, em relação a irregularidades verificadas no Contrato 29/2011, assinado em 28/10/2011 com o IBMP, mediante dispensa de licitação, no valor de R$ 4.240.241,83 (houve ainda um aditivo de R$ 1.060.030,00 que prorrogou por mais cinco meses o referido contrato, totalizando R$ 5.300.271,83) , com o objetivo de adequar a câmara fria às normas legais envolvidas na construção de instalações para a produção dos hemoderivados e biotecnologia.	 
70.	Em face da análise promovida nos itens 28-39 e 52-67, propõe-se rejeitar as razões de justificativa apresentadas pelos responsáveis, uma vez que não foram suficientes para sanear as irregularidades a eles atribuídas, de modo que suas contas devem ser julgadas irregulares. 
71.	Destaca-se que se tornou insubsistente o item da audiência do Sr. Marcos Arraes de Alencar “pagamentos havidos sem retenção dos tributos IRPJ e CSLL, dos quais o contratado era isento, em afronta ao art. 15 da Lei 9.532/1997”, em virtude da ocorrência de erro material, conforme itens 61-63.
72.	Propõe-se, ainda, em atendimento ao disposto no parágrafo único do art. 19 da Lei 8.443/1992, a aplicação individual da multa prevista no art. 58, inciso I, da Lei 8.443/1992. 
73.	Cabe ressaltar que em instruções anteriores (peças 35 e 57) foram formuladas propostas de determinação, recomendação e de ciência, conforme transcrito a seguir, consideradas na proposta de encaminhamento desta instrução, com os ajustes considerados necessários:
Peça 35:
24.4. dar ciência à Hemobrás sobre as seguintes impropriedades: 
a) falta de registros, no Comprasnet/Siasg, das informações referentes aos Contratos 22/2010 e 29/2010, em descumprimento ao art. 19, § 3º, da Lei 12.017, de 12/8/2009 (LDO 2010) ; publicação no DOU de 10/12/2012 de extrato do Contrato 37/2012, celebrado em 16/2/2012, extrapolando o prazo limite estabelecido no parágrafo único do art. 61 da Lei 8.666, de 1993; divergência e imprecisão na definição do objeto do Contrato 37/2012 no Siasg e no DOU (subitem 23.1 desta instrução) ; 
b) ausência de informações, no Relatório de Gestão, dos indicadores institucionais desenvolvidos para medir os produtos, serviços e resultados alcançados pela gestão no exercício, devidamente acompanhados de explanação sobre as suas fórmulas de cálculo, considerando a sua utilidade e mensurabilidade, tais como: Plasma qualificado, Produção da Cola de Fibrina, Cobertura das necessidades do Ministério da Saúde em hemoderivados com produtos Hemobrás e índice de descarte de plasma recebido na indústria, em descumprimento à Decisão Normativa-TCU 108, de 24/11/2010, e Portaria-TCU 123, de 12/5/2011 (subitem 23.4 desta instrução) ; 
c) adoção de projeto básico deficiente, na contratação do Instituto de Biologia Molecular do Paraná (IBMP) , mediante dispensa de licitação 84/2011 (Contrato 29/2011) , sem a definição de todos os elementos necessários e suficientes, com nível de precisão adequado, para caracterizar todos os serviços a serem executados, e ausência, no processo licitatório, de estudos ou planilhas orçamentárias que demonstre a composição de todos os custos unitários para a contratação, contrariando o disposto no art. 6º, inciso IX, e art. 7º, § 2º, inciso II, da Lei 8.666, de 1993 (subitem 23.5 desta instrução) ; 
24.5. alertar os gestores da Hemobrás, que o descumprimento de determinação do Tribunal, salvo motivo justificado, bem como a sua reincidência, enseja ao responsável a aplicação de multa prevista no § 1º e inciso VII, do art. 58, da Lei 8.443, de 1992, bem como poderá ter suas contas julgadas irregulares, nos termos do § 1º, do art. 16, da citada Lei, em vista da determinação contida no subitem 1.5.1 do Acórdão 4462/2009-TCU-Primeira Câmara, que determinada o cumprimento das exigências do Decreto 5.482, de 2005 e da Portaria Interministerial CGU/MPOG 140/2006 que o regulamenta, de forma que sejam disponibilizadas, no seu respectivo sítio de Transparência Pública na Internet, as informações sobre execução orçamentária e financeira, licitações, contratos, convênios, despesas com passagens e diárias, além de outros conteúdos que vierem a ser exigidos pela legislação (subitem 23.2 desta instrução) ; 
24.6. juntar cópia do Acórdão que vier a ser proferido ao TC Processo 008.749/2011-6, com vistas a incluir como item de verificação no próximo acompanhamento os seguintes assuntos: 
a) análise de eventuais aditamentos ao Contrato 035/2011, celebrado entre a Hemobrás e a empresa Concremat Engenharia e Tecnologia S/A, ou de possíveis novos contratos celebrados pela Hemobrás para supervisão das obras da fábrica de hemoderivados, dado que o prazo de construção poderá se alongar até 2018 ou 2021, o que implicará elevação do percentual do gasto em relação ao custo total da obra (subitem 23.6 desta instrução) ; 
b) aferir o valor das contratações consideradas pela Hemobrás no cálculo dos custos do empreendimento da Hemobrás, projetados em R$ 540 milhões, conforme o Relatório de Gestão 2011, ou R$ 855 milhões, segundo o Relatório de Gestão 2012 ‒ incluindo construção da fábrica em Goiana/PE, transferência de tecnologia e equipamentos ‒ , enquanto que o valor dos contratos até então firmados somam R$ 1,2 bilhão, e levando-se em conta que o Decreto 7.867, de 19/12/2012, aprovou o Programa de Dispêndios Globais (PDG) de 2013 da Hemobrás no valor de R$ 869.545.486,00, sendo que desse total, R$ 331.343.052,00 destinam-se aos investimentos na construção da fábrica, na aquisição de equipamentos e na transferência de tecnologia ‒ dispêndios de capital (subitem 23.7 desta instrução) .
Peça 57:
Por ocasião do mérito, caberá também determinação à Hemobrás para que promova, junto ao IBMP, a recuperação, com correção monetária, dos valores retidos a título de IRPJ e CSLL quando do Contrato 29/2011 e seu aditivo, uma vez que foram inseridos indevidamente pelo contratado como custo contratual. Assim, essas propostas devem ser acrescentadas às propostas formuladas nesta instrução, com a realização dos ajustes considerados necessários (p.10, item 70) 
Quando do mérito destas contas, cabe recomendar ao Ministério da Saúde e à Hemobrás que atentem a eventual conflito de interesse que pode haver em relações de suas instituições subordinadas com entidades privadas, a exemplo do verificado com o Contrato 29/2011, firmado com IBMP, que afronta a atual Lei 12.813/2013 em seus artigos 3º, 4º e 5º. (p. 38, item 339) 
PROPOSTA DE ENCAMINHAMENTO 
74. 	Diante do exposto, submetem-se os autos à consideração superior, propondo: 
74.1	rejeitar as razões de justificativa apresentadas e, 	com fundamento nos arts. 1º, inciso I, 16, inciso III e 23, inciso III, da Lei 8.443, de 1992, c/c os arts. 209, inciso II, e 214, inciso III do Regimento Interno/TCU, julgar irregulares as contas dos responsáveis Sr. Marcos Arraes de Alencar (CPF XXX.836.984-XX) e Sr. Rômulo Maciel Filho (CPF XXX.718.264-XX) , considerando as irregularidades verificadas no Contrato 29/2011, a seguir descritas:
74.1.1 	Sr. Marcos Arraes de Alencar (CPF XXX.836.984-XX) , na condição de Diretor de Administração e Finanças e Presidente substituto da Hemobrás: 
a) aprovação do Plano de Trabalho sem o detalhamento dos custos, em afronta ao art. 6º, IX, e ao art. 7º, § 2º, II, ambos da Lei 8.666/1993, o que permitiu a inserção, como custos, de tributos diretos e personalísticos, em afronta Súmula TCU 254/2010; 
b) aprovação do Plano de Trabalho sem incluir as despesas a serem rateadas, em afronta ao art. 6º, IX, art. 7º, § 2º, II, art. 26, parágrafo único, III, da Lei 8.666/1993; 
c) ratificação e homologação da dispensa de licitação e emissão da nota de empenho à contratação sem comprovação de proposta mais vantajosa para a administração e sem a compatibilidade dos preços a serem contratados com os de mercado, em afronta ao art. 3º e art. 26, parágrafo único, III, da Lei 8.666/1993, ao art. 37 da Constituição Federal e à Súmula-TCU 250; 
d) ratificação e homologação da dispensa de licitação com indicação prévia do contratado por meio do projeto básico apresentado, em afronta ao art. 7º, § 2º, I, da Lei 8.666/93; 
e) permissão a subcontratações sem detalhamento de custos no Plano de Trabalho e sem comprovação de proposta mais vantajosa para a administração e sem a compatibilidade dos preços a serem contratados com os de mercado, em afronta ao art. 3º, art. 6º, IX, art. 7º, § 2º, II, e art. 26, parágrafo único, III, todos da Lei 8.666/1993, ao art. 37 da Constituição Federal e à Súmula-TCU 250;
74.1.2	Sr. Rômulo Maciel Filho (CPF XXX.718.264-XX) , na condição de Presidente da Hemobrás: 
a) ratificação e homologação da dispensa de licitação e emissão da nota de empenho à contratação sem comprovação da compatibilidade dos preços a serem contratados com os de mercado, em afronta ao art. 3º e art. 26, parágrafo único, III, da Lei 8.666/1993, ao art. 37 da Constituição Federal e à Súmula-TCU 250; 
b) ratificação e homologação da dispensa de licitação com indicação prévia do contratado por meio do projeto básico apresentado, em afronta ao art. 7º, § 2º, I, da Lei 8.666/93.
74.2	considerar insubsistente o item da audiência realizada referente a “pagamentos havidos sem retenção dos tributos IRPJ e CSLL, dos quais o contratado era isento, em afronta ao art. 15 da Lei 9.532/1997”, em virtude de erro material; 
74.3	com fundamento nos arts. 1º, inciso I, 16, inciso I, 17 e 23, inciso I, da Lei 8.443, de 1992, c/c os arts. 207 e 214, inciso I, do Regimento Interno/TCU, julgar regulares as contas dos responsáveis Sr. Luiz de Melo Amorim Filho (CPF XXX.039.664-XX) , Sr. Marco Antonio Cavalcanti Batista (CPF XXX.829.334-XX) , Sr. Antonio da Cruz Gouveia Mendes (CPF XXX.960.514-XX) , Sr. Antônio Carlos dos Santos Figueira (CPF XXX.396.994-XX) , Sr. Antônio Carlos Figueiredo Nardi (CPF XXX.827.348-XX) , Sr. Carlos Augusto Grabois Gadelha (CPF XXX.047.737-XX) , Sr. Crescêncio Antunes da Silveira Neto (CPF XXX.185.245-XX) , Sr. Frederico da Costa Amancio (CPF XXX.722.774-XX) , Sr. Helvécio Miranda Magalhães Júnior (CPF XXX.966.446-XX) , Sr. Jarbas Barbosa da Silva Júnior (CPF XXX.884.394-XX) , Sr. José Agenor Alvares da Silva (CPF XXX.694.036-XX) , Sr. José Augusto Barreto (CPF XXX.171.135-XX) , Sr. José Gilberto Scandiucci Filho (CPF XXX.460.938-XX) , Sr. Mozart Júlio Tabosa Sales (CPF XXX.149.363-XX) , Sr. Noel Dorival Giacomitti (CPF XXX.481.369-XX) , Sr. Odilon Neves Junior (CPF XXX.832.056-XX) , Sra. Paula Bicudo de Castro Magalhães (CPF XXX.873.861-XX) e Sr. Reinaldo Felippe Nery Guimarães (CPF 276.351 .637-87) , dando-lhes quitação plena;
74.4 	aplicar aos Srs. Marcos Arraes de Alencar (CPF XXX.836.984-XX) e Rômulo Maciel Filho (CPF XXX.718.264-XX) , individualmente, a multa prevista no art. 58, inciso I da Lei 8.443/1992 c/c o art. 268, inc. I do Regimento Interno, com a fixação do prazo de quinze dias, a contar das notificações, para comprovarem, perante o Tribunal (art. 214, inciso III, alínea “a”, do Regimento Interno) , o recolhimento das dívidas aos cofres do Tesouro Nacional, atualizadas monetariamente desde a data do acórdão que vier a ser proferido até a dos efetivos recolhimentos, se forem pagas após o vencimento, na forma da legislação em vigor;
74.5	autorizar, caso solicitado pelos responsáveis e nos termos do art. 217 do Regimento Interno/TCU, o pagamento parcelado da importância devida em até trinta e seis parcelas, incidindo sobre cada parcela, corrigida monetariamente, os correspondentes acréscimos legais;
74.6	 autorizar, desde logo, nos termos do art. 28, inciso II, da Lei 8.443/1992, a cobrança judicial das dívidas caso não atendidas as notificações;
74.7	com fundamento no art. 18 da Lei 8.443/1992 e art. 208, § 2º, do Regimento Interno/TCU, determinar à Hemobrás que:
a) proceda à apuração dos pagamentos efetuados indevidamente a título de taxa de administração na execução do Termo de Cooperação 83/2010, firmado entre a Hemobrás e a Fundação Oswaldo Cruz (Fiocruz) , tendo como agente executor do projeto a Fundação para o Desenvolvimento Científico e Tecnológico em Saúde (Fiotec) , e adote as medidas administrativas cabíveis no sentido de obter a restituição dos valores, instaurando, se necessário, tomada de contas especial, e informe a este Tribunal no prazo de 60 (sessenta) dias, a contar da ciência, sobre as providências adotadas (subitem 24.3 da instrução da peça 35) ; 
b) promova, junto ao IBMP, no prazo de 60 (sessenta) dias, a recuperação, com correção monetária, dos valores retidos a título de IRPJ e CSLL quando do Contrato 29/2011 e seu aditivo, uma vez que foram inseridos indevidamente pelo contratado como custo contratual (item 70 da instrução da peça 57) ;
74.8	com fundamento no art. 5º da Resolução TCU 265/2014, determinar à Hemobrás que no prazo de 60 (sessenta) dias e nos termos da determinação contida no subitem 1.5.1 do Acórdão 4462/2009-TCU-Primeira Câmara, cumpra as exigências do Decreto 5.482/2005 e da Portaria Interministerial CGU/MPOG 140/2006 que o regulamenta, de forma que sejam disponibilizadas, no seu respectivo sítio de Transparência Pública na Internet, as informações sobre execução orçamentária e financeira, licitações, contratos, convênios, despesas com passagens e diárias, além de outros conteúdos que vierem a ser exigidos pela legislação (subitem 23.2 da instrução da peça 35) , dando conhecimento de que o descumprimento de determinação do Tribunal, salvo motivo justificado, bem como a sua reincidência, enseja ao responsável a aplicação de multa prevista no § 1º e inciso VII, do art. 58, da Lei 8.443, de 1992, bem como poderá ter suas contas julgadas irregulares, nos termos do § 1º, do art. 16, da citada Lei;  
74.9 dar ciência à Hemobrás, com fundamento no art. 7º da Resolução-TCU 265/2014, sobre as seguintes impropriedades: 
a) falta de registros, no Comprasnet/Siasg, das informações referentes aos Contratos 22/2010 e 29/2010, em descumprimento ao art. 19, § 3º, da Lei 12.017, de 12/8/2009 (LDO 2010) ; publicação no DOU de 10/12/2012 de extrato do Contrato 37/2012, celebrado em 16/2/2012, extrapolando o prazo limite estabelecido no parágrafo único do art. 61 da Lei 8.666, de 1993; divergência e imprecisão na definição do objeto do Contrato 37/2012 no Siasg e no DOU (subitem 23.1 da instrução da peça 35) ; 
b) ausência de informações, no Relatório de Gestão, dos indicadores institucionais desenvolvidos para medir os produtos, serviços e resultados alcançados pela gestão no exercício, devidamente acompanhados de explanação sobre as suas fórmulas de cálculo, considerando a sua utilidade e mensurabilidade, tais como: Plasma qualificado, Produção da Cola de Fibrina, Cobertura das necessidades do Ministério da Saúde em hemoderivados com produtos Hemobrás e índice de descarte de plasma recebido na indústria, em descumprimento à Decisão Normativa-TCU 108, de 24/11/2010, e Portaria-TCU 123, de 12/5/2011 (subitem 23.4 da instrução da peça 35) ; 
c) adoção de projeto básico deficiente, na contratação do Instituto de Biologia Molecular do Paraná (IBMP) , mediante dispensa de licitação 84/2011 (Contrato 29/2011) , sem a definição de todos os elementos necessários e suficientes, com nível de precisão adequado, para caracterizar todos os serviços a serem executados, e ausência, no processo licitatório, de estudos ou planilhas orçamentárias que demonstre a composição de todos os custos unitários para a contratação, contrariando o disposto no art. 6º, inciso IX, e art. 7º, § 2º, inciso II, da Lei 8.666, de 1993 (subitem 23.5 da instrução da peça 35) ; 
d) inserção no rol de responsáveis dos integrantes do Conselho Fiscal, em desacordo com o art. 10, inciso III, da IN TCU 63/2010;
74.10 	dar ciência ao Ministério da Saúde e à Hemobrás, com fundamento no art. 7º da Resolução-TCU 265/2014, sobre a possibilidade de conflito de interesse em relações de suas instituições subordinadas com entidades privadas, a exemplo do verificado com o Contrato 29/2011, firmado com IBMP, que afronta a atual Lei 12.813/2013 em seus artigos 3º, 4º e 5º (item 339 da instrução da peça 57) ;
74.11 	juntar cópia do Acórdão que vier a ser proferido ao TC Processo 008.749/2011-6, com vistas a incluir como item de verificação no próximo acompanhamento os seguintes assuntos: 
a) análise de eventuais aditamentos ao Contrato 035/2011, celebrado entre a Hemobrás e a empresa Concremat Engenharia e Tecnologia S/A, ou de possíveis novos contratos celebrados pela Hemobrás para supervisão das obras da fábrica de hemoderivados, dado que o prazo de construção poderá se alongar até 2018 ou 2021, o que implicará elevação do percentual do gasto em relação ao custo total da obra (subitem 23.6 da instrução da peça 35) ;
b) aferir o valor das contratações consideradas pela Hemobrás no cálculo dos custos do empreendimento da Hemobrás, projetados em R$ 540 milhões, conforme o Relatório de Gestão 2011, ou R$ 855 milhões, segundo o Relatório de Gestão 2012 ‒ incluindo construção da fábrica em Goiana/PE, transferência de tecnologia e equipamentos ‒ , enquanto que o valor dos contratos até então firmados somam R$ 1,2 bilhão, e levando-se em conta que o Decreto 7.867, de 19/12/2012, aprovou o Programa de Dispêndios Globais (PDG) de 2013 da Hemobrás no valor de R$ 869.545.486,00, sendo que desse total, R$ 331.343.052,00 destinam-se aos investimentos na construção da fábrica, na aquisição de equipamentos e na transferência de tecnologia ‒ dispêndios de capital (subitem 23.7 da instrução da peça 35) ;
74.12 	sejam os autos arquivados, com fundamento no art. 169, inciso III, do Regimento Interno/TCU.
O Diretor concordou com a proposta da auditoria acrescentando novas medidas (peça 76) :
“Concordo com a proposta formulada pela AUFC Marília Galvão Santos Piola, matrícula 8186-8 (doc. 56.362.664-8) , sem prejuízo de tecer considerações adicionais em reforço ao apontado na instrução antecedente e propor medidas adicionais. 
2.	Destaco informações relacionadas ao Contrato 29/2011, firmado pela Hemobrás com o IBMP, motivador das audiências realizadas dos responsáveis ante as irregularidades constatadas. 
3.	Menciona-se que as irregularidades constatadas nestas contas só vieram a confirmar as constatações de fiscalização anterior empreendida pela Segecex que encontrara fortes indícios de transferências significativas de recursos da Hemobrás para o IBMP sem o devido controle, razão pela qual foi determinado que se checasse mais de perto essa situação (Acórdão 905/2012-TCU-Plenário) . 
4.	Note-se que a Hemobrás anotou a dificuldade de se definir precisamente o objeto a ser contratado e a sua complexidade, bem como a pouca referência de executores como motivos para que a contratação tenha ocorrido da forma como narrada. Ora, mas é preciso dizer que havia um processo de transferência de tecnologia (Contrato 22/2007) e, por óbvio, era esperado que o laboratório contratado, o LFB, auxiliasse a Hemobrás nessa questão, dizendo o que era preciso fazer com relação à Câmara Fria, indicasse os caminhos a serem percorridos. Nos autos não há elementos que demonstrem essa interação Hemobrás-LFB antes da contratação ora questionada.
5.	Para se ter uma ideia da materialidade envolvida e da necessidade de definição criteriosa de custos, o contrato em apreço, cujo objetivo era a capacitação para operacionalização da Câmara Fria (um dos blocos da unidade fabril da Hemobrás) chegou a R$ 5.300.271,83 ao passo que o contrato para transferência de tecnologia para obtenção de hemoderivados foi fixado em R$ 8.500.000,00, cifras que por si lançam uma indagação a respeito dos custos do primeiro.
6.	O que se observou é que a ausência do prévio detalhamento de custos e orçamentos possibilitou que o IBMP ficasse livre para lançar como custos nesse contrato as despesas que bem entendesse, ainda que não houvesse qualquer relação com o objeto. Nesse ponto, faz-se um registro adicional às constatações do auditor. As planilhas apresentadas pelo IBMP como demonstrativo das despesas/custos são abaixo resumidas: 
Planilhas com custos apresentados pelo IBMP
Tabela 1 - Contrato inicial (peça 51, p. 83) 
		DESCRIÇÃO
	FASE
	VALOR (R$) 
	% DO CT

	Quadro 01
	Serviços de Terceiros – PJ
	Diagnóstico/Implantação
	115.760,00
	2,73%

	Quadro 02
	RH para diversas fases do projeto
	Diagnóstico/Implantação/Acompanhamento
	2.043.600,09
	48,20%

	Quadro 03
	Insumos, acessórios, serviços de transporte e custo de mão-de-obra referente a montagem de caixas/bolsas. Qualificação e validação da Câmara Fria B-01
	Implantação/Acompanhamento
	308.954,62
	7,29%

	Quadro 04
	Despesas com viagens, estadias, translados etc.
	Diagnóstico/Implantação/Acompanhamento
	35.552,09
	0,84%

	Quadro 05
	Despesas indiretas – absorvidas por rateio (critério interno do IBMP) 
	Diagnóstico/Implantação/Acompanhamento
	657.233,49
	15,50%

	Quadro 06
	Impostos incidentes sobre faturamento
	Diagnóstico/Implantação/Acompanhamento
	1.079.141,55
	25,45%

	TOTAL
	4.240.241,83
	100%

Tabela 2 - Aditivo contratual (peça 51, p. 93) 
		DESCRIÇÃO
	FASE
	VALOR (R$) 
	% DO CT

		Serviços de Terceiros – PJ
	Não houve
	-
	-

	Quadro 01
	RH para diversas fases do projeto
	Diagnóstico/Implantação/Acompanhamento
	668.568,95
	63,07%

		Insumos, acessórios, serviços de transporte e custo de mão-de-obra referente a montagem de caixas/bolsas. Qualificação e validação da Câmara Fria B-01
	Não houve
	-
	-

	Quadro 02
	Despesas com viagens, estadias, translados etc. 
	Diagnóstico/Implantação/Acompanhamento
	26.847,16
	2,53%

	Quadro 03
	Despesas indiretas – absorvidas por rateio (critério interno do IBMP) 
	Diagnóstico/Implantação/Acompanhamento
	94.836,25
	8,95%

	Quadro 04
	Impostos incidentes sobre faturamento
	Diagnóstico/Implantação/Acompanhamento
	269.777,64
	25,45%

	TOTAL
	1.060.030,00
	100%

7.	Além do que apontou os auditores quanto ao IRPJ e CSLL, no que tange ao Imposto sobre serviços (ISS) chama atenção os percentuais informados e os efetivamente destacados nas notas fiscais apresentadas. Ao se detalhar o “quadro 06” da tabela 1 supra – impostos incidentes, vê-se que houve o cômputo de incidência de ISS a 5%, totalizando R$ 212.012,09 na fase inicial do contrato (peça 51, p. 92) e R$ 53.001,50 no aditivo contratual (peça 51, p. 99) .
8.	Ocorre que no local da prestação do mencionado serviço a incidência do ISS é de 2%, conforme destacado nas notas fiscais juntadas aos autos (peça 42, p. 73, 84, 87, 100, 106; peça 43, p. 2, 18, 26, 34, 41, 70, 84; peça 44, p. 42, 46, 66, 70, 86 e peça 45, p. 4, 47) . Com isso, computou-se como comprovação de despesas um valor a maior de R$ 159.008,15 (R$ 31.800,90 + R$ 127.207,25) , valor esse informado pelo IBMP (5%) , mas devido e retido em percentual menor (2%) . Tal valor deve ser também objeto de devolução, razão por que se propõe determinação à Hemobrás para que assim proceda.
9.	Durante a execução contratual houve aditivo contratual no exato percentual permitido pela legislação (25%) , e que foi objeto de questionamentos da CGU (peça 50, p. 9-10 e peça 46, p. 4-7) . Uma das consequências das constatações da CGU foi a constituição de comissão de servidores pela Hemobrás. Conforme dito pelo auditor em instrução anterior (peça 57) , entende-se que a conclusão da comissão não encontra respaldo suficiente e não afasta as irregularidades narradas. Não se tem dúvida de que houve prestação do serviço contratado, todavia, definitivamente não há elementos para que se tenha concluído pela “vantajosidade para a contratante”. A uma, pelo simples fato de que não havia planilhas, orçamentos prévios com preços e justificativas para que se efetivasse um comparativo que permitisse tal conclusão. Isso já seria o bastante. 
10.	Em verdade, a comissão fez uma correlação dos custos e valores a posteriori, sem o rigor necessário, e, portanto, sujeito a críticas. Prova disso foram as constatações relacionadas aos tributos, acima reportado, o que demonstra a falta de rigor havida na execução contratual e nos controles internos, constatação que passou ao largo da comissão mesmo tendo em conta as lacunas observadas pela CGU. 
11.	O simples confronto entre as tabelas dispostas no item 8 acima e a decomposição dos custos permite verificar o acerto da conclusão da CGU. Pode-se dizer que foi feita uma “conta de chegada” para não ultrapassar o limite de 25% estabelecido pela Lei 8.666/93. Para tanto, veja-se que na tabela de despesas do aditivo não houve pagamento de terceiros nem de insumos e afins. Adicionalmente, as despesas indiretas, calculadas por critério definido pelo próprio IBMP e à revelia da Hemobrás - rateio - antes correspondentes ao percentual de 15,95% na fase ordinária (proporcionalmente ao contrato) passaram a 8,95% na fase do aditivo.
12.	Nem a Hemobrás, previamente à execução contratual, nem a comissão de servidores, quando foi apurar os custos após a execução contratual – nada disseram a respeito do rateio definido pelo próprio IBMP (atribuição de 20% das despesas administrativas do Instituto ao contrato) . O correspondente a 20% dessas despesas representou 15,50% e 8,95% dentro do contrato – antes e após o aditivo) . Nada se indagou acerca da plausibilidade desse percentual, o quanto o contrato em apreço onerava o funcionamento de todo o instituto.
13.	A respeito, estudos levados a cabo no TCU indicaram taxa de BDI (composto por impostos, despesas indiretas e lucro) máximo de 30,95% para obras mais complexas (item 9.1 do Acórdão 2622/2013-TCU-Plenário) . 
14.	No contrato em debate, que é de prestação de serviços, o BDI estaria em 40,95% (despesas indiretas + impostos) na fase contratual e 34,40% durante o aditivo. Por sua vez, em contratos de prestação de serviços, estudos da Secretaria de Controle Interno do STF, por meio da Nota Técnica 1/2007-SCI (disponível em http://www.stf.jus.br/arquivo/cms/sobreStfEstudoSci/anexo/BDI_03102008.pdf) apontaram despesas administrativas em torno de 5%. Conquanto o serviço atinente ao Contrato 29/2011 seja específico e de natureza complexa, e divirja daqueles listados em tal nota técnica, não se deve perder de vista que ainda assim trata-se de despesas administrativas, ao que o percentual de 15,95% aqui informado está bem acima, devendo ser notado que os insumos já estão destacados.
15.	Não obstante, reputa-se que a relação custo-benefício para nova apuração dessas despesas administrativas não seja favorável, até pelos próprios custos envolvidos para tanto, ainda mais tendo em conta o dispêndio efetivado com a comissão anterior. Quando menos fica o registro para que a Hemobrás proceda da forma correta nas contratações vindouras.
ENCAMINHAMENTO
16.	Ante o exposto, entende-se cabível determinar à Hemobrás, adicionalmente às propostas formuladas no item 74.7 da instrução antecedente, que:
a)	promova junto ao IBMP a recuperação do valor de R$ 159.008,15, referente a ISS lançado a maior como custo pelo instituto como comprovação da aplicação do recurso recebido no âmbito do Contrato 29/2011 (5% em contraposição ao efetivamente retido nas notas fiscais - 2%) , com correção monetária, devendo informar ao Tribunal, em 60 dias, o resultado de tal providência;
b)	adote medidas que assegurem a estruturação de seus controles internos, inclusive por meio de edição de normativos, de modo a evitar ocorrências semelhantes às havidas no Contrato 29/2011, devendo informar o resultado em item específico do seu próximo relatório de gestão.
17.	De igual forma, propõe-se, em adição ao item 74.9 da proposta da instrução antecedente, dar ciência à Hemobrás acerca de:
a)	ausência de manifestação do procurador jurídico titular ou de seu substituto, quando dos pareceres relativos ao Contrato 29/2011 e seu Termo Aditivo, em afronta ao art. 38, parágrafo único, da Lei 8.666/1993, c/c art. 15, VI, “a”, e art. 56, II, do Regimento Interno da Hemobrás;
b)	descumprimento dos princípios do controle interno a seguir listados, quando da condução do Contrato 29/2011: 	segregação de funções, controle sobre as transações e aderência às normas legais, em afronta à IN-SFC 1/2001;
18.	Por fim, à vista a avaliação dos controles internos procedida na instrução de peça 57 (itens 304-327) , propõe-se considerar cumprida a determinação do item 9.1 do Acórdão 905/2012-TCU-Plenário”.
O Dirigente concordou com a proposta de encaminhamento apresentada pela Auditora (peça 77) , bem como o Ministério Público de Contas (peça 78) . Este, contudo, propõe preliminarmente a citação solidária dos srs. Marcos Arraes de Alencar e Rômulo Maciel Filho e do Instituto de Biologia Molecular do Paraná – IBMP. Caso não acolhida a preliminar suscitada, somente em atenção ao § 2º do artigo 62 do RITCU, o MPTCU, quanto ao mérito, não vê óbice a que o Tribunal acolha o encaminhamento proposto pela unidade técnica, com o acréscimo sugerido ao final de seu parecer, cujos trechos essenciais são transcritos a seguir:
“O Ministério Público de Contas anui ao exame empreendido pela Auditora.
Realmente, as irregularidades verificadas no Contrato 29/2011, nos termos do art. 16, inciso III, alínea “b”, da Lei 8.443/1192, ostentam gravidade bastante para macularem as contas dos gestores, especialmente porque constituem grave ofensa à Lei de Licitações.
O Contrato 29/2011 foi assinado em 28.10.2011 com o Instituto de Biologia Molecular do Paraná - IBMP, mediante dispensa de licitação, no valor de R$ 4.240.241,83, com vigência de doze meses e com o objetivo de adequar a câmara fria às normas legais envolvidas na construção de instalações para a produção dos hemoderivados e biotecnologia. Houve um aditivo de R$ 1.060.030,00 por mais cinco meses, totalizando R$ 5.300.271,83.
Nos termos da Súmula 250, “a contratação de instituição sem fins lucrativos, com dispensa de licitação, com fulcro no art. 24, inciso XIII, da Lei n.º 8.666/93, somente é admitida nas hipóteses em que houver nexo efetivo entre o mencionado dispositivo, a natureza da instituição e o objeto contratado, além de comprovada a compatibilidade com os preços de mercado”.
Para fins de contratação direta, a jurisprudência do TCU é no sentido de que a demonstração da compatibilidade com os preços de mercado deve consistir na apresentação de, no mínimo, três orçamentos de fornecedores distintos (Acórdãos 3.425/2010 e 8.343/2010, ambos do Plenário, entre outros) .
No entanto, no caso presente há somente a informação do sr. Marcos Arraes de Alencar de que os preços apresentados pelo IBMP estão de acordo com os praticados no mercado (peça 41, p. 89) .
Além disso, conforme bem analisado pela Auditora, as demais irregularidades apontadas não foram afastadas pelas razões de justificativa apresentadas pelos responsáveis.
Ademais, como acertadamente delineado pelo Diretor:
‘Além do que apontou os auditores quanto ao IRPJ e CSLL, no que tange ao Imposto sobre serviços (ISS) , chamam atenção os percentuais informados e os efetivamente destacados nas notas fiscais apresentadas. Ao se detalhar o “quadro 06” da tabela 1 supra – impostos incidentes, vê-se que houve o cômputo de incidência de ISS a 5%, totalizando R$ 212.012,09 na fase inicial do contrato (peça 51, p. 92) e R$ 53.001,50 no aditivo contratual (peça 51, p. 99) .
8. Ocorre que no local da prestação do mencionado serviço a incidência do ISS é de 2%, conforme destacado nas notas fiscais juntadas aos autos (peça 42, p. 73, 84, 87, 100, 106; peça 43, p. 2, 18, 26, 34, 41, 70, 84; peça 44, p. 42, 46, 66, 70, 86 e peça 45, p. 4, 47) . Com isso, computou-se como comprovação de despesas um valor a maior de R$ 159.008,15 (R$ 31.800,90 + R$ 127.207,25) , valor esse informado pelo IBMP (5%) , mas devido e retido em percentual menor (2%) . Tal valor deve ser também objeto de devolução, razão por que se propõe determinação à Hemobrás para que assim proceda’.
 O Ministério Público de Contas concorda com a conclusão de que o valor de R$ 159.008,15 constitui dano e por isso deve ser restituído aos cofres da Hemobrás. Contudo, entende que as providências nesse sentido podem e devem ser adotadas desde já neste processo de contas, motivo por que propõe a citação solidária dos srs. Marcos Arraes de Alencar e Rômulo Maciel Filho e do Instituto de Biologia Molecular do Paraná – IBMP pelo mencionado valor, em razão das irregularidades acima transcritas.
Sucessivamente, caso não acolhida a preliminar suscitada, somente em atenção ao § 2º do artigo 62 do RITCU, o Ministério Público de Contas, quanto ao mérito, não vê óbice a que o Tribunal acolha o encaminhamento proposto pela unidade técnica, com o acréscimo sugerido ao final deste parecer.
 (...) 
Percebe-se, portanto, que, apesar de ter havido, nas contas em tela, exame dos Contratos 29/2011 e 35/2011, a matéria não foi analisada de forma conclusiva, o que deve ocorrer por ocasião do julgamento do TC 008.749/2011 6, oportunidade em que o Tribunal deverá se manifestar acerca de eventual débito existente e sobre outras irregularidades que porventura sejam identificadas ao longo do acompanhamento. 
Além disso, a obra de construção da fábrica de hemoderivados, com conclusão prevista para o ano de 2021, ainda pode ser objeto de novas auditorias pelo Tribunal, em razão da sua relevância e pelos valores envolvidos. Desse modo, igualmente, não há falar em análise conclusiva desta obra, em que pesem as várias referências feitas no bojo das presentes contas. 
Assim, importante deixar assente, na parte dispositiva do acórdão que vier a ser proferido, que, nos termos do art. 206 do Regimento Interno do TCU, a decisão proferida neste processo de contas não constituirá fato impeditivo da aplicação de multa ou imputação de débito em outros processos que estejam em curso ou que venham a ser autuados neste Tribunal para o exame das obras e/ou dos contratos referentes à construção da fábrica de hemoderivados da Hemobrás no município de Goiana/PE”.
É o Relatório.

não há

Procurador Júlio Marcelo de Oliveira.

PRESTAÇÃO DE CONTAS. INDÍCIOS DE IRREGULARIDADES EM PROCESSO DE CONTRATAÇÃO. AUDIÊNCIA. ACOLHIMENTO DAS RAZÕES DE JUSTIFICATIVAS. CONTAS REGULARES COM RESSALVAS. CONTAS DOS DEMAIS RESPONSÁVEIS REGULARES. DETERMINAÇÕES.

PRESTAÇÃO DE CONTAS (PC)

Secretaria de Controle Externo da Saúde (SecexSaude).

Trata-se de processo de contas anual da Empresa Brasileira de Hemoderivados e Biotecnologia (Hemobrás) , vinculada ao Ministério da Saúde (MS) , referente ao exercício de 2011.
No âmbito da Secretaria de Controle Externo da Saúde (SecexSaúde) , foram realizadas diligências com vistas ao esclarecimento de ocorrências apontados no Relatório de Auditoria de Gestão da Controladoria-Geral da União (CGU) , relacionadas ao Contrato 29/2011, firmado entre a Hemobrás e o Instituto de Biologia Molecular do Paraná (IBMP) , com vigência de doze meses, tendo por objeto a “prestação de serviços de gestão operacional da câmara fria B-01 (...) , a prestação de serviços tecnológicos para a qualificação e validação da área, equipamentos e processos de acordo com as normas brasileiras de vigilância sanitária; e, capacitação técnica para operação da câmara fria” (peça 42, p. 114) .
O contrato 29/2011 foi assinado em 28/10/2011, com fulcro no art. 24, inciso XIII, da Lei 8.666/1993, que prevê a dispensa de licitação, nas contratações de instituições brasileiras incumbidas da pesquisa, do ensino ou do desenvolvimento institucional.
O valor inicial da contratação, equivalente a R$ 4.240.241,8, representa 1,5% do orçamento da Hemobrás para o exercício de 2011, e 9,5% das despesas com a implantação da fábrica de hemoderivados da Hemobrás, no município de Goiana/PE, excetuando a transferência de tecnologia. Por meio de aditivo, foi acrescido ao referido valor a importância de R$ 1.060.030,00, bem como alterada a vigência da avença por mais cinco meses.
A análise da SecexSaúde acerca dos procedimentos relacionados ao contrato 20/2011 (peça 57) resultou na audiência de Rômulo Maciel Filho, presidente da Hemobrás, e de Marcos Arraes de Alencar, diretor de administração e finanças e presidente substituto daquela empresa, para que apresentassem razões de justificativas para os seguintes indícios de irregularidades:
“a) Marcos Arraes de Alencar:
a.1) aprovação do Plano de Trabalho sem o detalhamento dos custos, em afronta ao art. 6º, IX, e ao art. 7º, § 2º, II, ambos da Lei 8.666/1993, o que permitiu a inserção, como custos, de tributos diretos e personalísticos, em afronta Súmula-TCU 254/2010;
a.2) aprovação do Plano de Trabalho sem incluir as despesas a serem rateadas, em afronta ao art. 6º, IX, art. 7º, § 2º, II, art. 26, parágrafo único, III, da Lei 8.666/1993;
a.3) pagamentos havidos sem retenção dos tributos IRPJ e CSLL, dos quais o contratado era isento, em afronta ao art. 15 da Lei 9.532/1997;
a.4) ratificação e homologação da dispensa de licitação e emissão da nota de empenho à contratação sem comprovação de proposta mais vantajosa para a administração e sem a compatibilidade dos preços a serem contratados com os de mercado, em afronta ao art. 3º e art. 26, parágrafo único, III, da Lei 8.666/1993, ao art. 37 da Constituição Federal e à Súmula-TCU 250;
a.5) ratificação e homologação da dispensa de licitação com indicação prévia do contratado por meio do projeto básico apresentado, em afronta ao art. 7º, § 2º, I, da Lei 8.666/93;
a.6) permissão a subcontratações sem detalhamento de custos no Plano de Trabalho e sem comprovação de proposta mais vantajosa para a administração e sem a compatibilidade dos preços a serem contratados com os de mercado, em afronta ao art. 3º, art. 6º, IX, art. 7º, § 2º, II, e art. 26, parágrafo único, III, todos da Lei 8.666/1993, ao art. 37 da Constituição Federal e à Súmula-TCU 250;
b) Rômulo Maciel Filho:
b.1) ratificação e homologação da dispensa de licitação e emissão da nota de empenho à contratação sem comprovação da compatibilidade dos preços a serem contratados com os de mercado, em afronta ao art. 3º e art. 26, parágrafo único, III, da Lei 8.666/1993, ao art. 37 da Constituição Federal e à Súmula-TCU 250;
b.2) ratificação e homologação da dispensa de licitação com indicação prévia do contratado por meio do projeto básico apresentado, em afronta ao art. 7º, § 2º, I, da Lei 8.666/93.”
De acordo com a determinação objeto do Acórdão 905/2012-TCU-Plenário, na instrução transcrita no Relatório, a SecexSaúde avaliou os controles internos da Hemobrás, no que tange às suas relações comerciais com o IBMP, em especial na execução Contrato 29/2011. 
A unidade técnica e o representante do Ministério Público junto ao TCU, ao se manifestarem sobre os elementos de defesa apresentados, propuseram a irregularidade das contas dos responsáveis, bem como que lhes fossem aplicadas multas individuais, previstas no art. 58, inciso II, da Lei 8.443/1992, em razão de atos praticados com grave infração às normas que regem a administração pública. 
A ocorrência de que trata a alínea a.3 acima, foi posteriormente excluída da proposta de irregularidade das contas de Marcos Arraes de Alencar, em razão de inconsistência identificada no expediente de audiência enviado ao responsável.
Foram propostas, ainda, a regularidade das contas dos demais responsáveis arrolados nos autos, bem assim a expedição de determinações e de ciência à Hemobrás das falhas identificadas nos presentes autos. 
II
Das razões de justificativas apresentadas pelo então Presidente da Hemobrás, Rômulo Maciel Filho, destaco a alegação de que teria ratificado e homologado a dispensa de licitação, com base em despacho do Diretor da área responsável, atestando a adequação dos valores propostos aos preços de mercado.
Por sua vez, o Diretor Marcos de Arraes Alencar reconhece a ocorrência de falhas nos processos de contratação da Hemobrás, atribuindo-as ao fato de a Empresa, no exercício de 2011, ter sido recém-criada, “com muito a aprimorar em relação às práticas administrativas, fabris e laboratoriais”.
Nesse sentido, acrescenta que a instalação da câmara fria, destinada ao armazenamento de plasma, objeto do contrato em análise, além de ser projeto pioneiro na América Latina, demandava a mobilização de mão de obra especializada, à época, inexistente nos quadros da empresa.
Segundo o responsável, sem que a câmara fria entrasse em operação, a Hemobrás não poderia dar início à etapa de transferência da tecnologia do grupo farmacêutico LFB, vencedor de licitação, realizada pela empresa, com essa finalidade, em 2007.
Destaca, ainda, a complexidade da implantação e manutenção dos sistemas de qualidade ligados à indústria farmacêutica, cujos serviços a título de qualificação técnica podem chegar a 25% do total da operação.
Tais motivos, aliados à urgência da contratação, fizeram com que os gestores da Hemobrás entendessem conveniente identificar, entre as instituições com as quais a empresa possuía relações tecnológicas e acordos de cooperação técnico-científica, aquela cuja expertise permitisse a concentração de atividades variadas em um único contrato.
Alega, por fim, que, em razão da pouca disponibilidade de prestadores de serviço e de profissionais no campo da biotecnologia, aliada ao conjunto de atividades singulares e raras a serem contratadas, não havia como comparar os preços propostos pela IBMP com os praticados no mercado.
					III
As justificativas apresentadas não afastam as ocorrências que ensejaram a audiência dos responsáveis. No entanto, elas devem ser sopesadas à luz dos demais elementos que compõem os autos, com vistas a verificar a efetiva gravidade da conduta dos responsáveis e seus reflexos no mérito da totalidade da gestão da Hemobrás, no exercício 2011.
O ineditismo da contratação, no âmbito da Hemobrás, e a premência da conclusão dos serviços, para o início das demais atividades, ligadas à câmara fria da empresa, são argumentos que permitem concluir que o ex-diretor de administração e finanças, recém empossado no cargo, não poderia ser responsabilizado por ter acolhido os pareceres que atestaram a regularidade dos preços propostos. 
Some-se a isso, a alegação do responsável no sentido de que a complexidade dos serviços e a dificuldade em relação à identificação de possíveis concorrentes levou os agentes da Hemobrás a defenderem a impossibilidade de realizar o comparativo dos preços da IBMP com os de mercado. 
Tal entendimento, nos termos da defesa, teria dado ensejo ao atesto, previsto na Lei de Licitações, de que teriam sido observadas as exigências relacionadas à verificação da conformidade dos preços.
No que tange à conclusão do diretor da unidade técnica, de que “não há elementos nos autos que demonstrem a interação Hemobrás-LBF antes da contração ora questionada”, reputo inconsistente a afirmação de que o grupo LBF, encarregado da transferência de tecnologia para a empresa pública, supriria os serviços previstos no Contrato 29/2011, com a mera indicação dos “caminhos a serem percorridos” para instalação da câmara fria. Ademais, trata-se de questão até então não aventada nestes autos, que não fora objeto das audiências expedidas aos responsáveis.
Outro ponto a ser observado por esta Corte, nestes autos, diz respeito ao “Relatório das Atividades da Contratação do IBMP” (peça 74) , por meio dos qual técnicos da Hemobrás, ligados às Gerências de “Garantia da Qualidade”, “Incorporação Tecnológica e Processos” e de “Engenharia e Automação”, afirmam tanto a relevância dos serviços inseridos no contrato, como a conclusão e aproveitamento dos respectivos produtos para as atividades a cargo da empresa pública.
Diante desses elementos, considero que as falhas identificadas no Contrato 29/2011 não se revestem de gravidade suficiente a macular as contas dos responsáveis, notadamente em razão de o referido contrato representar 1,5% do orçamento da Hemobrás para o exercício de 2011 e não haver questionamento acerca de a contratação ter ocorrido por meio de dispensa de licitação.
Quanto à citação dos responsáveis, arrolados nos autos, para que apresentem alegações de defesa, ou recolham os valores retidos a título de IRPJ e CSLL, nos pagamentos decorrentes do Contrato 29/2011 e seu aditivo, inseridos indevidamente pelo IBMP como custo contratual, verifico que a imensa maioria desses pagamentos ocorreu nos exercícios de 2012 e 2013.
Além disso, a defesa de Marcos de Arraes Alencar juntou aos autos memorando da Chefe de Serviço de Orçamentos e Finanças da Hemobrás (peça 74) , afirmando que, em relação aos pagamentos, havidos sem retenção dos tributos IRPJ e CSLL, dos quais o contratado era isento, “houve a retenção dos tributos referentes aos pagamentos do contrato 29/2011”.
Por esse motivo, levando em conta a inexistência de manifestação da SecexSaúde sobre a pertinência das mencionadas retenções, acolho a proposta da unidade técnica, no sentido de determinar à Hemobrás, caso ainda não tenha realizado, que promova, junto ao IBMP, no prazo de 60 (sessenta) dias, a recuperação, com correção monetária, dos valores retidos a título de IRPJ e CSLL na execução do Contrato 29/2011 e seu aditivo, uma vez que foram inseridos indevidamente pelo contratado.
No curso do monitoramento dessa determinação, a secretaria responsável deverá avaliar a necessidade de adotar providências para identificação dos responsáveis pelo não cumprimento da determinação e eventual cobrança das importâncias indevidamente pagas por meio de tomada de contas especial.
Isto posto, afastados eventuais indícios de prejuízo ao Erário, decorrentes da gestão objeto destas contas ordinárias, acolho as razões de justificativas de Rômulo Maciel Filho e Marcos Arraes de Alencar e julgo regulares com ressalvas as respectivas contas, dando-lhes quitação. 
Acolho a proposta constante da instrução preliminar destas contas (peça 35) e julgo regulares, com quitação plena, as contas dos demais responsáveis arrolados nos autos, bem como expeço as determinações propostas pela unidade técnica, boa parte diretamente relacionada aos controles internos.
Com essas considerações, voto por que o Tribunal de Contas da União aprove o acórdão que ora submeto à apreciação deste Colegiado.
TCU, Sala das Sessões Ministro Luciano Brandão Alves de Souza, em 2 de julho de 2019.
WALTON ALENCAR RODRIGUES 
Relator